---
title: "튜토리얼 1: R 기초와 tidyverse"
subtitle: "assemblykor 패키지로 배우는 데이터 분석"
output: html_document
---

```{r setup, include=FALSE}
knitr::opts_chunk$set(warning = FALSE, message = FALSE)
```

## 학습 목표

- R에서 데이터를 불러오고 구조를 파악하는 방법을 익힌다
- `dplyr`의 핵심 함수 5개를 사용할 수 있다
- 파이프 연산자(`|>`)로 분석 흐름을 연결할 수 있다

## 1. 패키지와 데이터 불러오기

```{r}
library(assemblykor)
library(dplyr)

data(legislators)
```

`str()`로 데이터 구조를 확인해봅시다.

```{r}
str(legislators)
```

947개 행은 20-22대 국회의원 기록입니다. 한 의원이 여러 대에 걸쳐 활동하면 여러 행으로 나타납니다.

## 2. 데이터 살펴보기

```{r}
# 처음 6행
head(legislators)

# 요약 통계
summary(legislators$n_bills_lead)

# 대수별 의원 수
table(legislators$assembly)
```

## 3. dplyr 핵심 함수

### filter(): 행 선택하기

```{r}
# 22대 여성 의원만
women_22 <- filter(legislators, assembly == 22, gender == "F")
nrow(women_22)
```

### select(): 열 선택하기

```{r}
# 이름, 정당, 발의 건수만
select(legislators, name, party, n_bills_lead)
```

### mutate(): 새 변수 만들기

```{r}
# 공동발의 참여 건수 = 전체 - 대표발의
legislators <- mutate(legislators,
  n_cosponsor = n_bills - n_bills_lead,
  lead_ratio  = n_bills_lead / n_bills
)
```

### arrange(): 정렬하기

```{r}
# 대표발의 많은 순으로
legislators |>
  filter(assembly == 22) |>
  arrange(desc(n_bills_lead)) |>
  select(name, party, n_bills_lead) |>
  head(10)
```

### group_by() + summarise(): 그룹별 요약

```{r}
# 정당별 평균 대표발의 건수 (22대)
legislators |>
  filter(assembly == 22) |>
  group_by(party) |>
  summarise(
    n      = n(),
    avg    = mean(n_bills_lead),
    median = median(n_bills_lead)
  ) |>
  filter(n >= 5) |>
  arrange(desc(avg))
```

## 4. 파이프로 분석 연결하기

대수별 여성 의원 비율을 계산해봅시다.

```{r}
legislators |>
  group_by(assembly) |>
  summarise(
    total = n(),
    n_women = sum(gender == "F"),
    pct_women = round(n_women / total * 100, 1)
  )
```

## 5. 다른 데이터도 불러보기

```{r}
data(bills)
data(wealth)

# 법안 데이터 구조
dim(bills)
head(bills$bill_name, 5)

# 재산 데이터 구조
dim(wealth)
summary(wealth$net_worth / 1e6)  # 단위: 10억원
```

## 6. 두 데이터 합치기 (join)

의원 정보와 재산 정보를 `member_id`로 연결합니다.

```{r}
leg_wealth <- legislators |>
  inner_join(wealth, by = "member_id", relationship = "many-to-many")

dim(leg_wealth)

# 성별에 따른 순자산 차이
leg_wealth |>
  group_by(gender) |>
  summarise(
    n = n(),
    median_nw = median(net_worth / 1e6, na.rm = TRUE)
  )
```

---

## 연습 문제

1. 22대 국회에서 비례대표(`district_type == "proportional"`) 의원은 몇 명인가?

2. 대수별로 초선(`seniority == 1`) 의원의 비율을 계산하시오.

3. `wealth` 데이터에서 2025년 기준, 강남 부동산 보유 의원(`has_gangnam_property == TRUE`)의 평균 순자산과 비보유 의원의 평균 순자산을 비교하시오.

4. `bills` 데이터에서 가장 많은 법안이 배정된 상임위원회 상위 5개를 구하시오.

5. 의원별 대표발의 건수(`n_bills_lead`)와 순자산(`net_worth`)을 합친 데이터프레임을 만들어 상관계수를 구하시오.
