---
title: "튜토리얼 2: ggplot2로 국회 데이터 시각화"
subtitle: "assemblykor 패키지로 배우는 데이터 분석"
output: html_document
---

```{r setup, include=FALSE}
knitr::opts_chunk$set(warning = FALSE, message = FALSE, fig.width = 7, fig.height = 4)
```

## 학습 목표

- `ggplot2`의 기본 문법(aes, geom, labs)을 이해한다
- 막대, 히스토그램, 산점도, 박스플롯을 그릴 수 있다
- `facet_wrap()`으로 소그룹 비교 시각화를 할 수 있다

## 1. 준비

```{r}
library(assemblykor)
library(dplyr)
library(ggplot2)

data(legislators)
data(bills)
data(wealth)
data(seminars)
```

## 2. 막대 그래프: 정당별 의원 수

```{r bar-party}
legislators %>%
  filter(assembly == 22) %>%
  count(party) %>%
  filter(n >= 3) %>%
  ggplot(aes(x = reorder(party, n), y = n)) +
  geom_col(fill = "steelblue") +
  coord_flip() +
  labs(x = NULL, y = "의원 수", title = "22대 국회 정당별 의석 수")
```

### 쌓은 막대: 성별 구성

```{r bar-gender}
legislators %>%
  filter(assembly == 22) %>%
  count(party, gender) %>%
  filter(party %in% c("국민의힘", "더불어민주당", "조국혁신당")) %>%
  ggplot(aes(x = party, y = n, fill = gender)) +
  geom_col(position = "fill") +
  scale_fill_manual(values = c("F" = "#e66101", "M" = "#5e3c99"),
                    labels = c("여성", "남성")) +
  labs(x = NULL, y = "비율", fill = "성별",
       title = "주요 정당의 성별 구성 (22대)")
```

## 3. 히스토그램: 의원 재산 분포

```{r hist-wealth}
ggplot(wealth, aes(x = net_worth / 1e6)) +
  geom_histogram(bins = 50, fill = "coral", color = "white") +
  labs(x = "순자산 (10억 원)", y = "빈도",
       title = "국회의원 순자산 분포") +
  theme_minimal()
```

꼬리가 긴 분포입니다. 로그 변환을 해볼까요?

```{r hist-log}
wealth %>%
  filter(net_worth > 0) %>%
  ggplot(aes(x = log10(net_worth))) +
  geom_histogram(bins = 40, fill = "darkgreen", color = "white") +
  labs(x = "log10(순자산, 천원)", y = "빈도",
       title = "순자산의 로그 분포") +
  theme_minimal()
```

## 4. 박스플롯: 그룹 간 비교

```{r box-gangnam}
wealth %>%
  filter(year == 2025) %>%
  ggplot(aes(x = has_gangnam_property, y = net_worth / 1e6)) +
  geom_boxplot(fill = c("lightblue", "salmon")) +
  scale_x_discrete(labels = c("비보유", "보유")) +
  labs(x = "강남 부동산", y = "순자산 (10억 원)",
       title = "강남 부동산 보유 여부에 따른 순자산") +
  theme_minimal()
```

## 5. 산점도: 두 변수의 관계

```{r scatter}
legislators %>%
  filter(assembly == 22) %>%
  ggplot(aes(x = seniority, y = n_bills_lead, color = gender)) +
  geom_jitter(width = 0.2, alpha = 0.6, size = 2) +
  geom_smooth(method = "lm", se = FALSE) +
  scale_color_manual(values = c("F" = "#e66101", "M" = "#5e3c99"),
                     labels = c("여성", "남성")) +
  labs(x = "선수 (당선 횟수)", y = "대표발의 건수",
       color = "성별",
       title = "선수와 입법 생산성의 관계 (22대)") +
  theme_minimal()
```

## 6. 시계열 꺾은선: 법안 발의 추이

```{r line-bills}
bills %>%
  mutate(month = as.Date(format(propose_date, "%Y-%m-01"))) %>%
  count(month) %>%
  ggplot(aes(x = month, y = n)) +
  geom_line(color = "steelblue") +
  labs(x = "월", y = "발의 건수",
       title = "월별 법안 발의 건수 (20-22대)") +
  theme_minimal()
```

## 7. facet_wrap(): 소그룹 비교

재산 구성이 시간에 따라 어떻게 변하는지 살펴봅시다.

```{r facet-wealth}
library(tidyr)

wealth %>%
  select(year, real_estate, deposits, stocks) %>%
  group_by(year) %>%
  summarise(across(everything(), \(x) median(x / 1e6, na.rm = TRUE))) %>%
  pivot_longer(-year, names_to = "asset_type", values_to = "median_bn") %>%
  mutate(asset_type = case_match(asset_type,
    "real_estate" ~ "부동산",
    "deposits"    ~ "예금",
    "stocks"      ~ "주식"
  )) %>%
  ggplot(aes(x = year, y = median_bn, color = asset_type)) +
  geom_line(linewidth = 1) +
  geom_point(size = 2) +
  labs(x = "연도", y = "중앙값 (10억 원)", color = "자산 유형",
       title = "국회의원 자산 구성 변화") +
  theme_minimal()
```

## 8. 세미나 데이터: 여야 협력

```{r seminar-gov}
seminars %>%
  filter(year >= 2016) %>%
  group_by(year, is_governing) %>%
  summarise(avg_cross = mean(cross_party_ratio, na.rm = TRUE)) %>%
  mutate(status = ifelse(is_governing, "여당", "야당")) %>%
  ggplot(aes(x = year, y = avg_cross, color = status)) +
  geom_line(linewidth = 1) +
  geom_point(size = 2) +
  scale_color_manual(values = c("여당" = "tomato", "야당" = "dodgerblue")) +
  labs(x = "연도", y = "초당적 세미나 비율",
       color = "여야 구분",
       title = "여당 vs 야당의 초당적 협력 추이") +
  theme_minimal()
```

---

## 연습 문제

1. 22대 국회 상임위원회별 법안 수를 막대그래프로 그리시오 (상위 10개만).

2. `wealth` 데이터에서 서울 부동산 보유 여부(`has_seoul_property`)에 따른 부동산 자산(`real_estate`) 분포를 박스플롯으로 비교하시오.

3. `seminars` 데이터에서 선수(`seniority`)별 세미나 개최 건수의 산점도를 그리고, 추세선을 추가하시오.

4. 대수(`assembly`)별로 `facet_wrap()`을 사용하여 의원들의 대표발의 건수 히스토그램을 나란히 그리시오.

5. 자유 주제: 오늘 배운 시각화 기법 중 하나를 선택하여 흥미로운 패턴을 발견하고, 제목과 축 라벨을 포함한 완성된 그래프를 만드시오.
