---
title: "튜토리얼 5: 텍스트 분석 입문"
subtitle: "assemblykor 패키지로 배우는 데이터 분석"
output: html_document
---

```{r setup, include=FALSE}
knitr::opts_chunk$set(warning = FALSE, message = FALSE, fig.width = 7, fig.height = 5)
```

## 학습 목표

- 법안 제안이유 텍스트를 다운로드하고 전처리할 수 있다
- 단어 빈도와 TF-IDF를 계산할 수 있다
- 위원회별, 시기별 텍스트 차이를 분석할 수 있다

## 1. 준비

```{r}
library(assemblykor)
library(dplyr)
library(ggplot2)
library(tidyr)
library(stringr)

# tidytext가 없으면 설치
if (!requireNamespace("tidytext", quietly = TRUE)) {
  install.packages("tidytext")
}
library(tidytext)

data(bills)
```

## 2. 텍스트 데이터 다운로드

`get_bill_texts()`로 60,925건의 법안 제안이유를 다운로드합니다 (첫 실행 시 ~40MB).

```{r download, eval=FALSE}
texts <- get_bill_texts()
```

```{r load-fallback, include=FALSE}
# 이미 다운로드된 경우 캐시에서 로드
texts <- tryCatch(
  get_bill_texts(),
  error = function(e) {
    message("텍스트 다운로드 실패. 법안 이름을 대신 사용합니다.")
    data.frame(
      bill_id = bills$bill_id,
      propose_reason = bills$bill_name,
      scrape_status = "fallback"
    )
  }
)
```

```{r}
dim(texts)
head(texts$propose_reason, 2)
```

## 3. 법안 데이터와 결합

```{r merge}
bill_text <- bills %>%
  inner_join(texts, by = "bill_id") %>%
  filter(scrape_status == "ok") %>%
  mutate(text_length = nchar(propose_reason))

summary(bill_text$text_length)
```

### 텍스트 길이 분포

```{r length-dist}
ggplot(bill_text, aes(x = text_length)) +
  geom_histogram(bins = 100, fill = "steelblue") +
  scale_x_log10() +
  labs(x = "제안이유 길이 (문자 수, 로그 스케일)", y = "빈도",
       title = "법안 제안이유 텍스트 길이 분포") +
  theme_minimal()
```

## 4. 키워드 빈도 분석

특정 키워드가 시간에 따라 얼마나 등장하는지 살펴봅시다.

```{r keyword-trend}
keywords <- c("인공지능", "디지털", "플랫폼", "데이터", "기후", "탄소")

# 키워드별 연도별 등장 비율
keyword_df <- do.call(rbind, lapply(keywords, function(kw) {
  bill_text %>%
    mutate(year = as.integer(format(propose_date, "%Y"))) %>%
    group_by(year) %>%
    summarise(
      mentions = sum(str_detect(propose_reason, kw), na.rm = TRUE),
      total = n(),
      .groups = "drop"
    ) %>%
    mutate(keyword = kw, pct = mentions / total * 100)
}))

ggplot(keyword_df, aes(x = year, y = pct, color = keyword)) +
  geom_line(linewidth = 1) +
  geom_point(size = 1.5) +
  labs(x = "연도", y = "언급 비율 (%)", color = "키워드",
       title = "법안 제안이유 속 키워드 추이") +
  theme_minimal()
```

## 5. 한국어 토큰화 (간단한 방법)

한국어는 형태소 분석이 필요하지만, 간단한 분석에서는 공백 기반 토큰화도 유용합니다.

```{r tokenize}
# 22대 법안 표본 (5,000건)
sample_bills <- bill_text %>%
  filter(assembly == 22) %>%
  slice_sample(n = min(5000, n()))

# 공백 기반 토큰화
tokens <- sample_bills %>%
  select(bill_id, committee, propose_reason) %>%
  unnest_tokens(word, propose_reason, token = "words")

# 상위 단어
tokens %>%
  count(word, sort = TRUE) %>%
  head(20)
```

한국어에서는 조사가 붙어 있어 같은 단어가 다른 형태로 나타납니다.

### 불용어 제거

```{r stopwords}
# 한국어 기본 불용어 (빈도 기반)
ko_stopwords <- c(
  "의", "에", "를", "을", "이", "가", "은", "는", "및", "등",
  "한", "하는", "에서", "으로", "로", "위한", "대한", "따른",
  "그", "수", "것", "있는", "하여", "또는", "관한", "위하여",
  "경우", "있다", "해당", "필요", "현행", "대하여", "때문에"
)

tokens_clean <- tokens %>%
  filter(!word %in% ko_stopwords, nchar(word) >= 2)

tokens_clean %>%
  count(word, sort = TRUE) %>%
  head(20) %>%
  ggplot(aes(x = reorder(word, n), y = n)) +
  geom_col(fill = "coral") +
  coord_flip() +
  labs(x = NULL, y = "빈도", title = "가장 많이 등장하는 단어 (22대 법안)") +
  theme_minimal()
```

## 6. TF-IDF: 위원회별 특징 단어

TF-IDF(Term Frequency - Inverse Document Frequency)는 특정 그룹에서 특히 많이 나타나는 단어를 찾아줍니다.

```{r tfidf}
# 위원회별 단어 빈도
committee_words <- tokens_clean %>%
  count(committee, word, sort = TRUE)

# TF-IDF 계산
committee_tfidf <- committee_words %>%
  bind_tf_idf(word, committee, n)

# 주요 3개 위원회의 특징 단어
top_committees <- c("보건복지위원회", "국토교통위원회", "과학기술정보방송통신위원회")

committee_tfidf %>%
  filter(committee %in% top_committees) %>%
  group_by(committee) %>%
  slice_max(tf_idf, n = 8) %>%
  ggplot(aes(x = reorder_within(word, tf_idf, committee), y = tf_idf)) +
  geom_col(fill = "steelblue") +
  facet_wrap(~ committee, scales = "free_y") +
  coord_flip() +
  scale_x_reordered() +
  labs(x = NULL, y = "TF-IDF",
       title = "위원회별 특징 단어") +
  theme_minimal() +
  theme(strip.text = element_text(size = 9))
```

## 7. 시기별 비교: 텍스트가 달라졌는가?

```{r temporal}
# 20대 vs 22대 비교
era_words <- tokens_clean %>%
  inner_join(sample_bills %>% select(bill_id, assembly), by = "bill_id") %>%
  filter(assembly %in% c(20, 22)) %>%
  mutate(era = paste0(assembly, "대")) %>%
  count(era, word, sort = TRUE) %>%
  bind_tf_idf(word, era, n)

era_words %>%
  group_by(era) %>%
  slice_max(tf_idf, n = 10) %>%
  ggplot(aes(x = reorder_within(word, tf_idf, era), y = tf_idf, fill = era)) +
  geom_col(show.legend = FALSE) +
  facet_wrap(~ era, scales = "free") +
  coord_flip() +
  scale_x_reordered() +
  labs(x = NULL, y = "TF-IDF",
       title = "20대 vs 22대 국회: 특징 단어 비교") +
  theme_minimal()
```

---

## 연습 문제

1. "부동산", "주택", "임대"가 포함된 법안의 비율을 대수별로 계산하시오.

2. 특정 위원회(예: 환경노동위원회)의 법안 제안이유에서 가장 자주 등장하는 단어 상위 15개를 막대그래프로 그리시오.

3. 두 정당(예: 국민의힘 vs 더불어민주당)의 법안 텍스트를 비교하시오. `proposer_id`를 `legislators` 데이터와 연결하여 정당 정보를 가져오시오.

4. 연도별 평균 텍스트 길이(`text_length`)를 계산하고, 시간에 따른 추세를 그래프로 나타내시오. 텍스트가 길어지고 있는가?

5. (심화) KoNLPy나 tidytext의 한국어 형태소 분석기를 사용하여 명사만 추출한 후, 위원회별 TF-IDF를 다시 계산하시오. 공백 토큰화와 결과가 어떻게 다른가?
