---
title: "튜토리얼 6: 공동발의 네트워크 분석"
subtitle: "assemblykor 패키지로 배우는 데이터 분석"
output: html_document
---

```{r setup, include=FALSE}
knitr::opts_chunk$set(warning = FALSE, message = FALSE, fig.width = 7, fig.height = 6)
```

## 학습 목표

- 공동발의 데이터로 네트워크(그래프)를 구축할 수 있다
- 중심성(centrality) 지표를 계산하고 해석할 수 있다
- 네트워크 시각화와 커뮤니티 탐지를 수행할 수 있다

## 1. 준비

```{r}
library(assemblykor)
library(dplyr)
library(ggplot2)

# igraph가 없으면 설치
if (!requireNamespace("igraph", quietly = TRUE)) {
  install.packages("igraph")
}
library(igraph)

data(legislators)
data(bills)
```

## 2. 공동발의 데이터 다운로드

```{r download, eval=FALSE}
proposers <- get_proposers()
```

```{r load-cache, include=FALSE}
proposers <- tryCatch(
  get_proposers(),
  error = function(e) {
    message("다운로드 실패. 튜토리얼 진행 불가.")
    NULL
  }
)
```

```{r}
dim(proposers)
head(proposers)
```

## 3. 엣지리스트 만들기

대표발의자와 공동발의자를 연결합니다.

```{r edgelist}
# 22대 법안으로 한정
props_22 <- proposers %>%
  filter(propose_date >= as.Date("2024-05-30"))

# 대표발의자 - 공동발의자 쌍
leads <- props_22 %>% filter(is_lead) %>% select(bill_id, lead = member_id)
cosponsors <- props_22 %>% filter(!is_lead) %>% select(bill_id, cosponsor = member_id)

edges <- inner_join(leads, cosponsors, by = "bill_id") %>%
  filter(!is.na(lead), !is.na(cosponsor), lead != cosponsor)

# 엣지 가중치: 같이 발의한 횟수
edge_weights <- edges %>%
  count(lead, cosponsor, name = "weight")

cat("노드(의원):", n_distinct(c(edge_weights$lead, edge_weights$cosponsor)), "\n")
cat("엣지(연결):", nrow(edge_weights), "\n")
```

## 4. igraph 네트워크 생성

```{r create-graph}
g <- graph_from_data_frame(edge_weights, directed = FALSE)

# 의원 메타데이터 추가
leg_22 <- legislators %>%
  filter(assembly == 22) %>%
  distinct(member_id, .keep_all = TRUE)

V(g)$party <- leg_22$party[match(V(g)$name, leg_22$member_id)]
V(g)$gender <- leg_22$gender[match(V(g)$name, leg_22$member_id)]
V(g)$label <- leg_22$name[match(V(g)$name, leg_22$member_id)]

cat("노드:", vcount(g), "\n")
cat("엣지:", ecount(g), "\n")
cat("밀도:", round(graph.density(g), 4), "\n")
```

## 5. 중심성 지표

```{r centrality}
# 연결 중심성 (degree centrality)
V(g)$degree <- degree(g)

# 매개 중심성 (betweenness centrality)
V(g)$betweenness <- betweenness(g, normalized = TRUE)

# 근접 중심성 (closeness centrality)
V(g)$closeness <- closeness(g, normalized = TRUE)

# 결과 정리
centrality_df <- data.frame(
  member_id   = V(g)$name,
  name        = V(g)$label,
  party       = V(g)$party,
  degree      = V(g)$degree,
  betweenness = round(V(g)$betweenness, 6),
  closeness   = round(V(g)$closeness, 6),
  stringsAsFactors = FALSE
) %>%
  filter(!is.na(name))

# 연결 중심성 상위 10명
centrality_df %>%
  arrange(desc(degree)) %>%
  head(10)
```

### 매개 중심성 상위 의원

```{r betweenness-top}
centrality_df %>%
  arrange(desc(betweenness)) %>%
  head(10)
```

매개 중심성이 높은 의원은 서로 다른 그룹을 연결하는 "다리" 역할을 합니다.

## 6. 정당별 네트워크 구조

```{r party-stats}
centrality_df %>%
  filter(party %in% c("국민의힘", "더불어민주당", "조국혁신당")) %>%
  group_by(party) %>%
  summarise(
    n = n(),
    avg_degree = round(mean(degree), 1),
    avg_betweenness = round(mean(betweenness), 6),
    max_degree = max(degree)
  )
```

```{r party-boxplot}
centrality_df %>%
  filter(party %in% c("국민의힘", "더불어민주당", "조국혁신당")) %>%
  ggplot(aes(x = party, y = degree, fill = party)) +
  geom_boxplot(show.legend = FALSE) +
  labs(x = NULL, y = "연결 중심성 (degree)",
       title = "정당별 공동발의 네트워크 연결 중심성") +
  theme_minimal()
```

## 7. 커뮤니티 탐지

네트워크에서 밀접하게 연결된 하위 그룹(커뮤니티)을 찾습니다.

```{r community}
# Louvain 알고리즘
comm <- cluster_louvain(g)
V(g)$community <- membership(comm)

cat("커뮤니티 수:", max(membership(comm)), "\n")
cat("모듈성(modularity):", round(modularity(comm), 3), "\n")

# 커뮤니티와 정당의 관계
comm_party <- data.frame(
  community = V(g)$community,
  party = V(g)$party
) %>%
  filter(!is.na(party))

table(comm_party$community, comm_party$party) %>%
  as.data.frame() %>%
  filter(Freq > 5) %>%
  arrange(Var1, desc(Freq))
```

커뮤니티가 정당과 어느 정도 일치하나요? 모듈성 값은 무엇을 의미하나요?

## 8. 네트워크 시각화

```{r network-viz}
# 주요 2당 의원만 시각화 (전체는 너무 복잡)
main_parties <- c("국민의힘", "더불어민주당")
keep <- V(g)$party %in% main_parties & !is.na(V(g)$party)
g_sub <- induced_subgraph(g, which(keep))

# 색상 지정
party_colors <- ifelse(V(g_sub)$party == "국민의힘", "tomato", "dodgerblue")

# 레이아웃
set.seed(42)
layout <- layout_with_fr(g_sub)

# 약한 연결 제거 (가중치 10 미만)
g_viz <- delete_edges(g_sub, which(E(g_sub)$weight < 10))

plot(g_viz,
     vertex.color = party_colors,
     vertex.size = sqrt(degree(g_viz)) * 0.8,
     vertex.label = NA,
     edge.width = E(g_viz)$weight / 50,
     edge.color = rgb(0, 0, 0, 0.1),
     layout = layout,
     main = "22대 국회 공동발의 네트워크 (국민의힘 vs 더불어민주당)")

legend("bottomleft",
       legend = main_parties,
       col = c("tomato", "dodgerblue"),
       pch = 19, pt.cex = 1.5, bty = "n")
```

## 9. 초당적 연결

정당 간 공동발의(cross-party edges)의 비율을 계산합니다.

```{r cross-party}
edge_df <- as_data_frame(g, what = "edges") %>%
  mutate(
    party_from = V(g)$party[match(from, V(g)$name)],
    party_to   = V(g)$party[match(to, V(g)$name)],
    cross_party = party_from != party_to
  ) %>%
  filter(!is.na(party_from), !is.na(party_to))

cat("전체 엣지:", nrow(edge_df), "\n")
cat("초당적 엣지:", sum(edge_df$cross_party), "\n")
cat("초당적 비율:", round(mean(edge_df$cross_party) * 100, 1), "%\n")
```

---

## 연습 문제

1. 21대 국회의 공동발의 네트워크를 구축하고, 22대와 비교하시오. 밀도, 평균 연결 중심성, 초당적 비율이 어떻게 달라지는가?

2. 여성 의원의 매개 중심성 평균과 남성 의원의 매개 중심성 평균을 비교하시오. 성별에 따른 네트워크 위치 차이가 있는가?

3. 특정 위원회(예: 국토교통위원회) 소속 의원들만으로 하위 네트워크를 구성하고 시각화하시오.

4. Louvain 대신 `cluster_walktrap()` 또는 `cluster_edge_betweenness()` 알고리즘을 사용하여 커뮤니티를 탐지하고, 결과를 비교하시오.

5. (심화) 한 의원이 다른 의원의 법안에 공동발의한 횟수를 가중치로 사용하여 가중 네트워크를 분석하시오. 가중 중심성 지표가 비가중 지표와 어떻게 다른가?
