---
title: "튜토리얼 5: 텍스트 분석 입문"
subtitle: "assemblykor 패키지로 배우는 데이터 분석"
output:
  learnr::tutorial:
    css: ../css/assemblykor.css
runtime: shiny_prerendered
---

```{r setup, include=FALSE}
library(learnr)
library(assemblykor)
library(dplyr)
library(ggplot2)
library(tidyr)
knitr::opts_chunk$set(warning = FALSE, message = FALSE, fig.width = 7, fig.height = 5)

# Korean font for ggplot2
ko_font <- if (any(grepl("Apple SD Gothic Neo", systemfonts::system_fonts()$family))) {
  "Apple SD Gothic Neo"
} else if (any(grepl("NanumGothic", systemfonts::system_fonts()$family))) {
  "NanumGothic"
} else if (any(grepl("Malgun Gothic", systemfonts::system_fonts()$family))) {
  "Malgun Gothic"
} else {
  ""
}
theme_set(theme_gray(base_family = ko_font))

data(bills)
data(legislators)
tutorial_options(exercise.eval = FALSE)
```

## 학습 목표

- 법안 제안이유 텍스트를 다운로드하고 전처리할 수 있다
- 단어 빈도와 TF-IDF를 계산할 수 있다
- 위원회별, 시기별 텍스트 차이를 분석할 수 있다

## 1. 텍스트 데이터 다운로드

`get_bill_texts()`로 60,925건의 법안 제안이유를 다운로드합니다 (첫 실행 시 ~40MB).

```{r download, exercise=TRUE, exercise.eval=FALSE}
texts <- get_bill_texts()
dim(texts)
head(texts$propose_reason, 2)
```

## 2. 법안 데이터와 결합

텍스트를 법안 메타데이터와 합칩니다.

```{r merge, exercise=TRUE, exercise.eval=FALSE}
texts <- get_bill_texts()

bill_text <- bills %>%
  inner_join(texts, by = "bill_id") %>%
  filter(scrape_status == "ok") %>%
  mutate(text_length = nchar(propose_reason))

summary(bill_text$text_length)
```

### 텍스트 길이 분포

```{r length-dist, exercise=TRUE, exercise.eval=FALSE}
texts <- get_bill_texts()

bill_text <- bills %>%
  inner_join(texts, by = "bill_id") %>%
  filter(scrape_status == "ok") %>%
  mutate(text_length = nchar(propose_reason))

ggplot(bill_text, aes(x = text_length)) +
  geom_histogram(bins = 100, fill = "steelblue") +
  scale_x_log10() +
  labs(x = "제안이유 길이 (문자 수, 로그 스케일)", y = "빈도",
       title = "법안 제안이유 텍스트 길이 분포") +
  theme_minimal()
```

```{r quiz-text}
quiz(
  question("법안 제안이유 텍스트 길이 분포의 특징은?",
    answer("정규분포에 가깝다"),
    answer("오른쪽으로 꼬리가 긴(right-skewed) 분포", correct = TRUE),
    answer("균등분포에 가깝다"),
    answer("이봉(bimodal) 분포"),
    correct = "맞습니다! 대부분 짧은 텍스트이지만, 매우 긴 텍스트도 일부 있습니다."
  )
)
```

## 3. 키워드 빈도 분석

특정 키워드가 시간에 따라 얼마나 등장하는지 살펴봅시다.

```{r keyword-trend, exercise=TRUE, exercise.eval=FALSE}
library(stringr)
texts <- get_bill_texts()

bill_text <- bills %>%
  inner_join(texts, by = "bill_id") %>%
  filter(scrape_status == "ok")

keywords <- c("인공지능", "디지털", "플랫폼", "데이터", "기후", "탄소")

keyword_df <- do.call(rbind, lapply(keywords, function(kw) {
  bill_text %>%
    mutate(year = as.integer(format(propose_date, "%Y"))) %>%
    group_by(year) %>%
    summarise(
      mentions = sum(str_detect(propose_reason, kw), na.rm = TRUE),
      total = n(),
      .groups = "drop"
    ) %>%
    mutate(keyword = kw, pct = mentions / total * 100)
}))

ggplot(keyword_df, aes(x = year, y = pct, color = keyword)) +
  geom_line(linewidth = 1) +
  geom_point(size = 1.5) +
  labs(x = "연도", y = "언급 비율 (%)", color = "키워드",
       title = "법안 제안이유 속 키워드 추이") +
  theme_minimal()
```

## 4. 한국어 토큰화 (간단한 방법)

한국어는 형태소 분석이 필요하지만, 간단한 분석에서는 공백 기반 토큰화도 유용합니다.

```{r tokenize, exercise=TRUE, exercise.eval=FALSE}
library(tidytext)
texts <- get_bill_texts()

bill_text <- bills %>%
  inner_join(texts, by = "bill_id") %>%
  filter(scrape_status == "ok", assembly == 22)

# 공백 기반 토큰화 (5,000건 표본)
sample_bills <- bill_text %>%
  slice_sample(n = min(5000, n()))

tokens <- sample_bills %>%
  select(bill_id, committee, propose_reason) %>%
  unnest_tokens(word, propose_reason, token = "words")

tokens %>%
  count(word, sort = TRUE) %>%
  head(20)
```

### 불용어 제거

```{r stopwords, exercise=TRUE, exercise.eval=FALSE}
library(tidytext)
texts <- get_bill_texts()

bill_text <- bills %>%
  inner_join(texts, by = "bill_id") %>%
  filter(scrape_status == "ok", assembly == 22) %>%
  slice_sample(n = min(5000, n()))

tokens <- bill_text %>%
  select(bill_id, committee, propose_reason) %>%
  unnest_tokens(word, propose_reason, token = "words")

ko_stopwords <- c(
  "의", "에", "를", "을", "이", "가", "은", "는", "및", "등",
  "한", "하는", "에서", "으로", "로", "위한", "대한", "따른",
  "그", "수", "것", "있는", "하여", "또는", "관한", "위하여",
  "경우", "있다", "해당", "필요", "현행", "대하여", "때문에"
)

tokens_clean <- tokens %>%
  filter(!word %in% ko_stopwords, nchar(word) >= 2)

tokens_clean %>%
  count(word, sort = TRUE) %>%
  head(20) %>%
  ggplot(aes(x = reorder(word, n), y = n)) +
  geom_col(fill = "coral") +
  coord_flip() +
  labs(x = NULL, y = "빈도", title = "가장 많이 등장하는 단어 (22대 법안)") +
  theme_minimal()
```

## 5. TF-IDF: 위원회별 특징 단어

TF-IDF(Term Frequency - Inverse Document Frequency)는 특정 그룹에서 특히 많이 나타나는 단어를 찾아줍니다.

```{r tfidf, exercise=TRUE, exercise.eval=FALSE, fig.height=6}
library(tidytext)
texts <- get_bill_texts()

bill_text <- bills %>%
  inner_join(texts, by = "bill_id") %>%
  filter(scrape_status == "ok", assembly == 22) %>%
  slice_sample(n = min(5000, n()))

ko_stopwords <- c(
  "의", "에", "를", "을", "이", "가", "은", "는", "및", "등",
  "한", "하는", "에서", "으로", "로", "위한", "대한", "따른",
  "그", "수", "것", "있는", "하여", "또는", "관한", "위하여",
  "경우", "있다", "해당", "필요", "현행", "대하여", "때문에"
)

tokens_clean <- bill_text %>%
  select(bill_id, committee, propose_reason) %>%
  unnest_tokens(word, propose_reason, token = "words") %>%
  filter(!word %in% ko_stopwords, nchar(word) >= 2)

# TF-IDF
committee_tfidf <- tokens_clean %>%
  count(committee, word, sort = TRUE) %>%
  bind_tf_idf(word, committee, n)

top_committees <- c("보건복지위원회", "국토교통위원회", "과학기술정보방송통신위원회")

committee_tfidf %>%
  filter(committee %in% top_committees) %>%
  group_by(committee) %>%
  slice_max(tf_idf, n = 8) %>%
  ggplot(aes(x = reorder_within(word, tf_idf, committee), y = tf_idf)) +
  geom_col(fill = "steelblue") +
  facet_wrap(~ committee, scales = "free_y") +
  coord_flip() +
  scale_x_reordered() +
  labs(x = NULL, y = "TF-IDF",
       title = "위원회별 특징 단어") +
  theme_minimal() +
  theme(strip.text = element_text(size = 9))
```

```{r quiz-tfidf}
quiz(
  question("TF-IDF가 높은 단어의 특징은?",
    answer("전체 문서에서 가장 자주 등장하는 단어"),
    answer("특정 그룹에서 상대적으로 많이 나타나는 단어", correct = TRUE),
    answer("문서 길이가 긴 문서에서만 나타나는 단어"),
    answer("불용어를 제거한 후 남는 단어"),
    correct = "맞습니다! TF-IDF는 특정 위원회에서 '특별히' 많이 쓰이는 단어를 찾아줍니다."
  )
)
```

## 연습 문제

### 문제 1

"부동산", "주택", "임대"가 포함된 법안의 비율을 대수별로 계산하시오.

```{r q1, exercise=TRUE, exercise.eval=FALSE}

```

```{r q1-solution}
library(stringr)
texts <- get_bill_texts()

bill_text <- bills %>%
  inner_join(texts, by = "bill_id") %>%
  filter(scrape_status == "ok")

bill_text %>%
  mutate(housing = str_detect(propose_reason, "부동산|주택|임대")) %>%
  group_by(assembly) %>%
  summarise(
    total = n(),
    housing_n = sum(housing, na.rm = TRUE),
    pct = round(housing_n / total * 100, 1)
  )
```

### 문제 2

특정 위원회(예: 환경노동위원회)의 법안 제안이유에서 가장 자주 등장하는 단어 상위 15개를 막대그래프로 그리시오.

```{r q2, exercise=TRUE, exercise.eval=FALSE, fig.height=5}

```

```{r q2-solution}
library(tidytext)
texts <- get_bill_texts()

bill_text <- bills %>%
  inner_join(texts, by = "bill_id") %>%
  filter(scrape_status == "ok", committee == "환경노동위원회")

ko_stopwords <- c(
  "의", "에", "를", "을", "이", "가", "은", "는", "및", "등",
  "한", "하는", "에서", "으로", "로", "위한", "대한", "따른",
  "그", "수", "것", "있는", "하여", "또는", "관한", "위하여",
  "경우", "있다", "해당", "필요", "현행", "대하여", "때문에"
)

bill_text %>%
  select(bill_id, propose_reason) %>%
  unnest_tokens(word, propose_reason, token = "words") %>%
  filter(!word %in% ko_stopwords, nchar(word) >= 2) %>%
  count(word, sort = TRUE) %>%
  head(15) %>%
  ggplot(aes(x = reorder(word, n), y = n)) +
  geom_col(fill = "darkgreen") +
  coord_flip() +
  labs(x = NULL, y = "빈도", title = "환경노동위원회 법안 주요 단어") +
  theme_minimal()
```

### 문제 3

자유 주제: 관심 있는 키워드를 선택하여 시간에 따른 추세를 분석하시오.

```{r q3, exercise=TRUE, exercise.eval=FALSE, fig.height=5}

```
