---
title: "assemblykor: 한국 국회 데이터 튜토리얼"
output: 
  learnr::tutorial:
    progressive: false
    allow_skip: true
runtime: shiny_prerendered
---

```{r setup, include=FALSE}
library(learnr)
library(assemblykor)
library(dplyr)
library(ggplot2)
library(tidyr)
library(stringr)
library(scales)
library(fixest)
library(igraph)
library(tidytext)
library(patchwork)
tryCatch(set_ko_font(), error = function(e) message("Korean font not available: ", e$message))
knitr::opts_chunk$set(echo = TRUE, warning = FALSE, message = FALSE)
tutorial_options(exercise.timelimit = 60)
```


## 01. 튜토리얼 1: R 기초와 tidyverse





## 이 튜토리얼에서 배울 것

**연구 질문**: 한국 국회의 구성은 어떻게 변해왔는가?

이 튜토리얼에서는 20-22대 국회의원 데이터를 탐색하면서 R의 기본 도구를 익힙니다.
단순히 함수를 외우는 것이 아니라, "어떤 질문에 답하기 위해 이 도구가 필요한가?"를
생각하며 진행합니다.

배울 내용:

- R에서 데이터를 불러오고 구조를 파악하는 방법
- `dplyr` 핵심 함수 5개: `filter()`, `select()`, `mutate()`, `arrange()`, `summarise()`
- 파이프 연산자(`%>%`)로 분석 흐름을 자연스럽게 연결하기
- 두 데이터를 `join`으로 합치기

---

## 1. 데이터 불러오기

`assemblykor` 패키지에는 한국 국회 관련 데이터가 내장되어 있습니다.
`library()`로 패키지를 불러오고, `data()`로 데이터를 메모리에 올립니다.

```{r eval=FALSE}
library(assemblykor)
library(dplyr)

data(legislators)
```

### 데이터 구조 파악하기

처음 데이터를 받으면 반드시 구조부터 확인합니다.
이 습관은 분석 실수를 줄여주는 가장 중요한 첫 단계입니다.

```{r eval=FALSE}
# 행(row)과 열(column)의 수
dim(legislators)
```

947개 행, 15개 열입니다. 행 하나가 무엇을 의미하는지 아는 것이 중요합니다.
여기서 **한 행 = 한 의원의 한 대(assembly)에서의 기록**입니다.
같은 의원이 20대와 21대에 모두 활동했다면, 두 개의 행으로 나타납니다.

```{r eval=FALSE}
# 변수 이름과 타입 확인
str(legislators)
```

### 주요 변수 이해하기

| 변수 | 설명 | 예시 |
|------|------|------|
| `member_id` | 의원 고유 식별자 | 대를 걸쳐 동일 |
| `assembly` | 국회 대수 | 20, 21, 22 |
| `name` | 이름 (한글) | 홍길동 |
| `party` | 소속 정당 | 더불어민주당 |
| `district_type` | 선출 방식 | constituency (지역구), proportional (비례대표) |
| `gender` | 성별 | M (남), F (여) |
| `seniority` | 선수 (당선 횟수) | 1 = 초선, 2 = 재선, ... |
| `n_bills` | 발의 참여 총건수 (대표 + 공동) | 중앙값 약 700 |
| `n_bills_lead` | **대표발의** 건수 | 중앙값 약 56 |

> **주의**: `n_bills`는 대표발의와 공동발의(연서)를 합산한 수치입니다.
> 한국 국회에서는 공동발의 문화가 활발하여, `n_bills`가 수천 건에 달하는
> 의원도 있습니다. 순수하게 "이 의원이 주도한 법안"을 보려면
> `n_bills_lead`를 사용하세요.

### 처음 몇 행 확인하기

```{r eval=FALSE}
head(legislators)
```

### 요약 통계

```{r eval=FALSE}
summary(legislators[, c("assembly", "seniority", "n_bills_lead")])
```

대표발의 건수의 최솟값이 0, 최댓값이 696입니다. 의원 간 편차가 크다는 것을
알 수 있습니다. 왜 이런 차이가 생길까요? 이 질문을 가지고 계속 진행해봅시다.

---

## 2. filter(): 조건에 맞는 행 골라내기

분석할 때 "전체 데이터 중에서 특정 조건에 맞는 부분만 보고 싶다"는
상황이 자주 생깁니다. `filter()`가 바로 그 역할을 합니다.

**기본 문법**: `filter(데이터, 조건1, 조건2, ...)`

여러 조건을 쉼표로 나열하면 **AND** (모두 만족)입니다.

```{r eval=FALSE}
# 22대 여성 의원만 골라내기
women_22 <- filter(legislators, assembly == 22, gender == "F")
nrow(women_22)
```

22대 국회에 여성 의원이 `r nrow(women_22)`명 있습니다.
전체 의원 수 대비 몇 퍼센트인지 계산해봅시다.

```{r eval=FALSE}
total_22 <- nrow(filter(legislators, assembly == 22))
cat("22대 여성 의원 비율:", round(nrow(women_22) / total_22 * 100, 1), "%")
```

### 자주 쓰는 비교 연산자

| 연산자 | 의미 | 예시 |
|--------|------|------|
| `==` | 같다 | `assembly == 22` |
| `!=` | 같지 않다 | `party != "무소속"` |
| `>`, `>=` | 크다, 크거나 같다 | `seniority >= 3` |
| `<`, `<=` | 작다, 작거나 같다 | `n_bills_lead < 10` |
| `%in%` | 목록 안에 있다 | `party %in% c("국민의힘", "더불어민주당")` |

```{r eval=FALSE}
# 3선 이상 의원
senior <- filter(legislators, assembly == 22, seniority >= 3)
cat("22대 3선 이상 의원:", nrow(senior), "명")
```

```{r eval=FALSE}
# 양대 정당 소속 의원
two_party <- filter(legislators, assembly == 22,
                    party %in% c("국민의힘", "더불어민주당"))
cat("양대 정당 의원:", nrow(two_party), "명 /", total_22, "명 중")
```

---

## 3. select(): 필요한 열만 골라보기

데이터에 15개 열이 있지만, 분석 목적에 따라 몇 개만 필요한 경우가 많습니다.
`select()`로 원하는 열만 뽑아 데이터를 깔끔하게 정리할 수 있습니다.

```{r eval=FALSE}
# 이름, 정당, 대표발의 건수만
legislators %>%
  filter(assembly == 22) %>%
  select(name, party, n_bills_lead) %>%
  head(10)
```

여기서 `%>%`(파이프)가 처음 등장했습니다. 다음 섹션에서 자세히 설명하겠지만,
"그리고 나서"라고 읽으면 됩니다: 데이터를 **필터하고** 그리고 나서 **열을 고르고**
그리고 나서 **처음 10개만 보여줘**.

### 열 선택의 다양한 방법

```{r eval=FALSE}
# 특정 열 제외하기 (- 기호)
legislators %>%
  select(-name_hanja, -name_eng, -committees) %>%
  head(3)
```

```{r eval=FALSE}
# 특정 패턴으로 시작하는 열
legislators %>%
  select(name, starts_with("n_")) %>%
  head(5)
```

---

## 4. 파이프 연산자 `%>%`: 분석 흐름 연결하기

파이프(`%>%`)는 tidyverse의 핵심 아이디어입니다.
왼쪽의 결과를 오른쪽 함수의 **첫 번째 인자**로 넘깁니다.

파이프 없이 쓰면:

```{r t01c1, eval=FALSE}
# 파이프 없이 - 안쪽부터 바깥쪽으로 읽어야 함 (읽기 어려움)
head(select(filter(legislators, assembly == 22), name, party), 5)
```

파이프로 쓰면:

```{r eval=FALSE}
# 파이프 사용 - 위에서 아래로 자연스럽게 읽힘
legislators %>%
  filter(assembly == 22) %>%
  select(name, party) %>%
  head(5)
```

"legislators 데이터를 가져와서 → 22대만 골라서 → 이름과 정당만 뽑아서 →
처음 5개를 보여줘." 글로 쓴 것과 코드가 거의 같은 순서입니다.

> **팁**: RStudio에서 `Ctrl+Shift+M` (Mac: `Cmd+Shift+M`)을 누르면
> 파이프 연산자가 자동 입력됩니다.

---

## 5. mutate(): 새 변수 만들기

기존 변수를 조합해서 새로운 변수를 만들 때 `mutate()`를 씁니다.
원래 데이터가 바뀌는 것이 아니라, 열이 추가된 새 데이터가 만들어집니다.

**질문**: 대표발의와 공동발의의 비율은 의원마다 얼마나 다를까?

```{r eval=FALSE}
legislators_extended <- legislators %>%
  mutate(
    n_cosponsor = n_bills - n_bills_lead,
    lead_ratio  = round(n_bills_lead / n_bills, 3)
  )

# 22대 의원 중 대표발의 비율이 가장 높은 10명
legislators_extended %>%
  filter(assembly == 22) %>%
  select(name, party, n_bills_lead, n_cosponsor, lead_ratio) %>%
  arrange(desc(lead_ratio)) %>%
  head(10)
```

`lead_ratio`가 높은 의원은 공동발의보다 직접 발의를 많이 하는 의원입니다.
어떤 특성의 의원이 이 비율이 높을까요? (선수? 정당? 성별?)
이런 질문이 회귀분석(튜토리얼 3)으로 이어집니다.

---

## 6. arrange(): 정렬하기

`arrange()`는 데이터를 특정 변수 기준으로 정렬합니다.
`desc()`를 쓰면 내림차순(큰 것부터)입니다.

```{r eval=FALSE}
# 22대 국회에서 대표발의를 가장 많이 한 의원 10명
legislators %>%
  filter(assembly == 22) %>%
  arrange(desc(n_bills_lead)) %>%
  select(name, party, district_type, seniority, n_bills_lead) %>%
  head(10)
```

상위 10명의 특징을 살펴보세요. 특정 정당이나 선수에 집중되어 있나요?

---

## 7. group_by() + summarise(): 그룹별 요약

이것이 `dplyr`에서 가장 강력한 패턴입니다.
데이터를 그룹으로 나누고(`group_by`), 각 그룹의 요약 통계를
계산합니다(`summarise`).

**질문**: 대수별로 국회 구성은 어떻게 달라졌는가?

```{r eval=FALSE}
legislators %>%
  group_by(assembly) %>%
  summarise(
    total       = n(),
    n_women     = sum(gender == "F"),
    pct_women   = round(n_women / total * 100, 1),
    n_pr        = sum(district_type == "proportional"),
    avg_senior  = round(mean(seniority, na.rm = TRUE), 1),
    median_bills = median(n_bills_lead)
  )
```

이 하나의 테이블에서 여러 가지를 읽을 수 있습니다:

- 여성 의원 비율이 대수마다 어떻게 변하고 있는지
- 비례대표 의원 수의 변화
- 평균 선수와 법안 활동의 추이

### 정당별 비교

```{r eval=FALSE}
legislators %>%
  filter(assembly == 22) %>%
  group_by(party) %>%
  summarise(
    n          = n(),
    pct_women  = round(sum(gender == "F") / n() * 100, 1),
    pct_pr     = round(sum(district_type == "proportional") / n() * 100, 1),
    avg_bills  = round(mean(n_bills_lead), 1)
  ) %>%
  filter(n >= 5) %>%
  arrange(desc(n))
```

> **해석할 때 주의할 점**: 이 표에서 "A 정당이 B 정당보다 평균 발의 건수가 많다"는
> 사실을 확인할 수 있지만, 그 **이유**는 이 표만으로는 알 수 없습니다.
> 정당 효과인지, 선수 차이 때문인지, 또 다른 요인 때문인지를 분리하려면
> 회귀분석(튜토리얼 3)이 필요합니다.

### 두 변수로 그룹 나누기

```{r eval=FALSE}
# 대수별 + 성별 대표발의 건수
legislators %>%
  group_by(assembly, gender) %>%
  summarise(
    n = n(),
    median_bills = median(n_bills_lead),
    .groups = "drop"
  )
```

---

## 8. 다른 데이터도 살펴보기

`assemblykor`에는 의원 데이터 외에도 법안, 재산 데이터가 있습니다.

```{r eval=FALSE}
data(bills)
data(wealth)
```

### 법안 데이터

```{r eval=FALSE}
dim(bills)
head(bills %>% select(bill_name, committee, propose_date, result), 5)
```

60,925건의 법안 메타데이터입니다. `result` 열에서 법안의 최종 처리 결과를 볼 수 있습니다.

```{r eval=FALSE}
# 법안 처리 결과 분포
bills %>%
  count(result, sort = TRUE) %>%
  head(8)
```

대부분의 법안이 "임기만료폐기" (국회 임기가 끝나면서 자동 폐기)되는 것을
알 수 있습니다. 원안 그대로 통과되는 법안은 전체의 극히 일부입니다.

### 재산 데이터

```{r eval=FALSE}
dim(wealth)

# 순자산 요약 (10억 원 단위로 변환)
summary(wealth$net_worth / 1e6)
```

> **단위**: `wealth` 데이터의 금액은 **천원(1,000원)** 단위입니다.
> 10억 원 = 1,000,000 (백만 단위). 분석할 때 `/ 1e6`으로 나누면
> 10억 원 단위가 됩니다.

---

## 9. 두 데이터 합치기 (join)

서로 다른 데이터를 공통 열(키)로 연결하는 것을 **join**이라 합니다.
`legislators`와 `wealth`는 `member_id`라는 공통 식별자를 가지고 있어,
의원의 인적 정보와 재산 정보를 합칠 수 있습니다.

### join의 종류

| 함수 | 설명 |
|------|------|
| `inner_join()` | 양쪽 모두에 있는 행만 |
| `left_join()` | 왼쪽 데이터 기준, 오른쪽에 없으면 NA |
| `full_join()` | 양쪽 모든 행 포함 |

```{r eval=FALSE}
leg_wealth <- legislators %>%
  filter(assembly == 22) %>%
  inner_join(
    wealth %>% filter(year == 2024),
    by = "member_id"
  )

cat("합친 후 행 수:", nrow(leg_wealth), "\n")
cat("원래 22대 의원:", nrow(filter(legislators, assembly == 22)), "\n")
```

행 수가 줄어들었다면, 일부 의원의 재산 데이터가 없다는 뜻입니다.
`inner_join`은 양쪽 모두에 존재하는 경우만 남기기 때문입니다.

### 합친 데이터로 분석하기

```{r eval=FALSE}
# 성별에 따른 순자산 차이
leg_wealth %>%
  group_by(gender) %>%
  summarise(
    n = n(),
    median_nw_bn = round(median(net_worth / 1e6, na.rm = TRUE), 1),
    avg_nw_bn    = round(mean(net_worth / 1e6, na.rm = TRUE), 1)
  )
```

```{r eval=FALSE}
# 강남 부동산 보유 여부에 따른 순자산
leg_wealth %>%
  group_by(has_gangnam_property) %>%
  summarise(
    n = n(),
    median_nw_bn = round(median(net_worth / 1e6, na.rm = TRUE), 1)
  )
```

---

## 정리: 오늘 배운 것

| 함수 | 용도 | 비유 |
|------|------|------|
| `filter()` | 행 선택 | 엑셀에서 필터 걸기 |
| `select()` | 열 선택 | 필요한 열만 남기기 |
| `mutate()` | 새 열 추가 | 새 계산 열 만들기 |
| `arrange()` | 정렬 | 오름차순/내림차순 |
| `group_by() + summarise()` | 그룹 요약 | 피벗 테이블 |
| `%>%` (파이프) | 연결 | "그리고 나서" |
| `inner_join()` | 데이터 합치기 | VLOOKUP |

다음 튜토리얼에서는 이 데이터를 **ggplot2로 시각화**합니다.
숫자 표만으로는 놓치기 쉬운 패턴을 그래프로 발견하는 방법을 배웁니다.

---

## 연습 문제

### 문제 1 (기초)

22대 국회에서 비례대표(`district_type == "proportional"`) 의원은 몇 명인가?

```{r t01c2, eval=FALSE}
# 여기에 코드를 작성하세요

```

<details>
<summary>정답 보기</summary>
```{r eval=FALSE}
legislators %>%
  filter(assembly == 22, district_type == "proportional") %>%
  nrow()
```
</details>

### 문제 2 (기초)

대수별로 초선(`seniority == 1`) 의원의 비율을 계산하시오.

```{r t01c3, eval=FALSE}
# 여기에 코드를 작성하세요

```

<details>
<summary>정답 보기</summary>
```{r eval=FALSE}
legislators %>%
  group_by(assembly) %>%
  summarise(
    total = n(),
    freshmen = sum(seniority == 1, na.rm = TRUE),
    pct = round(freshmen / total * 100, 1)
  )
```
</details>

### 문제 3 (응용)

`bills` 데이터에서 대수별(`assembly`) 법안 수와 원안가결 비율을 구하시오.
(힌트: `result == "원안가결"`인 법안의 비율)

```{r t01c4, eval=FALSE}
# 여기에 코드를 작성하세요

```

<details>
<summary>정답 보기</summary>
```{r eval=FALSE}
bills %>%
  group_by(assembly) %>%
  summarise(
    n_bills = n(),
    n_passed = sum(result == "원안가결", na.rm = TRUE),
    pass_rate = round(n_passed / n_bills * 100, 1)
  )
```
</details>

### 문제 4 (응용)

의원별 대표발의 건수(`n_bills_lead`)와 2024년 순자산(`net_worth`)의 상관계수를
구하시오. 두 데이터를 합치는 과정이 필요합니다.

```{r t01c5, eval=FALSE}
# 여기에 코드를 작성하세요

```

<details>
<summary>정답 보기</summary>
```{r eval=FALSE}
merged <- legislators %>%
  filter(assembly == 22) %>%
  inner_join(wealth %>% filter(year == 2024), by = "member_id")

cor(merged$n_bills_lead, merged$net_worth, use = "complete.obs")
```
상관계수가 0에 가까우면 재산과 입법 활동 사이에 강한 선형 관계가 없다는 뜻입니다.
하지만 선형 관계가 없다고 해서 아무 관계도 없다는 것은 아닙니다.
튜토리얼 3에서 이 관계를 더 자세히 분석합니다.
</details>

### 문제 5 (도전)

다음 질문에 답하는 분석을 처음부터 끝까지 직접 설계하시오:
**"지역구 의원과 비례대표 의원의 입법 활동 패턴은 어떻게 다른가?"**

비교할 지표를 최소 3개 선택하고, 결과를 해석하는 문장을 1-2줄 작성하시오.

```{r t01c6, eval=FALSE}
# 여기에 코드를 작성하세요

```

<details>
<summary>예시 답안</summary>
```{r eval=FALSE}
legislators %>%
  filter(assembly == 22) %>%
  group_by(district_type) %>%
  summarise(
    n = n(),
    median_lead = median(n_bills_lead),
    median_total = median(n_bills),
    pct_women = round(sum(gender == "F") / n() * 100, 1),
    avg_seniority = round(mean(seniority, na.rm = TRUE), 1)
  )
```
이 결과를 보면, 지역구 의원과 비례대표 의원은 입법 활동량,
여성 비율, 평균 선수 등에서 차이를 보일 수 있습니다.
다만, 이 차이가 선출 방식 자체의 효과인지, 다른 요인(정당, 경력 등) 때문인지는
이 표만으로는 판단할 수 없습니다.
</details>


## 02. 튜토리얼 2: ggplot2로 국회 데이터 시각화





## 이 튜토리얼에서 배울 것

**연구 질문**: 데이터로 보는 한국 국회 - 누가, 얼마나, 어떻게 활동하는가?

지난 튜토리얼에서 숫자 표로 데이터를 요약했습니다. 하지만 표만으로는
분포의 형태, 시간적 추이, 그룹 간 차이를 한눈에 파악하기 어렵습니다.
이 튜토리얼에서는 `ggplot2`로 데이터를 시각적으로 탐색합니다.

배울 내용:

- `ggplot2`의 기본 구조: **데이터 + 매핑(aes) + 기하(geom)**
- 6가지 핵심 그래프: 막대, 히스토그램, 박스플롯, 산점도, 꺾은선, 면분할
- 그래프를 읽기 좋게 다듬는 방법 (제목, 색상, 테마)

---

## 1. ggplot2의 기본 구조

`ggplot2`는 **레이어를 쌓아 올리는** 방식으로 그래프를 만듭니다.
모든 ggplot은 세 가지 요소로 시작합니다:

1. **데이터** (`data`): 어떤 데이터프레임을 쓸 것인가?
2. **매핑** (`aes`): 어떤 변수를 x축, y축, 색상 등에 대응시킬 것인가?
3. **기하** (`geom_*`): 점, 선, 막대 등 어떤 형태로 그릴 것인가?

```{r t02c7, eval=FALSE}
# ggplot의 기본 구조 (이것은 실행하지 않아도 됩니다)
ggplot(data = 데이터, aes(x = x변수, y = y변수)) +
  geom_xxx()
```

`+` 기호로 레이어를 추가합니다.
파이프(`%>%`)와 비슷하지만, ggplot 내부에서는 `+`를 씁니다.

---

## 2. 막대 그래프: 범주 비교

**질문**: 22대 국회의 정당별 의석 분포는 어떠한가?

```{r t02-bar-basic-8, eval=FALSE}
legislators %>%
  filter(assembly == 22) %>%
  count(party) %>%
  filter(n >= 3) %>%
  ggplot(aes(x = reorder(party, n), y = n)) +
  geom_col(fill = "steelblue") +
  coord_flip() +
  labs(
    x = NULL,
    y = "의원 수",
    title = "22대 국회 정당별 의석 수"
  )
```

코드를 한 줄씩 읽어봅시다:

- `count(party)`: 정당별 의원 수를 세고
- `filter(n >= 3)`: 3명 미만인 소수 정당은 제외
- `aes(x = reorder(party, n), y = n)`: 의원 수 기준으로 정당을 정렬
- `geom_col()`: 막대 그래프
- `coord_flip()`: 가로 방향으로 뒤집기 (긴 정당명이 잘 보이도록)
- `labs()`: 축 라벨과 제목

### 쌓은 막대: 비율 비교

정당별 성별 구성을 비교해봅시다.

```{r t02-bar-stacked-9, eval=FALSE}
legislators %>%
  filter(assembly == 22,
         party %in% c("국민의힘", "더불어민주당", "조국혁신당")) %>%
  count(party, gender) %>%
  ggplot(aes(x = party, y = n, fill = gender)) +
  geom_col(position = "fill") +
  scale_fill_manual(
    values = c("F" = "#E66101", "M" = "#5E3C99"),
    labels = c("여성", "남성")
  ) +
  scale_y_continuous(labels = scales::percent) +
  labs(
    x = NULL, y = "비율", fill = "성별",
    title = "주요 정당의 성별 구성 (22대)"
  ) +
  theme_minimal()
```

`position = "fill"`은 각 막대의 높이를 100%로 맞춰서 비율을 비교하기 좋게 합니다.
`position = "dodge"`로 바꾸면 막대가 나란히 놓입니다. 직접 바꿔보세요.

> **색상 선택 팁**: 범주가 2-3개일 때는 직접 색을 지정하는 것이 좋습니다.
> 색각 이상(색맹)이 있는 사람도 구별할 수 있도록 주황-보라 같은 조합을
> 사용합니다. 빨강-초록 조합은 피하세요.

---

## 3. 히스토그램: 분포 살펴보기

**질문**: 국회의원의 재산은 어떻게 분포하는가?

히스토그램은 연속형 변수의 **분포 형태**를 보여줍니다.
데이터가 어디에 몰려 있는지, 극단값이 있는지 파악할 수 있습니다.

```{r t02-hist-basic-10, eval=FALSE}
ggplot(wealth, aes(x = net_worth / 1e6)) +
  geom_histogram(bins = 50, fill = "coral", color = "white") +
  labs(
    x = "순자산 (10억 원)",
    y = "빈도",
    title = "국회의원 순자산 분포"
  ) +
  theme_minimal()
```

오른쪽으로 긴 꼬리가 보입니다. 대부분의 의원은 순자산이 낮은 쪽에 몰려 있지만,
극소수의 매우 부유한 의원이 있어 분포를 오른쪽으로 끌어당깁니다.

### 로그 변환: 치우친 분포를 다루는 방법

이렇게 치우친 분포는 로그 스케일로 보면 구조가 더 잘 보입니다.

```{r t02-hist-log-11, eval=FALSE}
wealth %>%
  filter(net_worth > 0) %>%
  ggplot(aes(x = net_worth / 1e6)) +
  geom_histogram(bins = 40, fill = "darkgreen", color = "white") +
  scale_x_log10(labels = scales::comma) +
  labs(
    x = "순자산 (10억 원, 로그 스케일)",
    y = "빈도",
    title = "순자산의 로그 스케일 분포"
  ) +
  theme_minimal()
```

> **`scale_x_log10()`**: x축을 로그 스케일로 바꿉니다.
> 로그 스케일에서 한 칸의 차이는 "몇 배"의 차이를 의미합니다.
> 치우친 재산/소득 데이터에서 자주 쓰이는 기법입니다.

### 밀도 곡선: 두 그룹 비교

히스토그램을 겹치면 읽기 어렵습니다. 밀도 곡선은 그룹 비교에 더 적합합니다.

```{r t02-density-compare-12, eval=FALSE}
wealth %>%
  filter(net_worth > 0) %>%
  mutate(gangnam = ifelse(has_gangnam_property, "강남 보유", "미보유")) %>%
  ggplot(aes(x = net_worth / 1e6, fill = gangnam)) +
  geom_density(alpha = 0.5) +
  scale_x_log10(labels = scales::comma) +
  scale_fill_manual(values = c("강남 보유" = "#D95F02", "미보유" = "#7570B3")) +
  labs(
    x = "순자산 (10억 원, 로그 스케일)",
    y = "밀도",
    fill = NULL,
    title = "강남 부동산 보유 여부에 따른 순자산 분포"
  ) +
  theme_minimal()
```

두 분포의 위치가 다르다면, 강남 부동산을 가진 의원이 전반적으로 더 부유한
경향이 있다는 것을 시각적으로 확인할 수 있습니다.

---

## 4. 박스플롯: 그룹 간 비교

**질문**: 선수(당선 횟수)에 따라 재산 수준이 다른가?

박스플롯은 중앙값, 사분위, 이상값을 한 눈에 보여주는 그래프입니다.

```{r t02-boxplot-anatomy-13, echo=FALSE, fig.height=3, eval=FALSE}
# 박스플롯 구조 설명용 그래프
set.seed(42)
df_box <- data.frame(x = "예시", y = rnorm(100, 50, 15))
ggplot(df_box, aes(x, y)) +
  geom_boxplot(fill = "lightblue", width = 0.4) +
  annotate("text", x = 1.35, y = median(df_box$y), label = "중앙값 (50%)", size = 3.5) +
  annotate("text", x = 1.35, y = quantile(df_box$y, 0.75), label = "3사분위 (75%)", size = 3.5) +
  annotate("text", x = 1.35, y = quantile(df_box$y, 0.25), label = "1사분위 (25%)", size = 3.5) +
  labs(x = NULL, y = "값", title = "박스플롯 읽는 법") +
  theme_minimal()
```

- **상자**: 데이터의 중간 50%가 이 안에 있습니다 (1사분위 ~ 3사분위)
- **가운데 선**: 중앙값
- **수염**: 상자 밖으로 1.5배 IQR까지
- **점**: 그보다 바깥에 있는 이상값

```{r t02-boxplot-seniority-14, eval=FALSE}
leg_w <- legislators %>%
  filter(assembly == 22) %>%
  inner_join(wealth %>% filter(year == 2024), by = "member_id")

ggplot(leg_w, aes(x = factor(seniority), y = net_worth / 1e6)) +
  geom_boxplot(fill = "lightblue", outlier.alpha = 0.3) +
  labs(
    x = "선수 (당선 횟수)",
    y = "순자산 (10억 원)",
    title = "선수별 국회의원 순자산 분포 (22대)"
  ) +
  theme_minimal()
```

선수가 높을수록 재산이 많은 경향이 있나요?
상자의 위치와 이상값의 분포를 비교해보세요.

---

## 5. 산점도: 두 변수의 관계

**질문**: 선수와 입법 생산성 사이에는 어떤 관계가 있는가?

산점도는 두 연속형 변수 사이의 관계를 보여줍니다.

```{r t02-scatter-basic-15, eval=FALSE}
legislators %>%
  filter(assembly == 22) %>%
  ggplot(aes(x = seniority, y = n_bills_lead)) +
  geom_jitter(width = 0.2, alpha = 0.5, color = "steelblue") +
  labs(
    x = "선수 (당선 횟수)",
    y = "대표발의 건수",
    title = "선수와 입법 생산성 (22대)"
  ) +
  theme_minimal()
```

> **`geom_jitter()`**: `geom_point()` 대신 사용하면 같은 위치에 겹치는 점들을
> 살짝 흔들어 놓아 분포를 더 잘 볼 수 있습니다. `width`로 흔들림 정도를 조절합니다.
> **`alpha`**: 투명도 (0 = 완전 투명, 1 = 불투명). 점이 겹치는 영역을 확인하는 데 유용합니다.

### 추세선과 그룹 구분 추가하기

```{r t02-scatter-groups-16, eval=FALSE}
legislators %>%
  filter(assembly == 22) %>%
  ggplot(aes(x = seniority, y = n_bills_lead, color = gender)) +
  geom_jitter(width = 0.2, alpha = 0.5, size = 2) +
  geom_smooth(method = "lm", se = FALSE, linewidth = 1) +
  scale_color_manual(
    values = c("F" = "#E66101", "M" = "#5E3C99"),
    labels = c("여성", "남성")
  ) +
  labs(
    x = "선수 (당선 횟수)",
    y = "대표발의 건수",
    color = "성별",
    title = "선수와 입법 생산성: 성별 비교 (22대)"
  ) +
  theme_minimal()
```

`geom_smooth(method = "lm")`은 직선 추세선을 추가합니다.
두 선의 기울기가 다르다면, 선수의 효과가 성별에 따라 다를 수 있다는
신호입니다 (이것을 **상호작용 효과**라고 하며, 튜토리얼 3에서 다룹니다).

---

## 6. 꺾은선 그래프: 시간에 따른 변화

**질문**: 법안 발의 추이는 어떻게 변해왔는가?

시간 축이 있는 데이터에서 추이(trend)를 보여줄 때 사용합니다.

```{r t02-line-bills-17, eval=FALSE}
bills %>%
  mutate(month = as.Date(format(propose_date, "%Y-%m-01"))) %>%
  count(month) %>%
  filter(!is.na(month)) %>%
  ggplot(aes(x = month, y = n)) +
  geom_line(color = "steelblue", linewidth = 0.8) +
  geom_point(size = 0.8, color = "steelblue") +
  labs(
    x = NULL,
    y = "월별 발의 건수",
    title = "월별 법안 발의 건수 (20-22대)"
  ) +
  theme_minimal()
```

대수가 바뀌는 시점(4년마다)에 급격한 변화가 보이나요?
국회 임기 시작과 끝 무렵에 발의 패턴이 어떻게 달라지는지 관찰해보세요.

### 여당-야당 비교: 초당적 협력 추이

```{r t02-line-seminar-18, eval=FALSE}
seminars %>%
  filter(year >= 2016) %>%
  group_by(year, is_governing) %>%
  summarise(avg_cross = mean(cross_party_ratio, na.rm = TRUE),
            .groups = "drop") %>%
  mutate(status = ifelse(is_governing, "여당", "야당")) %>%
  ggplot(aes(x = year, y = avg_cross, color = status)) +
  geom_line(linewidth = 1) +
  geom_point(size = 2.5) +
  scale_color_manual(values = c("여당" = "tomato", "야당" = "dodgerblue")) +
  scale_y_continuous(labels = scales::percent) +
  labs(
    x = "연도",
    y = "초당적 세미나 비율",
    color = NULL,
    title = "여당 vs 야당의 초당적 협력 추이"
  ) +
  theme_minimal()
```

---

## 7. facet_wrap(): 소그룹 나란히 비교

**질문**: 대수별로 의원들의 발의 활동 분포가 어떻게 다른가?

같은 유형의 그래프를 여러 그룹으로 나눠서 나란히 보여주는 것을
**면분할(faceting)**이라 합니다. 그룹 간 패턴을 비교하기에 매우 효과적입니다.

```{r t02-facet-bills-19, eval=FALSE}
legislators %>%
  ggplot(aes(x = n_bills_lead)) +
  geom_histogram(bins = 30, fill = "steelblue", color = "white") +
  facet_wrap(~ assembly, ncol = 3) +
  labs(
    x = "대표발의 건수",
    y = "빈도",
    title = "대수별 의원 대표발의 건수 분포"
  ) +
  theme_minimal()
```

### 자산 구성의 시간 변화

```{r t02-facet-wealth-20, eval=FALSE}
wealth %>%
  select(year, real_estate, deposits, stocks) %>%
  group_by(year) %>%
  summarise(across(everything(), \(x) median(x / 1e6, na.rm = TRUE))) %>%
  pivot_longer(-year, names_to = "asset_type", values_to = "median_bn") %>%
  mutate(asset_type = case_match(asset_type,
    "real_estate" ~ "부동산",
    "deposits"    ~ "예금",
    "stocks"      ~ "주식"
  )) %>%
  ggplot(aes(x = year, y = median_bn, color = asset_type)) +
  geom_line(linewidth = 1) +
  geom_point(size = 2) +
  labs(
    x = "연도",
    y = "중앙값 (10억 원)",
    color = "자산 유형",
    title = "국회의원 자산 구성 변화"
  ) +
  theme_minimal()
```

---

## 8. 그래프 다듬기: 기본에서 완성으로

같은 데이터라도 그래프를 어떻게 다듬느냐에 따라 전달력이 크게 달라집니다.
기본 그래프에서 출발해 단계적으로 개선해봅시다.

### Step 1: 기본 (최소한의 코드)

```{r t02-polish-step1-21, eval=FALSE}
df_party <- legislators %>%
  filter(assembly == 22,
         party %in% c("국민의힘", "더불어민주당", "조국혁신당")) %>%
  group_by(party) %>%
  summarise(median_bills = median(n_bills_lead))

ggplot(df_party, aes(x = party, y = median_bills)) +
  geom_col()
```

읽을 수는 있지만, 제목도 없고 색도 없어서 어떤 이야기를 하려는지 불분명합니다.

### Step 2: 정보 추가 (제목, 색상, 라벨)

```{r t02-polish-step2-22, eval=FALSE}
party_colors <- c(
  "국민의힘" = "#E61E2B",
  "더불어민주당" = "#004EA2",
  "조국혁신당" = "#00B0F0"
)

ggplot(df_party, aes(x = reorder(party, -median_bills),
                     y = median_bills, fill = party)) +
  geom_col(show.legend = FALSE, width = 0.6) +
  scale_fill_manual(values = party_colors) +
  labs(
    x = NULL,
    y = "대표발의 건수 (중앙값)",
    title = "22대 국회 주요 정당별 입법 생산성",
    caption = "출처: assemblykor 패키지 (국회 공공데이터)"
  ) +
  theme_minimal(base_size = 13)
```

### Step 3: 값 표시 추가

```{r t02-polish-step3-23, eval=FALSE}
ggplot(df_party, aes(x = reorder(party, -median_bills),
                     y = median_bills, fill = party)) +
  geom_col(show.legend = FALSE, width = 0.6) +
  geom_text(aes(label = median_bills), vjust = -0.5, size = 4.5) +
  scale_fill_manual(values = party_colors) +
  scale_y_continuous(expand = expansion(mult = c(0, 0.15))) +
  labs(
    x = NULL,
    y = "대표발의 건수 (중앙값)",
    title = "22대 국회 주요 정당별 입법 생산성",
    caption = "출처: assemblykor 패키지 (국회 공공데이터)"
  ) +
  theme_minimal(base_size = 13)
```

> **핵심**: 좋은 그래프는 (1) 무엇을 보여주는지 제목으로 명확히 하고,
> (2) 축과 범례가 직관적이며, (3) 불필요한 요소를 제거합니다.

---

## 9. 유용한 테마 비교

ggplot2에는 여러 기본 테마가 있습니다. 같은 그래프에 다른 테마를 적용해봅시다.

```{r t02-themes-24, fig.height=8, eval=FALSE}
base_plot <- legislators %>%
  filter(assembly == 22) %>%
  ggplot(aes(x = seniority, y = n_bills_lead)) +
  geom_jitter(width = 0.2, alpha = 0.4, color = "steelblue") +
  labs(x = "선수", y = "대표발의 건수")

library(patchwork)

(base_plot + ggtitle("theme_gray() (기본)")) +
(base_plot + theme_minimal() + ggtitle("theme_minimal()")) +
(base_plot + theme_classic() + ggtitle("theme_classic()")) +
(base_plot + theme_bw() + ggtitle("theme_bw()")) +
  plot_layout(ncol = 2)
```

> **`patchwork` 패키지**: 여러 그래프를 `+`로 합쳐서 하나의 그림으로 만듭니다.
> `plot_layout()`으로 배치를 조정합니다.
> 설치: `install.packages("patchwork")`

---

## 그래프 선택 가이드

어떤 상황에 어떤 그래프가 적합한지 정리합니다.

| 알고 싶은 것 | 추천 그래프 | geom |
|-------------|------------|------|
| 범주별 크기 비교 | 막대 그래프 | `geom_col()` |
| 연속 변수의 분포 | 히스토그램 / 밀도 | `geom_histogram()` / `geom_density()` |
| 그룹 간 분포 비교 | 박스플롯 | `geom_boxplot()` |
| 두 변수의 관계 | 산점도 | `geom_point()` / `geom_jitter()` |
| 시간에 따른 변화 | 꺾은선 | `geom_line()` |
| 소그룹 패턴 비교 | 면분할 | `facet_wrap()` |
| 비율 구성 | 쌓은 막대 | `geom_col(position = "fill")` |

다음 튜토리얼에서는 이 시각화 기법을 **회귀분석** 결과를 표현하는 데 활용합니다.

---

## 연습 문제

### 문제 1 (기초)

22대 국회 상임위원회별 법안 수를 막대그래프로 그리시오 (상위 10개만).

```{r t02c25, eval=FALSE}
# 여기에 코드를 작성하세요

```

<details>
<summary>정답 보기</summary>
```{r eval=FALSE}
bills %>%
  filter(assembly == 22) %>%
  count(committee, sort = TRUE) %>%
  head(10) %>%
  ggplot(aes(x = reorder(committee, n), y = n)) +
  geom_col(fill = "steelblue") +
  coord_flip() +
  labs(x = NULL, y = "법안 수",
       title = "22대 국회 상임위원회별 법안 수 (상위 10개)") +
  theme_minimal()
```
</details>

### 문제 2 (기초)

`wealth` 데이터에서 서울 부동산 보유 여부(`has_seoul_property`)에 따른
부동산 자산(`real_estate`) 분포를 박스플롯으로 비교하시오.
(힌트: x축을 `has_seoul_property`, y축을 `real_estate / 1e6`으로)

```{r t02c26, eval=FALSE}
# 여기에 코드를 작성하세요

```

<details>
<summary>정답 보기</summary>
```{r eval=FALSE}
wealth %>%
  filter(year == 2024) %>%
  mutate(seoul = ifelse(has_seoul_property, "보유", "미보유")) %>%
  ggplot(aes(x = seoul, y = real_estate / 1e6)) +
  geom_boxplot(fill = c("lightblue", "salmon")) +
  labs(x = "서울 부동산", y = "부동산 자산 (10억 원)",
       title = "서울 부동산 보유 여부별 부동산 자산 분포") +
  theme_minimal()
```
</details>

### 문제 3 (응용)

`seminars` 데이터에서 선수(`seniority`)별 세미나 개최 건수의 산점도를 그리고,
추세선을 추가하시오. 어떤 경향이 보이는가?

```{r t02c27, eval=FALSE}
# 여기에 코드를 작성하세요

```

<details>
<summary>정답 보기</summary>
```{r eval=FALSE}
seminars %>%
  ggplot(aes(x = seniority, y = n_seminars)) +
  geom_jitter(width = 0.2, alpha = 0.3, color = "steelblue") +
  geom_smooth(method = "lm", color = "red") +
  labs(x = "선수", y = "세미나 개최 건수",
       title = "선수와 세미나 활동의 관계") +
  theme_minimal()
```
</details>

### 문제 4 (응용)

대수(`assembly`)별로 `facet_wrap()`을 사용하여 의원들의 대표발의 건수
히스토그램을 나란히 그리시오. 대수에 따라 분포의 형태가 달라지는가?

```{r t02c28, eval=FALSE}
# 여기에 코드를 작성하세요

```

<details>
<summary>정답 보기</summary>
```{r eval=FALSE}
legislators %>%
  ggplot(aes(x = n_bills_lead)) +
  geom_histogram(bins = 30, fill = "coral", color = "white") +
  facet_wrap(~ assembly) +
  labs(x = "대표발의 건수", y = "빈도",
       title = "대수별 대표발의 분포") +
  theme_minimal()
```
</details>

### 문제 5 (도전)

오늘 배운 시각화 기법 중 **두 가지 이상**을 조합하여 흥미로운 패턴을 발견하고,
제목과 축 라벨을 포함한 완성된 그래프를 만드시오.
예를 들어: 정당별 + 성별 산점도를 `facet_wrap`으로 나누거나,
시계열에 강조 영역(`annotate`)을 추가하는 등.

그래프 아래에 발견한 패턴을 1-2문장으로 설명하시오.


## 03. 튜토리얼 3: 회귀분석





## 이 튜토리얼에서 배울 것

**연구 질문**: 국회의원의 재산은 입법 활동에 영향을 미치는가?

튜토리얼 1에서 재산과 발의 건수의 상관계수를 구했습니다.
하지만 상관계수만으로는 "다른 조건이 같을 때에도 관계가 유지되는가?"를
알 수 없습니다. 회귀분석은 이 질문에 답하는 도구입니다.

배울 내용:

- `lm()`으로 단순/다중 회귀분석을 실행하고 결과를 읽는 방법
- 통제변수의 역할: 왜 변수를 추가하면 계수가 바뀌는가?
- 로그 변환: 치우친 변수를 다루는 방법
- 상호작용 항: 효과가 그룹마다 다를 때
- 회귀 결과를 시각화하는 방법

---

## 1. 데이터 준비

22대 의원의 인적 정보와 2024년 재산 데이터를 합칩니다.

```{r eval=FALSE}
df <- legislators %>%
  filter(assembly == 22) %>%
  inner_join(
    wealth %>% filter(year == 2024),
    by = "member_id"
  )

cat("분석 대상:", nrow(df), "명\n")
```

---

## 2. 회귀분석이란?

**핵심 아이디어**: "X가 한 단위 변할 때, Y는 평균적으로 얼마나 변하는가?"

산점도에 직선을 긋는 것이 회귀분석의 기본입니다. 이 직선은
데이터 점들과의 거리(오차)를 최소화하는 **최적의 직선**입니다.

$$Y = \beta_0 + \beta_1 X + \epsilon$$

- $\beta_0$ (절편): X가 0일 때 Y의 예측값
- $\beta_1$ (기울기): X가 1 증가할 때 Y의 평균 변화량
- $\epsilon$ (오차): 모형이 설명하지 못하는 부분

### 시각적으로 이해하기

```{r t03-ols-visual-29, eval=FALSE}
ggplot(df, aes(x = net_worth / 1e6, y = n_bills_lead)) +
  geom_point(alpha = 0.4, color = "steelblue") +
  geom_smooth(method = "lm", color = "red", se = TRUE) +
  labs(
    x = "순자산 (10억 원)",
    y = "대표발의 건수",
    title = "순자산과 입법 활동의 관계",
    subtitle = "빨간 선 = 회귀 직선, 회색 영역 = 95% 신뢰구간"
  ) +
  theme_minimal()
```

점들이 직선 주위에 넓게 퍼져 있다면, 순자산만으로는 발의 건수를
잘 설명하지 못한다는 뜻입니다.

---

## 3. 단순회귀 실행하기

```{r t03-simple-ols-30, eval=FALSE}
m1 <- lm(n_bills_lead ~ net_worth, data = df)
summary(m1)
```

### 결과 읽는 법

`summary()` 출력에서 중요한 부분:

| 항목 | 위치 | 의미 |
|------|------|------|
| `Estimate` | Coefficients 테이블 | 추정된 계수 ($\hat{\beta}$) |
| `Std. Error` | Coefficients 테이블 | 계수의 불확실성 |
| `Pr(>|t|)` | Coefficients 테이블 | p-value (0.05 미만이면 통계적으로 유의) |
| `R-squared` | 하단 | 모형이 설명하는 분산의 비율 (0~1) |

```{r t03-interpret-m1-31, eval=FALSE}
cat("net_worth 계수:", round(coef(m1)["net_worth"], 6), "\n")
cat("p-value:", round(summary(m1)$coefficients["net_worth", 4], 4), "\n")
cat("R-squared:", round(summary(m1)$r.squared, 4), "\n")
```

R-squared가 매우 낮다면, 순자산 하나로는 발의 건수의 변동을
거의 설명하지 못한다는 뜻입니다.

> **p-value에 대해**: p-value가 작다는 것은 "이 관계가 우연히 나타났을
> 가능성이 낮다"는 뜻이지, "관계가 크다"는 뜻이 아닙니다.
> 계수의 크기(실질적 의미)와 통계적 유의성은 별개입니다.

---

## 4. 로그 변환: 치우친 변수 다루기

재산 데이터는 대부분 오른쪽으로 치우져 있습니다 (소수의 극부자가 평균을 끌어올림).
이런 경우 로그 변환을 하면 관계를 더 잘 포착할 수 있습니다.

```{r t03-log-why-32, fig.height=3.5, eval=FALSE}
library(patchwork)

p1 <- ggplot(df, aes(x = net_worth / 1e6)) +
  geom_histogram(bins = 40, fill = "steelblue", color = "white") +
  labs(x = "순자산 (10억 원)", y = "빈도", title = "원래 스케일") +
  theme_minimal()

p2 <- df %>%
  filter(net_worth > 0) %>%
  ggplot(aes(x = log(net_worth))) +
  geom_histogram(bins = 40, fill = "coral", color = "white") +
  labs(x = "log(순자산)", y = "빈도", title = "로그 변환 후") +
  theme_minimal()

p1 + p2
```

로그 변환 후 분포가 훨씬 대칭적입니다.

```{r t03-log-model-33, eval=FALSE}
df <- df %>%
  mutate(log_nw = log(pmax(net_worth, 1)))  # 0 이하 값 방지

m2 <- lm(n_bills_lead ~ log_nw, data = df)
summary(m2)
```

> **해석 방법**: 로그 변환된 변수의 계수는 "X가 1% 증가할 때 Y가 β/100 변화"로
> 해석합니다. 정확히는 log(X)가 1 증가하면 Y가 β 변화이므로,
> X가 약 2.7배(= e배) 될 때 Y가 β만큼 변합니다.

---

## 5. 다중회귀: 다른 요인 통제하기

단순회귀의 한계: 재산이 높은 의원이 발의를 더 많이 한다고 해도,
그것이 재산 때문인지, 아니면 재산이 높은 의원이 동시에 경험이 많은
(선수가 높은) 의원이기 때문인지 구분할 수 없습니다.

**다중회귀**는 여러 변수를 동시에 넣어, 각 변수의 **독립적 효과**를 추정합니다.

$$Y = \beta_0 + \beta_1 \text{log\_nw} + \beta_2 \text{gender} + \beta_3 \text{seniority} + \beta_4 \text{district\_type} + \epsilon$$

```{r t03-multiple-34, eval=FALSE}
m3 <- lm(n_bills_lead ~ log_nw + gender + seniority + district_type,
         data = df)
summary(m3)
```

### 계수가 바뀌었나?

```{r t03-coef-compare-35, eval=FALSE}
data.frame(
  Model = c("단순회귀 (M2)", "다중회귀 (M3)"),
  log_nw_coef = c(round(coef(m2)["log_nw"], 3),
                  round(coef(m3)["log_nw"], 3)),
  log_nw_p = c(round(summary(m2)$coefficients["log_nw", 4], 4),
               round(summary(m3)$coefficients["log_nw", 4], 4)),
  R_squared = c(round(summary(m2)$r.squared, 3),
                round(summary(m3)$r.squared, 3))
)
```

통제변수를 추가했을 때 재산의 계수가 줄어들었다면,
처음에 보였던 재산의 효과 중 일부가 사실 성별, 선수, 선거구 유형의
차이에 의한 것이었음을 의미합니다. 이것을 **교란(confounding)**이라 합니다.

---

## 6. 범주형 변수와 기준 범주

정당을 모형에 추가하면 어떤 일이 생기는지 봅시다.

```{r t03-categorical-36, eval=FALSE}
# 주요 3당만 (소수 정당은 표본 부족)
df_3party <- df %>%
  filter(party %in% c("국민의힘", "더불어민주당", "조국혁신당"))

m4 <- lm(n_bills_lead ~ log_nw + gender + seniority + district_type + party,
         data = df_3party)
summary(m4)
```

R은 범주형 변수를 자동으로 **더미 변수**로 변환합니다.
하나의 범주가 **기준(reference)**이 되고, 나머지 범주의 계수는
"기준 대비 차이"를 나타냅니다.

```{r eval=FALSE}
# 기준 범주 확인
cat("기준 정당:", levels(factor(df_3party$party))[1])
```

기준 범주를 바꾸고 싶다면:

```{r t03-relevel-37, eval=FALSE}
df_3party$party <- relevel(factor(df_3party$party), ref = "국민의힘")
m4b <- lm(n_bills_lead ~ log_nw + gender + seniority + district_type + party,
          data = df_3party)
summary(m4b)
```

> **기준 범주가 바뀌어도 모형의 설명력은 같습니다.**
> 달라지는 것은 각 범주의 계수뿐입니다.

---

## 7. 상호작용 항: 효과가 그룹마다 다를 때

**질문**: 재산의 효과가 남성과 여성에게 같은가?

상호작용 항(`*`)은 두 변수의 조합 효과를 추정합니다.

```{r t03-interaction-38, eval=FALSE}
m5 <- lm(n_bills_lead ~ log_nw * gender + seniority + district_type,
         data = df)
summary(m5)
```

`log_nw:genderM`이 상호작용 항입니다.

- 유의미하다면: 재산의 효과가 성별에 따라 다르다
- 유의미하지 않다면: 재산의 효과가 성별에 관계없이 비슷하다

### 상호작용 시각화

```{r t03-interaction-plot-39, eval=FALSE}
ggplot(df, aes(x = log_nw, y = n_bills_lead, color = gender)) +
  geom_point(alpha = 0.3) +
  geom_smooth(method = "lm", se = FALSE, linewidth = 1) +
  scale_color_manual(
    values = c("F" = "#E66101", "M" = "#5E3C99"),
    labels = c("여성", "남성")
  ) +
  labs(
    x = "log(순자산)",
    y = "대표발의 건수",
    color = "성별",
    title = "재산과 발의 활동: 성별 상호작용"
  ) +
  theme_minimal()
```

두 선의 기울기가 비슷하면 상호작용이 없는 것이고,
기울기가 다르면 상호작용이 있는 것입니다.

---

## 8. 회귀 결과 시각화

### 계수 플롯 (Coefficient Plot)

회귀 결과를 표가 아닌 그래프로 보여주면 더 직관적입니다.

```{r t03-coef-plot-40, eval=FALSE}
# m3의 계수와 신뢰구간 추출
coef_df <- broom::tidy(m3, conf.int = TRUE) %>%
  filter(term != "(Intercept)") %>%
  mutate(
    term = case_match(term,
      "log_nw" ~ "log(순자산)",
      "genderM" ~ "남성 (vs 여성)",
      "seniority" ~ "선수",
      "district_typeproportional" ~ "비례대표 (vs 지역구)"
    )
  )

ggplot(coef_df, aes(x = estimate, y = reorder(term, estimate))) +
  geom_vline(xintercept = 0, linetype = "dashed", color = "gray50") +
  geom_pointrange(aes(xmin = conf.low, xmax = conf.high),
                  color = "steelblue", size = 0.8) +
  labs(
    x = "추정 계수 (95% 신뢰구간)",
    y = NULL,
    title = "대표발의 건수의 결정 요인 (다중회귀)"
  ) +
  theme_minimal(base_size = 13)
```

- 신뢰구간이 0을 포함하면 통계적으로 유의하지 않음
- 신뢰구간이 0의 왼쪽이면 음의 효과, 오른쪽이면 양의 효과
- 구간이 좁을수록 추정이 정밀함

> **`broom` 패키지**: `tidy()`는 회귀 결과를 깔끔한 데이터프레임으로 변환합니다.
> 시각화나 모형 비교에 매우 편리합니다.
> 설치: `install.packages("broom")`

---

## 9. 모형 진단

회귀분석은 몇 가지 가정에 기반합니다. 이 가정이 심하게 위반되면
결과를 신뢰하기 어렵습니다. 진단 그래프로 확인해봅시다.

```{r t03-diagnostics-41, fig.height=8, eval=FALSE}
par(mfrow = c(2, 2))
plot(m3)
```

| 그래프 | 확인하는 것 | 좋은 신호 |
|--------|-----------|----------|
| Residuals vs Fitted | 등분산성 | 수평 띠, 패턴 없음 |
| Q-Q Plot | 오차의 정규성 | 점이 대각선 위에 놓임 |
| Scale-Location | 등분산성 (재확인) | 수평 추세선 |
| Residuals vs Leverage | 영향력 큰 관측치 | 극단적으로 떨어진 점 없음 |

대부분의 사회과학 데이터에서 가정이 완벽히 충족되지는 않습니다.
중요한 것은 **심각한 위반**이 있는지 확인하는 것입니다.

---

## 10. 결과 비교 정리

여러 모형의 결과를 나란히 비교합니다.

```{r t03-results-table-42, eval=FALSE}
models <- list(m1, m2, m3)
results <- data.frame(
  Model = c("M1: 원래 스케일", "M2: 로그 변환", "M3: 통제변수 추가"),
  Key_var = c("net_worth", "log(net_worth)", "log(net_worth)"),
  Coef = sapply(models, \(m) round(coef(m)[2], 4)),
  SE = sapply(models, \(m) round(summary(m)$coef[2, 2], 4)),
  p = sapply(models, \(m) round(summary(m)$coef[2, 4], 4)),
  R2 = sapply(models, \(m) round(summary(m)$r.squared, 3)),
  N = sapply(models, \(m) nobs(m))
)
print(results, row.names = FALSE)
```

통제변수를 추가했을 때 R-squared가 높아지고, 재산의 계수가 변하는 패턴을
관찰해보세요. 이것이 **교란 변수 통제**의 효과입니다.

---

## 정리: 오늘 배운 것

1. **단순회귀**: 하나의 변수로 결과를 예측
2. **로그 변환**: 치우친 변수를 대칭적으로 만들기
3. **다중회귀**: 여러 변수를 동시에 통제하여 독립적 효과 추정
4. **범주형 변수**: 자동으로 더미 변수 생성, 기준 범주 이해
5. **상호작용 항**: 효과가 그룹마다 다른지 검정
6. **시각화**: 계수 플롯으로 결과를 직관적으로 전달
7. **모형 진단**: 가정 위반 여부 확인

다음 튜토리얼에서는 **패널 데이터**를 다룹니다. 같은 의원을
여러 시점에서 관찰할 때, 관찰되지 않는 개인 특성을 통제하는
**고정효과(fixed effects)** 모형을 배웁니다.

---

## 연습 문제

### 문제 1 (기초)

부동산 자산(`real_estate`)을 독립변수로 사용하여 대표발의 건수를 예측하는
회귀모형을 추정하시오. 순자산(`net_worth`)을 사용했을 때와 결과가 어떻게 다른가?

```{r t03c43, eval=FALSE}
# 여기에 코드를 작성하세요

```

<details>
<summary>정답 보기</summary>
```{r eval=FALSE}
m_re <- lm(n_bills_lead ~ real_estate, data = df)
summary(m_re)
cat("\n순자산 R2:", round(summary(m1)$r.squared, 4),
    "\n부동산 R2:", round(summary(m_re)$r.squared, 4))
```
</details>

### 문제 2 (기초)

강남 부동산 보유 여부(`has_gangnam_property`)를 통제변수로 추가한 다중회귀 모형을
추정하시오. 이 변수가 통계적으로 유의미한가?

```{r t03c44, eval=FALSE}
# 여기에 코드를 작성하세요

```

<details>
<summary>정답 보기</summary>
```{r eval=FALSE}
m_gangnam <- lm(n_bills_lead ~ log_nw + has_gangnam_property + gender +
                  seniority + district_type, data = df)
summary(m_gangnam)
```
</details>

### 문제 3 (응용)

`seminars` 데이터를 사용하여, 세미나 개최 건수(`n_seminars`)가 초당적 협력
비율(`cross_party_ratio`)에 미치는 영향을 분석하시오. 여당 여부(`is_governing`)와
선수(`seniority`)를 통제하시오. 결과를 계수 플롯으로 시각화하시오.

```{r t03c45, eval=FALSE}
# 여기에 코드를 작성하세요

```

<details>
<summary>정답 보기</summary>
```{r eval=FALSE}
data(seminars)
m_sem <- lm(cross_party_ratio ~ n_seminars + is_governing + seniority,
            data = seminars)
summary(m_sem)

broom::tidy(m_sem, conf.int = TRUE) %>%
  filter(term != "(Intercept)") %>%
  ggplot(aes(x = estimate, y = reorder(term, estimate))) +
  geom_vline(xintercept = 0, linetype = "dashed") +
  geom_pointrange(aes(xmin = conf.low, xmax = conf.high), color = "steelblue") +
  labs(x = "추정 계수 (95% CI)", y = NULL,
       title = "초당적 협력의 결정 요인") +
  theme_minimal()
```
</details>

### 문제 4 (도전)

종속변수를 로그 변환한 log-log 모형(`log(n_bills_lead) ~ log_nw`)을 추정하고,
계수의 의미를 **탄력성(elasticity)**으로 해석하시오.
(힌트: log-log 모형에서 계수는 "X가 1% 증가할 때 Y가 β% 변화"로 해석됩니다.)

```{r t03c46, eval=FALSE}
# 여기에 코드를 작성하세요

```

<details>
<summary>정답 보기</summary>
```{r eval=FALSE}
df_log <- df %>% filter(n_bills_lead > 0, net_worth > 0)
m_loglog <- lm(log(n_bills_lead) ~ log(net_worth), data = df_log)
summary(m_loglog)
cat("\n해석: 순자산이 1% 증가하면, 대표발의 건수가",
    round(coef(m_loglog)[2], 3), "% 변화합니다.")
```
</details>


## 04. 튜토리얼 4: 패널 데이터와 고정효과





## 이 튜토리얼에서 배울 것

**연구 질문**: 여당이 되면 초당적 협력이 줄어드는가?

튜토리얼 3에서 배운 회귀분석은 한 시점의 데이터를 분석했습니다.
하지만 같은 의원을 여러 시점에 걸쳐 관찰하면, 개인 특성을 통제하면서
**변화**의 효과를 추정할 수 있습니다. 이것이 **패널 데이터** 분석입니다.

배울 내용:

- 패널 데이터의 구조 (개체 x 시간)
- 왜 합동 OLS로는 부족한가: 빠진 변수 편의 (omitted variable bias)
- 고정효과(Fixed Effects) 모형: 관찰되지 않는 개인 특성 통제
- 양방향 고정효과 (Two-Way FE): 시간 추세까지 통제
- 이중차분법(DiD)의 기본 아이디어

---

## 1. 패널 데이터란?

**패널 데이터**는 같은 대상(개체)을 여러 시점에 걸쳐 반복 관찰한 데이터입니다.
횡단면 데이터(한 시점, 여러 개체)와 시계열 데이터(한 개체, 여러 시점)의
장점을 결합한 것입니다.

`wealth` 데이터는 전형적인 패널입니다:

```{r t04-panel-structure-47, eval=FALSE}
cat("총 관측치:", nrow(wealth), "\n")
cat("의원 수:", n_distinct(wealth$member_id), "\n")
cat("연도 범위:", paste(range(wealth$year), collapse = "-"), "\n")
cat("연도 수:", n_distinct(wealth$year), "\n")
```

한 의원이 여러 해에 걸쳐 관측됩니다:

```{r t04-panel-balance-48, eval=FALSE}
# 의원별 관측 횟수 분포
obs_per_member <- wealth %>%
  count(member_id, name = "n_obs")

table(obs_per_member$n_obs)
```

모든 의원이 같은 횟수만큼 관측되지는 않습니다.
이렇게 관측 횟수가 다른 패널을 **불균형 패널(unbalanced panel)**이라 합니다.

---

## 2. Between vs Within: 패널 데이터의 핵심 구분

패널 데이터의 변동(variation)은 두 가지로 나뉩니다:

- **Between (개체 간)**: 부자 의원 vs 그렇지 않은 의원 - 수준의 차이
- **Within (개체 내)**: 같은 의원의 재산이 시간에 따라 어떻게 변하는가 - 변화

이 구분이 왜 중요한지, 그래프로 봅시다.

```{r t04-between-within-49, eval=FALSE}
# 5명의 의원을 선택해서 시간에 따른 변화를 관찰
set.seed(42)
sample_ids <- wealth %>%
  count(member_id) %>%
  filter(n >= 6) %>%
  slice_sample(n = 5) %>%
  pull(member_id)

wealth %>%
  filter(member_id %in% sample_ids) %>%
  ggplot(aes(x = year, y = net_worth / 1e6,
             color = name, group = member_id)) +
  geom_line(linewidth = 1) +
  geom_point(size = 2) +
  labs(
    x = "연도", y = "순자산 (10억 원)", color = "의원",
    title = "같은 의원의 순자산 변화 추적 (5명 표본)"
  ) +
  theme_minimal()
```

- 선의 **높이 차이** = between variation (부자/비부자)
- 선의 **기울기** = within variation (시간에 따른 변화)

**고정효과 모형**은 between을 무시하고 within 변동만 사용합니다.
"같은 사람 안에서 무엇이 변했는가?"만 보는 것입니다.

---

## 3. 왜 합동 OLS로는 부족한가?

합동 OLS (Pooled OLS)는 개체 간 차이를 무시합니다.

```{r t04-pooled-50, eval=FALSE}
m_pooled <- lm(deposits ~ real_estate + n_properties, data = wealth)
summary(m_pooled)
```

**문제**: 재산이 많은 의원은 예금도, 부동산도 모두 많을 수 있습니다.
관찰되지 않는 개인 특성 (가문 배경, 사업 능력, 정치 경력 등)이
두 변수 모두에 영향을 주면, OLS 계수에 **편의(bias)**가 생깁니다.

이것을 **빠진 변수 편의(omitted variable bias)**라 합니다.
관찰할 수 없는 변수 때문에 인과 관계를 잘못 추정하는 것입니다.

---

## 4. 고정효과 모형

고정효과(FE) 모형은 각 개체에 대한 더미 변수를 추가하여,
**시간에 따라 변하지 않는 모든 개인 특성**을 자동으로 통제합니다.

`fixest` 패키지의 `feols()`를 사용합니다.

```{r t04-fe-51, eval=FALSE}
if (!requireNamespace("fixest", quietly = TRUE)) {
  install.packages("fixest")
}
library(fixest)

m_fe <- feols(deposits ~ real_estate + n_properties | member_id,
              data = wealth)
summary(m_fe)
```

`| member_id`가 고정효과를 지정하는 부분입니다.

### 어떻게 작동하는가?

고정효과 모형은 내부적으로 이렇게 작동합니다:

1. 각 의원의 **개인 평균**을 계산
2. 모든 관측값에서 개인 평균을 **빼기** (demeaning)
3. 평균 차감된 데이터로 OLS 실행

결과적으로, "같은 의원 내에서 부동산이 늘었을 때 예금이 어떻게 변했는가?"를
추정합니다. 개인 간 차이는 완전히 제거됩니다.

### 합동 OLS vs 고정효과 비교

```{r t04-compare-52, eval=FALSE}
etable(m_pooled, m_fe,
       headers = c("합동 OLS", "개체 FE"),
       notes = "주: 괄호 안은 표준오차")
```

계수가 얼마나 달라졌나요? 차이가 크다면, 개인 특성이 교란 요인으로
작용하고 있었다는 증거입니다.

---

## 5. 양방향 고정효과 (Two-Way FE)

개체 고정효과는 개인 특성을 통제하지만, **모든 의원에게 공통으로
작용하는 시간 효과** (예: 부동산 가격 상승, 경기 변동)는 통제하지 않습니다.

연도 고정효과를 추가하면 이 문제를 해결합니다.

```{r t04-twfe-53, eval=FALSE}
m_twfe <- feols(deposits ~ real_estate + n_properties | member_id + year,
                data = wealth)
summary(m_twfe)
```

`| member_id + year`는 의원 고정효과와 연도 고정효과를 동시에 적용합니다.

```{r t04-compare-all-54, eval=FALSE}
etable(m_pooled, m_fe, m_twfe,
       headers = c("합동 OLS", "개체 FE", "양방향 FE"),
       notes = "주: 괄호 안은 표준오차")
```

세 모형의 계수를 비교해보세요. 고정효과를 추가할수록 계수가 어떻게 변하는지,
그리고 그 이유가 무엇인지 생각해봅시다.

---

## 6. 이중차분법 (Difference-in-Differences)

### 기본 아이디어

이중차분법(DiD)은 **처치(treatment)가 발생하기 전후**의 변화를
**처치를 받은 그룹과 받지 않은 그룹** 사이에서 비교합니다.

핵심 질문: "여당이 되면 초당적 협력이 줄어드는가?"

`seminars` 데이터에서 `is_governing` (여당 여부)이 자연스러운 처치 변수입니다.
같은 의원이 정권 교체에 따라 여당에서 야당으로, 또는 반대로 전환됩니다.

```{r t04-did-prep-55, eval=FALSE}
sem_panel <- seminars %>%
  filter(n_seminars > 0, year >= 2016)

cat("관측치:", nrow(sem_panel), "\n")
cat("의원 수:", n_distinct(sem_panel$name), "\n")

# 여당-야당 전환 경험 의원 수 (switchers)
switchers <- sem_panel %>%
  group_by(name) %>%
  summarise(
    ever_gov = any(is_governing),
    ever_opp = any(!is_governing)
  ) %>%
  summarise(n_switchers = sum(ever_gov & ever_opp))

cat("여당/야당 모두 경험한 의원:", switchers$n_switchers, "명\n")
```

이 "전환자(switchers)"들이 고정효과 모형에서 식별(identification)의
핵심입니다. 항상 여당이었거나 항상 야당이었던 의원은 변화가 없으므로,
고정효과 모형에서 기여하지 않습니다.

### DiD 시각화

```{r t04-did-visual-56, eval=FALSE}
sem_panel %>%
  group_by(year, is_governing) %>%
  summarise(mean_cross = mean(cross_party_ratio, na.rm = TRUE),
            .groups = "drop") %>%
  mutate(status = ifelse(is_governing, "여당", "야당")) %>%
  ggplot(aes(x = year, y = mean_cross, color = status)) +
  geom_line(linewidth = 1) +
  geom_point(size = 2.5) +
  scale_color_manual(values = c("여당" = "tomato", "야당" = "dodgerblue")) +
  scale_y_continuous(labels = scales::percent) +
  labs(
    x = "연도", y = "초당적 세미나 비율",
    color = NULL,
    title = "여당 vs 야당의 초당적 협력 추이"
  ) +
  theme_minimal()
```

### DiD 추정

```{r t04-did-estimate-57, eval=FALSE}
m_did <- feols(cross_party_ratio ~ is_governing + n_seminars |
                 name + year,
               data = sem_panel)
summary(m_did)
```

- `is_governing`의 계수가 **음수이고 유의미**하면: 여당이 되었을 때 초당적 협력이 감소
- `| name + year`: 의원 고정효과 + 연도 고정효과

### 클러스터 표준오차

패널 데이터에서는 같은 의원의 오차가 시간에 걸쳐 상관될 수 있습니다.
이를 무시하면 표준오차가 과소추정되어, 유의하지 않은 결과가 유의하게
보일 수 있습니다.

```{r t04-cluster-58, eval=FALSE}
# 의원 수준 클러스터링 (fixest는 고정효과 수준에서 기본 클러스터링)
summary(m_did, cluster = "name")
```

> **클러스터 표준오차**: 같은 그룹(여기서는 같은 의원) 내에서 오차가
> 상관되는 것을 허용합니다. 보통 표준오차가 커져서, 유의성이 약해집니다.
> 패널 데이터에서는 **항상** 클러스터 표준오차를 사용하는 것이 좋습니다.

---

## 7. 고정효과 모형의 주의점

### 시간 불변 변수는 추정 불가

고정효과 모형은 개인 평균을 제거하므로, 시간에 따라 변하지 않는
변수의 효과를 추정할 수 없습니다.

```{r t04-time-invariant-59, eval=FALSE}
# 성별은 시간에 따라 변하지 않으므로 FE에서 자동 제거됨
m_gender <- feols(cross_party_ratio ~ is_governing + is_female |
                    name + year,
                  data = sem_panel)
summary(m_gender)
```

`is_female`이 결과에 나타나지 않습니다. 이미 `name` 고정효과에 흡수되었기
때문입니다. 성별의 효과를 보려면 고정효과 없는 모형이 필요합니다.

### 충분한 within 변동이 필요

고정효과 모형이 작동하려면 같은 개체 내에서 독립변수가 충분히 변해야 합니다.
모든 의원이 항상 여당이거나 항상 야당이었다면, `is_governing`의 효과를
추정할 수 없습니다.

---

## 정리: 오늘 배운 것

| 모형 | 통제하는 것 | 한계 |
|------|-----------|------|
| 합동 OLS | 모형에 포함된 변수만 | 관측 불가 변수에 의한 편의 |
| 개체 FE | 시간 불변 개인 특성 전체 | 시간 추세 미통제, 시간 불변 변수 추정 불가 |
| 양방향 FE | 개인 특성 + 공통 시간 효과 | 개체별 시간 추세 미통제 |
| DiD (FE 기반) | 위 + 처치 효과 추정 | 평행 추세 가정 필요 |

**핵심 교훈**: 같은 데이터라도 분석 방법에 따라 결론이 달라질 수 있습니다.
어떤 가정 하에서 어떤 변동(variation)을 사용하는지 이해하는 것이 중요합니다.

다음 튜토리얼에서는 **텍스트 분석**을 다룹니다. 법안 제안이유와
국회 발언을 텍스트 데이터로 분석하는 방법을 배웁니다.

---

## 연습 문제

### 문제 1 (기초)

`wealth` 데이터에서 `stocks`(주식)를 종속변수로, `real_estate`를 독립변수로 하는
개체 고정효과 모형을 추정하시오. 같은 의원의 부동산이 늘면 주식도 느는가?

```{r t04c60, eval=FALSE}
# 여기에 코드를 작성하세요

```

<details>
<summary>정답 보기</summary>
```{r eval=FALSE}
m_stocks <- feols(stocks ~ real_estate | member_id, data = wealth)
summary(m_stocks)
```
음의 계수라면 부동산에 투자할수록 주식을 줄이는 경향 (자산 대체 효과),
양의 계수라면 부의 증가 효과 (전반적으로 부유해지는 것)를 의미합니다.
</details>

### 문제 2 (응용)

`has_seoul_property`를 독립변수로 사용하여 개체 고정효과 모형을 추정하면
어떤 일이 발생하는가? 이유를 설명하시오.
(힌트: 이 변수가 시간에 따라 변하는지 확인해보세요.)

```{r t04c61, eval=FALSE}
# 여기에 코드를 작성하세요

```

<details>
<summary>정답 보기</summary>
```{r eval=FALSE}
# 서울 부동산 보유 여부가 시간에 따라 변하는 의원이 있는지 확인
wealth %>%
  group_by(member_id) %>%
  summarise(
    n_changes = n_distinct(has_seoul_property)
  ) %>%
  count(n_changes)
```
`n_changes == 1`인 의원이 대부분이라면, 이 변수는 거의 시간 불변이므로
고정효과 모형에서 추정이 어렵거나 불안정합니다.
</details>

### 문제 3 (응용)

합동 OLS, 개체 FE, 양방향 FE 세 모형으로 재산(`net_worth`)이 예금(`deposits`)에
미치는 영향을 추정하고, `etable()`로 결과를 비교하시오.
모형에 따라 계수가 어떻게 달라지며, 어떤 모형이 가장 적절한지 근거를 제시하시오.

```{r t04c62, eval=FALSE}
# 여기에 코드를 작성하세요

```

<details>
<summary>정답 보기</summary>
```{r eval=FALSE}
m1 <- lm(deposits ~ net_worth, data = wealth)
m2 <- feols(deposits ~ net_worth | member_id, data = wealth)
m3 <- feols(deposits ~ net_worth | member_id + year, data = wealth)
etable(m1, m2, m3, headers = c("Pooled", "FE", "TWFE"))
```
개인 간 부의 차이를 통제한 후(FE)에도 순자산이 예금에 미치는 효과가
유의한지 확인합니다. 연도 FE까지 추가하면 부동산 가격 상승 같은
공통 시간 효과도 제거됩니다.
</details>

### 문제 4 (도전)

`seminars` 데이터에서 비례대표 의원(`is_proportional`)이 지역구 의원보다
초당적 협력을 더 많이 하는지 분석하시오. 개체 고정효과를 적용할 때
`is_proportional` 변수에 어떤 문제가 생기는지 설명하시오.

```{r t04c63, eval=FALSE}
# 여기에 코드를 작성하세요

```

<details>
<summary>정답 보기</summary>
```{r eval=FALSE}
# 합동 OLS에서는 추정 가능
m_pr_ols <- lm(cross_party_ratio ~ is_proportional + is_governing +
                 seniority, data = sem_panel)
summary(m_pr_ols)

# 고정효과에서는 is_proportional이 시간 불변이므로 제거됨
# (같은 의원이 지역구에서 비례로 바뀌는 경우가 극히 드물기 때문)
```
`is_proportional`은 거의 시간 불변 변수이므로, 개체 고정효과에서는
추정이 불가능합니다. 이 변수의 효과를 보려면 합동 OLS나 랜덤 효과
모형을 사용해야 합니다.
</details>


## 05. 튜토리얼 5: 텍스트 분석 입문





## 이 튜토리얼에서 배울 것

**연구 질문**: 국회의 관심사는 어떻게 변해왔는가?

지금까지 다룬 데이터는 숫자(발의 건수, 재산, 투표 등)였습니다.
하지만 정치학에서 매우 중요한 데이터 유형이 하나 더 있습니다: **텍스트**.
법안 제안이유, 국회 발언, 보도자료 등 텍스트에서 패턴을 발견하는 것이
텍스트 분석입니다.

배울 내용:

- 텍스트 데이터의 전처리 (토큰화, 불용어 제거)
- 단어 빈도 분석과 시각화
- TF-IDF: 특정 그룹의 특징 단어 찾기
- 키워드 추적: 시간에 따른 의제 변화
- 발언 데이터(`speeches`)로 위원회 담론 분석

---

## 1. 텍스트를 데이터로 바꾸기

컴퓨터에게 텍스트는 그냥 문자열입니다. 분석하려면 텍스트를 **구조화된 데이터**로
바꿔야 합니다. 가장 기본적인 접근은 **단어 주머니(bag of words)** 모형입니다:
텍스트를 단어들의 집합으로 보고, 각 단어의 빈도를 세는 것입니다.

### 전처리의 흐름

```
원본 텍스트 → 토큰화(단어 쪼개기) → 불용어 제거 → 빈도 계산 → 분석
```

### tidytext 패키지

```{r eval=FALSE}
if (!requireNamespace("tidytext", quietly = TRUE)) {
  install.packages("tidytext")
}
library(tidytext)
library(patchwork)
```

`tidytext`는 텍스트를 tidy data 형식으로 다룹니다.
한 행에 하나의 토큰(단어)이 오는 **긴 형식** 데이터프레임을 만듭니다.

---

## 2. 법안 텍스트 다운로드

`get_bill_texts()`로 60,925건의 법안 제안이유를 다운로드합니다.

```{r t05-download-64, eval=FALSE}
texts <- get_bill_texts()
```

```{r t05-load-fallback-65, include=FALSE, eval=FALSE}
texts <- tryCatch(
  get_bill_texts(),
  error = function(e) {
    message("텍스트 다운로드 실패. 법안 이름을 대신 사용합니다.")
    data.frame(
      bill_id = bills$bill_id,
      propose_reason = bills$bill_name,
      scrape_status = "fallback"
    )
  }
)
```

```{r t05-merge-66, eval=FALSE}
bill_text <- bills %>%
  inner_join(texts, by = "bill_id") %>%
  filter(scrape_status == "ok") %>%
  mutate(text_length = nchar(propose_reason))

cat("분석 대상 법안:", nrow(bill_text), "건\n")
```

### 텍스트 길이 분포

제안이유의 길이 자체도 의미 있는 변수입니다.

```{r t05-length-dist-67, eval=FALSE}
ggplot(bill_text, aes(x = text_length)) +
  geom_histogram(bins = 80, fill = "steelblue", color = "white") +
  scale_x_log10(labels = scales::comma) +
  labs(
    x = "제안이유 길이 (문자 수, 로그 스케일)",
    y = "빈도",
    title = "법안 제안이유 텍스트 길이 분포"
  ) +
  theme_minimal()
```

---

## 3. 키워드 추적: 시간에 따른 의제 변화

가장 간단하면서도 강력한 텍스트 분석은 **특정 키워드가 얼마나 자주 언급되는지**
추적하는 것입니다.

```{r t05-keyword-trend-68, eval=FALSE}
keywords <- c("인공지능", "디지털", "플랫폼", "기후", "탄소", "반도체")

keyword_df <- do.call(rbind, lapply(keywords, function(kw) {
  bill_text %>%
    mutate(year = as.integer(format(propose_date, "%Y"))) %>%
    group_by(year) %>%
    summarise(
      mentions = sum(str_detect(propose_reason, kw), na.rm = TRUE),
      total = n(),
      .groups = "drop"
    ) %>%
    mutate(keyword = kw, pct = mentions / total * 100)
}))

ggplot(keyword_df, aes(x = year, y = pct, color = keyword)) +
  geom_line(linewidth = 1) +
  geom_point(size = 1.5) +
  labs(
    x = "연도", y = "언급 비율 (%)", color = "키워드",
    title = "법안 제안이유 속 키워드 추이 (20-22대)"
  ) +
  theme_minimal()
```

어떤 키워드가 급등했나요? 그 시기에 어떤 사회적 이슈가 있었는지
떠올려보세요.

> **주의**: 키워드 빈도는 실제 정책 관심을 반영하지만,
> 같은 단어라도 맥락에 따라 다른 의미로 쓰일 수 있습니다.
> 키워드 분석은 탐색적 도구이지, 그 자체로 결론을 내리기는 어렵습니다.

---

## 4. 토큰화와 불용어 제거

텍스트를 단어 단위로 쪼개는 것을 **토큰화(tokenization)**라 합니다.

한국어의 특수성: 한국어는 조사가 단어에 붙어 있어서 ("법률을", "법률이", "법률에")
같은 단어가 다른 형태로 나타납니다. 완벽한 처리를 위해서는 형태소 분석기가
필요하지만, 간단한 분석에서는 **공백 기반 토큰화**도 유용합니다.

```{r t05-tokenize-69, eval=FALSE}
# 22대 법안 중 최대 5,000건 표본
sample_bills <- bill_text %>%
  filter(assembly == 22) %>%
  slice_sample(n = min(5000, n()))

# 공백 기반 토큰화
tokens <- sample_bills %>%
  select(bill_id, committee, propose_reason) %>%
  unnest_tokens(word, propose_reason, token = "words")

cat("토큰 수:", nrow(tokens), "\n")
```

### 불용어 제거

토큰화 결과를 보면, "의", "에", "를" 같은 조사와 기능어가 상위를 차지합니다.
이런 단어를 **불용어(stopwords)**라 하고, 분석에서 제거합니다.

```{r t05-stopwords-70, eval=FALSE}
ko_stopwords <- c(
  "의", "에", "를", "을", "이", "가", "은", "는", "및", "등",
  "한", "하는", "에서", "으로", "로", "위한", "대한", "따른",
  "그", "수", "것", "있는", "하여", "또는", "관한", "위하여",
  "경우", "있다", "해당", "필요", "현행", "대하여", "때문에",
  "하고", "대해", "이를", "따라", "하기", "하며", "있으며",
  "규정", "관련", "정하고", "마련", "있도록", "위해"
)

tokens_clean <- tokens %>%
  filter(!word %in% ko_stopwords, nchar(word) >= 2)
```

### 가장 자주 등장하는 단어

```{r t05-top-words-71, eval=FALSE}
top20 <- tokens_clean %>%
  count(word, sort = TRUE) %>%
  head(20)

ggplot(top20, aes(x = reorder(word, n), y = n)) +
  geom_col(fill = "coral") +
  coord_flip() +
  labs(
    x = NULL, y = "빈도",
    title = "가장 많이 등장하는 단어 (22대 법안)"
  ) +
  theme_minimal()
```

---

## 5. TF-IDF: 위원회별 특징 단어

단순 빈도만으로는 "모든 법안에서 자주 쓰이는 일반적 단어"와
"특정 위원회에서만 자주 쓰이는 특징적 단어"를 구분하기 어렵습니다.

**TF-IDF (Term Frequency - Inverse Document Frequency)**는 이 문제를 해결합니다.

- **TF**: 특정 문서(여기서는 위원회)에서 해당 단어가 얼마나 자주 나타나는가
- **IDF**: 해당 단어가 전체 문서 중 얼마나 **드물게** 나타나는가
- **TF-IDF = TF x IDF**: 특정 문서에서 자주 나타나면서, 전체적으로는 드문 단어 = **특징 단어**

```{r t05-tfidf-72, eval=FALSE}
committee_words <- tokens_clean %>%
  count(committee, word, sort = TRUE)

committee_tfidf <- committee_words %>%
  bind_tf_idf(word, committee, n)
```

### 위원회별 특징 단어 비교

```{r t05-tfidf-plot-73, fig.height=7, eval=FALSE}
top_committees <- c("보건복지위원회", "국토교통위원회",
                    "과학기술정보방송통신위원회", "환경노동위원회")

committee_tfidf %>%
  filter(committee %in% top_committees) %>%
  group_by(committee) %>%
  slice_max(tf_idf, n = 8) %>%
  ggplot(aes(x = reorder_within(word, tf_idf, committee), y = tf_idf)) +
  geom_col(fill = "steelblue") +
  facet_wrap(~ committee, scales = "free_y", ncol = 2) +
  coord_flip() +
  scale_x_reordered() +
  labs(
    x = NULL, y = "TF-IDF",
    title = "위원회별 특징 단어"
  ) +
  theme_minimal() +
  theme(strip.text = element_text(size = 10))
```

각 위원회의 특징 단어가 그 위원회의 관할 영역을 잘 반영하는지 확인해보세요.

---

## 6. 발언 데이터로 담론 분석

`speeches` 데이터는 22대 과학기술정보방송통신위원회의 발언 전문입니다.
법안 텍스트와는 다른 종류의 분석이 가능합니다.

```{r t05-speeches-overview-74, eval=FALSE}
cat("발언 수:", nrow(speeches), "\n")
cat("발언자 역할:\n")
table(speeches$role) %>% sort(decreasing = TRUE) %>% head(8)
```

### 의원 vs 관료의 발언 비교

```{r t05-role-compare-75, eval=FALSE}
role_tokens <- speeches %>%
  filter(role %in% c("legislator", "minister", "vice_minister")) %>%
  mutate(role_kr = case_match(role,
    "legislator" ~ "의원",
    "minister" ~ "장관",
    "vice_minister" ~ "차관"
  )) %>%
  select(role_kr, speech) %>%
  unnest_tokens(word, speech, token = "words") %>%
  filter(!word %in% ko_stopwords, nchar(word) >= 2)

role_tfidf <- role_tokens %>%
  count(role_kr, word) %>%
  bind_tf_idf(word, role_kr, n)

role_tfidf %>%
  group_by(role_kr) %>%
  slice_max(tf_idf, n = 10) %>%
  ggplot(aes(x = reorder_within(word, tf_idf, role_kr), y = tf_idf)) +
  geom_col(fill = "steelblue") +
  facet_wrap(~ role_kr, scales = "free") +
  coord_flip() +
  scale_x_reordered() +
  labs(
    x = NULL, y = "TF-IDF",
    title = "발언자 유형별 특징 단어 (22대 과방위)"
  ) +
  theme_minimal()
```

의원과 관료가 같은 위원회에서 어떤 다른 언어를 사용하는지 비교해보세요.

### 특정 키워드 발언 패턴

AI 관련 발언이 시간에 따라 어떻게 변하는지 살펴봅시다.

```{r t05-ai-speeches-76, eval=FALSE}
ai_speeches <- speeches %>%
  filter(str_detect(speech, "인공지능|AI|에이아이")) %>%
  mutate(month = format(date, "%Y-%m"))

ai_trend <- ai_speeches %>%
  count(month) %>%
  mutate(month = as.Date(paste0(month, "-01")))

ggplot(ai_trend, aes(x = month, y = n)) +
  geom_col(fill = "coral") +
  labs(
    x = NULL, y = "AI 관련 발언 수",
    title = "과학기술정보방송통신위원회 AI 관련 발언 추이 (22대)"
  ) +
  theme_minimal()
```

---

## 7. 시기별 비교: 대수 간 텍스트 변화

```{r t05-temporal-77, eval=FALSE}
era_tokens <- tokens_clean %>%
  inner_join(sample_bills %>% select(bill_id, assembly), by = "bill_id") %>%
  filter(assembly %in% c(20, 22)) %>%
  mutate(era = paste0(assembly, "대"))

era_tfidf <- era_tokens %>%
  count(era, word, sort = TRUE) %>%
  bind_tf_idf(word, era, n)

era_tfidf %>%
  group_by(era) %>%
  slice_max(tf_idf, n = 10) %>%
  ggplot(aes(x = reorder_within(word, tf_idf, era), y = tf_idf, fill = era)) +
  geom_col(show.legend = FALSE) +
  facet_wrap(~ era, scales = "free") +
  coord_flip() +
  scale_x_reordered() +
  scale_fill_manual(values = c("20대" = "steelblue", "22대" = "coral")) +
  labs(
    x = NULL, y = "TF-IDF",
    title = "20대 vs 22대 국회: 특징 단어 비교"
  ) +
  theme_minimal()
```

6년 사이에 국회의 관심사가 어떻게 바뀌었는지 단어 수준에서 확인할 수 있습니다.

---

## 정리: 오늘 배운 것

| 기법 | 용도 | 핵심 함수 |
|------|------|----------|
| 키워드 추적 | 특정 단어의 시간적 추이 | `str_detect()` |
| 토큰화 | 텍스트를 단어 단위로 분해 | `unnest_tokens()` |
| 불용어 제거 | 의미 없는 기능어 필터링 | `filter(!word %in% ...)` |
| 단어 빈도 | 가장 많이 쓰이는 단어 | `count(word)` |
| TF-IDF | 그룹별 특징 단어 발견 | `bind_tf_idf()` |

> **한계**: 공백 기반 토큰화는 한국어의 교착어 특성을 무시합니다.
> "국민들이", "국민의", "국민을"이 다른 단어로 취급됩니다.
> 더 정확한 분석을 위해서는 형태소 분석기(KoNLPy, MeCab 등)가 필요합니다.

다음 튜토리얼에서는 **공동발의 네트워크**를 분석합니다.
누가 누구와 함께 법안을 만드는지, 그 관계의 구조를 탐색합니다.

---

## 연습 문제

### 문제 1 (기초)

"부동산", "주택", "임대"가 포함된 법안의 비율을 대수별로 계산하시오.

```{r t05c78, eval=FALSE}
# 여기에 코드를 작성하세요

```

<details>
<summary>정답 보기</summary>
```{r eval=FALSE}
bill_text %>%
  mutate(housing = str_detect(propose_reason, "부동산|주택|임대")) %>%
  group_by(assembly) %>%
  summarise(
    total = n(),
    n_housing = sum(housing, na.rm = TRUE),
    pct = round(n_housing / total * 100, 1)
  )
```
</details>

### 문제 2 (기초)

`speeches` 데이터에서 가장 많이 발언한 의원 상위 10명을 찾고,
발언 횟수를 막대그래프로 그리시오.
(힌트: `role == "legislator"`로 필터링)

```{r t05c79, eval=FALSE}
# 여기에 코드를 작성하세요

```

<details>
<summary>정답 보기</summary>
```{r eval=FALSE}
speeches %>%
  filter(role == "legislator") %>%
  count(speaker_name, sort = TRUE) %>%
  head(10) %>%
  ggplot(aes(x = reorder(speaker_name, n), y = n)) +
  geom_col(fill = "steelblue") +
  coord_flip() +
  labs(x = NULL, y = "발언 횟수",
       title = "22대 과방위에서 가장 많이 발언한 의원 (상위 10명)") +
  theme_minimal()
```
</details>

### 문제 3 (응용)

두 정당(국민의힘 vs 더불어민주당) 의원의 법안 텍스트를 비교하시오.
`proposer_id`를 `legislators`와 연결하여 정당 정보를 가져온 뒤,
정당별 TF-IDF 상위 단어를 비교하시오.

```{r t05c80, eval=FALSE}
# 여기에 코드를 작성하세요

```

<details>
<summary>정답 보기</summary>
```{r eval=FALSE}
data(legislators)

party_bills <- sample_bills %>%
  inner_join(
    legislators %>% filter(assembly == 22) %>% select(member_id, party),
    by = c("proposer_id" = "member_id")
  ) %>%
  filter(party %in% c("국민의힘", "더불어민주당"))

party_tokens <- party_bills %>%
  select(bill_id, party, propose_reason) %>%
  unnest_tokens(word, propose_reason) %>%
  filter(!word %in% ko_stopwords, nchar(word) >= 2)

party_tfidf <- party_tokens %>%
  count(party, word) %>%
  bind_tf_idf(word, party, n)

party_tfidf %>%
  group_by(party) %>%
  slice_max(tf_idf, n = 10) %>%
  ggplot(aes(x = reorder_within(word, tf_idf, party), y = tf_idf, fill = party)) +
  geom_col(show.legend = FALSE) +
  facet_wrap(~ party, scales = "free") +
  coord_flip() + scale_x_reordered() +
  scale_fill_manual(values = c("국민의힘" = "#E61E2B", "더불어민주당" = "#004EA2")) +
  labs(x = NULL, y = "TF-IDF", title = "정당별 법안 특징 단어") +
  theme_minimal()
```
</details>

### 문제 4 (도전)

`speeches` 데이터에서 의원(`legislator`)과 관료(`minister`, `vice_minister`)의
**평균 발언 길이**를 비교하시오. 발언 길이가 역할에 따라 다른 이유는 무엇일까?

```{r t05c81, eval=FALSE}
# 여기에 코드를 작성하세요

```

<details>
<summary>정답 보기</summary>
```{r eval=FALSE}
speeches %>%
  filter(role %in% c("legislator", "minister", "vice_minister")) %>%
  mutate(
    speech_length = nchar(speech),
    role_kr = case_match(role,
      "legislator" ~ "의원",
      "minister" ~ "장관",
      "vice_minister" ~ "차관"
    )
  ) %>%
  group_by(role_kr) %>%
  summarise(
    n = n(),
    mean_length = round(mean(speech_length)),
    median_length = median(speech_length)
  )
```
의원은 주로 짧은 질문을 하고, 관료는 긴 답변을 하기 때문에
발언 길이 차이가 나타납니다. 위원회 질의-응답 구조를 반영합니다.
</details>


## 06. 튜토리얼 6: 공동발의 네트워크 분석





## 이 튜토리얼에서 배울 것

**연구 질문**: 누가 누구와 함께 법안을 만드는가?

국회의원은 혼자서 법안을 발의하지 않습니다. 대표발의자 외에 여러 의원이
공동발의자로 참여합니다. 이 공동발의 관계를 **네트워크(그래프)**로 구성하면,
의원들의 협력 구조, 정당 간 관계, 핵심 인물을 파악할 수 있습니다.

배울 내용:

- 네트워크란 무엇인가: 노드와 엣지의 개념
- 공동발의 데이터로 네트워크 구축하기
- 중심성(centrality) 지표: 누가 네트워크의 중심인가?
- 커뮤니티 탐지: 밀접하게 연결된 그룹 찾기
- 네트워크 시각화

---

## 1. 네트워크의 기본 개념

네트워크(그래프)는 두 가지 요소로 구성됩니다:

- **노드(node, 꼭짓점)**: 분석 단위. 여기서는 **의원**
- **엣지(edge, 변)**: 노드 간의 관계. 여기서는 **공동발의 관계**

```{r t06-concept-82, echo=FALSE, fig.height=3.5, eval=FALSE}
if (!requireNamespace("igraph", quietly = TRUE)) {
  install.packages("igraph")
}
library(igraph)
# 간단한 예시 네트워크
g_ex <- graph_from_data_frame(
  data.frame(from = c("A", "A", "B", "C", "D"),
             to   = c("B", "C", "C", "D", "E")),
  directed = FALSE
)
set.seed(1)
plot(g_ex, vertex.size = 30, vertex.color = "lightblue",
     vertex.label.cex = 1.2, edge.width = 2,
     main = "네트워크의 기본 구조")
```

위 그림에서:
- A, B, C, D, E가 **노드** (5개)
- 선들이 **엣지** (5개)
- C는 3개의 엣지가 연결되어 있어 가장 **연결 중심성(degree)**이 높음

---

## 2. 공동발의 데이터 가져오기

```{r t06-download-83, eval=FALSE}
proposers <- get_proposers()
```

```{r t06-load-cache-84, include=FALSE, eval=FALSE}
proposers <- tryCatch(
  get_proposers(),
  error = function(e) {
    message("다운로드 실패.")
    NULL
  }
)
```

```{r t06-check-85, eval=FALSE}
if (is.null(proposers)) {
  cat("데이터를 다운로드할 수 없습니다. 인터넷 연결을 확인하세요.\n")
} else {
  cat("공동발의 기록:", nrow(proposers), "건\n")
  head(proposers)
}
```

---

## 3. 엣지리스트 만들기

네트워크를 만들려면, "누구와 누구가 연결되었는가"를 나타내는
**엣지리스트(edge list)**가 필요합니다.

법안 하나에서 대표발의자와 공동발의자를 연결합니다.

```{r t06-edgelist-86, eval=FALSE}
# 22대 법안으로 한정
props_22 <- proposers %>%
  filter(propose_date >= as.Date("2024-05-30"))

# 대표발의자와 공동발의자 분리
leads <- props_22 %>% filter(is_lead) %>% select(bill_id, lead = member_id)
cosponsors <- props_22 %>% filter(!is_lead) %>% select(bill_id, cosponsor = member_id)

# 대표-공동발의 쌍 만들기
edges <- inner_join(leads, cosponsors, by = "bill_id") %>%
  filter(!is.na(lead), !is.na(cosponsor), lead != cosponsor)

# 엣지 가중치: 같이 발의한 횟수
edge_weights <- edges %>%
  count(lead, cosponsor, name = "weight")

cat("노드(의원):", n_distinct(c(edge_weights$lead, edge_weights$cosponsor)), "\n")
cat("엣지(연결):", nrow(edge_weights), "\n")
cat("평균 가중치:", round(mean(edge_weights$weight), 1), "\n")
```

---

## 4. igraph 네트워크 생성

```{r eval=FALSE}
library(igraph)
```

`igraph`는 R에서 가장 널리 쓰이는 네트워크 분석 패키지입니다.

```{r t06-create-graph-87, eval=FALSE}
g <- graph_from_data_frame(edge_weights, directed = FALSE)

# 의원 메타데이터 추가
leg_22 <- legislators %>%
  filter(assembly == 22) %>%
  distinct(member_id, .keep_all = TRUE)

V(g)$party  <- leg_22$party[match(V(g)$name, leg_22$member_id)]
V(g)$gender <- leg_22$gender[match(V(g)$name, leg_22$member_id)]
V(g)$label  <- leg_22$name[match(V(g)$name, leg_22$member_id)]

cat("노드:", vcount(g), "\n")
cat("엣지:", ecount(g), "\n")
cat("밀도:", round(graph.density(g), 4), "\n")
```

> **네트워크 밀도**: 가능한 모든 연결 중 실제로 존재하는 연결의 비율.
> 밀도가 1이면 모든 노드가 서로 연결, 0이면 아무 연결 없음.
> 보통 공동발의 네트워크의 밀도는 상당히 높습니다.

---

## 5. 중심성 지표: 누가 네트워크의 중심인가?

"네트워크에서 중요한 노드"를 정의하는 방법은 여러 가지입니다.
각 지표는 "중요하다"의 다른 측면을 포착합니다.

### 연결 중심성 (Degree Centrality)

가장 단순한 지표: **얼마나 많은 다른 의원과 연결되어 있는가?**

```{r t06-degree-88, eval=FALSE}
V(g)$degree <- degree(g)

degree_df <- data.frame(
  name = V(g)$label,
  party = V(g)$party,
  degree = V(g)$degree,
  stringsAsFactors = FALSE
) %>%
  filter(!is.na(name))

# 연결 중심성 상위 10명
degree_df %>%
  arrange(desc(degree)) %>%
  head(10)
```

### 매개 중심성 (Betweenness Centrality)

**서로 다른 그룹을 연결하는 "다리" 역할을 하는 의원**은 누구인가?
매개 중심성은 네트워크의 최단 경로 중 해당 노드를 지나가는 비율을 측정합니다.

```{r t06-betweenness-89, eval=FALSE}
V(g)$betweenness <- betweenness(g, normalized = TRUE)

between_df <- data.frame(
  name = V(g)$label,
  party = V(g)$party,
  betweenness = round(V(g)$betweenness, 6),
  stringsAsFactors = FALSE
) %>%
  filter(!is.na(name))

between_df %>%
  arrange(desc(betweenness)) %>%
  head(10)
```

연결 중심성이 높은 의원과 매개 중심성이 높은 의원이 다를 수 있습니다.
매개 중심성이 높은 의원은 "많은 사람을 아는 사람"이 아니라
"서로 다른 그룹을 연결하는 사람"입니다.

### 중심성 비교 산점도

```{r t06-centrality-scatter-90, eval=FALSE}
centrality_df <- data.frame(
  name = V(g)$label,
  party = V(g)$party,
  degree = V(g)$degree,
  betweenness = V(g)$betweenness,
  stringsAsFactors = FALSE
) %>%
  filter(!is.na(name), !is.na(party))

ggplot(centrality_df, aes(x = degree, y = betweenness)) +
  geom_point(alpha = 0.5, color = "steelblue") +
  labs(
    x = "연결 중심성 (Degree)",
    y = "매개 중심성 (Betweenness)",
    title = "두 가지 중심성 지표 비교"
  ) +
  theme_minimal()
```

---

## 6. 정당별 네트워크 구조

```{r t06-party-stats-91, eval=FALSE}
centrality_df %>%
  filter(party %in% c("국민의힘", "더불어민주당", "조국혁신당")) %>%
  group_by(party) %>%
  summarise(
    n = n(),
    avg_degree = round(mean(degree), 1),
    max_degree = max(degree),
    avg_between = round(mean(betweenness), 6)
  )
```

### 정당별 연결 중심성 분포

```{r t06-party-boxplot-92, eval=FALSE}
centrality_df %>%
  filter(party %in% c("국민의힘", "더불어민주당", "조국혁신당")) %>%
  ggplot(aes(x = party, y = degree, fill = party)) +
  geom_boxplot(show.legend = FALSE, alpha = 0.7) +
  scale_fill_manual(values = c(
    "국민의힘" = "#E61E2B",
    "더불어민주당" = "#004EA2",
    "조국혁신당" = "#00B0F0"
  )) +
  labs(
    x = NULL, y = "연결 중심성 (Degree)",
    title = "정당별 공동발의 네트워크 연결 중심성"
  ) +
  theme_minimal()
```

---

## 7. 커뮤니티 탐지

네트워크에서 밀접하게 연결된 하위 그룹을 **커뮤니티(community)**라 합니다.
알고리즘이 자동으로 커뮤니티를 찾아줍니다.

### Louvain 알고리즘

```{r t06-community-93, eval=FALSE}
comm <- cluster_louvain(g)
V(g)$community <- membership(comm)

cat("발견된 커뮤니티 수:", max(membership(comm)), "\n")
cat("모듈성(modularity):", round(modularity(comm), 3), "\n")
```

> **모듈성(modularity)**: 커뮤니티 구분이 얼마나 명확한지를 나타냅니다.
> 0에 가까우면 무작위와 다를 바 없고, 1에 가까우면 커뮤니티가 매우 뚜렷합니다.
> 보통 0.3 이상이면 의미 있는 구조가 있다고 봅니다.

### 커뮤니티와 정당의 관계

커뮤니티가 정당과 어느 정도 일치하는지 확인합시다.

```{r t06-comm-party-94, eval=FALSE}
comm_party <- data.frame(
  community = V(g)$community,
  party = V(g)$party
) %>%
  filter(!is.na(party))

comm_table <- table(comm_party$community, comm_party$party)
comm_table_df <- as.data.frame(comm_table) %>%
  filter(Freq > 3) %>%
  arrange(Var1, desc(Freq))

comm_table_df
```

각 커뮤니티가 특정 정당에 의해 지배되나요?
만약 그렇다면, 공동발의가 주로 같은 당 안에서 이루어진다는 뜻입니다.

---

## 8. 초당적 연결 분석

정당 간 공동발의(cross-party edges)는 얼마나 되는지 계산합니다.

```{r t06-cross-party-95, eval=FALSE}
edge_df <- as_data_frame(g, what = "edges") %>%
  mutate(
    party_from = V(g)$party[match(from, V(g)$name)],
    party_to   = V(g)$party[match(to, V(g)$name)],
    cross_party = party_from != party_to
  ) %>%
  filter(!is.na(party_from), !is.na(party_to))

cat("전체 엣지:", nrow(edge_df), "\n")
cat("초당적 엣지:", sum(edge_df$cross_party), "\n")
cat("초당적 비율:", round(mean(edge_df$cross_party) * 100, 1), "%\n")
```

### 정당 간 연결 히트맵

어떤 정당 쌍이 가장 많이 공동발의하는지 히트맵으로 봅시다.

```{r t06-cross-party-heatmap-96, eval=FALSE}
party_pair <- edge_df %>%
  filter(party_from %in% c("국민의힘", "더불어민주당", "조국혁신당"),
         party_to %in% c("국민의힘", "더불어민주당", "조국혁신당")) %>%
  count(party_from, party_to) %>%
  mutate(n_log = log10(n + 1))

ggplot(party_pair, aes(x = party_from, y = party_to, fill = n_log)) +
  geom_tile(color = "white") +
  geom_text(aes(label = scales::comma(n)), size = 4) +
  scale_fill_gradient(low = "lightyellow", high = "tomato",
                      guide = "none") +
  labs(
    x = NULL, y = NULL,
    title = "정당 간 공동발의 횟수"
  ) +
  theme_minimal(base_size = 13)
```

대각선(같은 당 내)이 비대각선(다른 당 간)보다 훨씬 크면,
공동발의가 정당 경계 안에서 주로 이루어진다는 것입니다.

---

## 9. 네트워크 시각화

```{r t06-network-viz-97, eval=FALSE}
# 주요 2당만 시각화 (전체는 너무 복잡)
main_parties <- c("국민의힘", "더불어민주당")
keep <- V(g)$party %in% main_parties & !is.na(V(g)$party)
g_sub <- induced_subgraph(g, which(keep))

party_colors <- ifelse(V(g_sub)$party == "국민의힘", "#E61E2B", "#004EA2")

set.seed(42)
layout <- layout_with_fr(g_sub)

# 약한 연결 제거 (시각적 가독성)
g_viz <- delete_edges(g_sub, which(E(g_sub)$weight < 10))

plot(g_viz,
     vertex.color = party_colors,
     vertex.size = sqrt(degree(g_viz)) * 0.8,
     vertex.label = NA,
     edge.width = E(g_viz)$weight / 50,
     edge.color = rgb(0, 0, 0, 0.08),
     layout = layout,
     main = "22대 국회 공동발의 네트워크 (국민의힘 vs 더불어민주당)")

legend("bottomleft",
       legend = main_parties,
       col = c("#E61E2B", "#004EA2"),
       pch = 19, pt.cex = 1.5, bty = "n")
```

두 정당이 네트워크에서 분리되어 있나요, 아니면 섞여 있나요?
이 시각화에서 정당 간 공동발의 구조를 직관적으로 파악할 수 있습니다.

---

## 정리: 오늘 배운 것

| 개념 | 의미 | 함수 |
|------|------|------|
| 노드/엣지 | 분석 단위 / 관계 | `graph_from_data_frame()` |
| 연결 중심성 | 연결이 많은 노드 | `degree()` |
| 매개 중심성 | 다리 역할을 하는 노드 | `betweenness()` |
| 커뮤니티 탐지 | 밀접한 하위 그룹 | `cluster_louvain()` |
| 모듈성 | 커뮤니티 구분의 명확성 | `modularity()` |
| 초당적 비율 | 정당 간 공동발의 | 엣지 속성 비교 |

다음 튜토리얼에서는 **기명투표 분석**을 다룹니다.
같은 당 의원이 얼마나 일치해서 투표하는지, 이탈투표는 누가 하는지 분석합니다.

---

## 연습 문제

### 문제 1 (기초)

여성 의원과 남성 의원의 평균 매개 중심성을 비교하시오.
성별에 따른 네트워크 위치 차이가 있는가?

```{r t06c98, eval=FALSE}
# 여기에 코드를 작성하세요

```

<details>
<summary>정답 보기</summary>
```{r eval=FALSE}
data.frame(
  name = V(g)$label,
  gender = V(g)$gender,
  betweenness = V(g)$betweenness
) %>%
  filter(!is.na(gender)) %>%
  group_by(gender) %>%
  summarise(
    n = n(),
    avg_between = round(mean(betweenness), 6),
    median_between = round(median(betweenness), 6)
  )
```
</details>

### 문제 2 (응용)

Louvain 대신 `cluster_walktrap()` 알고리즘으로 커뮤니티를 탐지하고,
Louvain 결과와 비교하시오. 모듈성과 커뮤니티 수가 어떻게 다른가?

```{r t06c99, eval=FALSE}
# 여기에 코드를 작성하세요

```

<details>
<summary>정답 보기</summary>
```{r eval=FALSE}
comm_wt <- cluster_walktrap(g)

data.frame(
  Algorithm = c("Louvain", "Walktrap"),
  Communities = c(max(membership(comm)), max(membership(comm_wt))),
  Modularity = c(round(modularity(comm), 3), round(modularity(comm_wt), 3))
)
```
</details>

### 문제 3 (도전)

21대 국회의 공동발의 네트워크를 구축하고, 22대와 비교하시오.
밀도, 평균 연결 중심성, 초당적 비율 중 하나 이상을 비교하여 보고하시오.
(힌트: `proposers`에서 `propose_date`로 대수를 구분)

```{r t06c100, eval=FALSE}
# 여기에 코드를 작성하세요

```

<details>
<summary>정답 보기</summary>
```{r eval=FALSE}
# 21대 엣지리스트
props_21 <- proposers %>%
  filter(propose_date >= as.Date("2020-05-30"),
         propose_date < as.Date("2024-05-30"))

leads_21 <- props_21 %>% filter(is_lead) %>% select(bill_id, lead = member_id)
cos_21 <- props_21 %>% filter(!is_lead) %>% select(bill_id, cosponsor = member_id)

ew_21 <- inner_join(leads_21, cos_21, by = "bill_id") %>%
  filter(!is.na(lead), !is.na(cosponsor), lead != cosponsor) %>%
  count(lead, cosponsor, name = "weight")

g_21 <- graph_from_data_frame(ew_21, directed = FALSE)

data.frame(
  Assembly = c("21대", "22대"),
  Nodes = c(vcount(g_21), vcount(g)),
  Edges = c(ecount(g_21), ecount(g)),
  Density = c(round(graph.density(g_21), 4), round(graph.density(g), 4)),
  Avg_Degree = c(round(mean(degree(g_21)), 1), round(mean(degree(g)), 1))
)
```
</details>


## 07. 튜토리얼 7: 기명투표 분석





## 이 튜토리얼에서 배울 것

**연구 질문**: 우리 당 의원들은 얼마나 같이 투표하는가?

민주주의에서 입법부의 핵심 기능은 **투표(표결)**입니다. 누가 찬성하고 반대하는지를
분석하면, 정당의 결속력, 이탈투표 의원, 의원들 사이의 이념적 거리를 파악할 수
있습니다.

배울 내용:

- 본회의 표결 데이터의 구조와 탐색
- 정당 결속력 측정: Rice Index
- 이탈투표 의원 찾기
- 투표 패턴의 시각화: 히트맵
- 투표 유사도로 의원 간 거리 측정하기

---

## 1. 표결 데이터 이해하기

`assemblykor`에는 두 가지 표결 데이터가 있습니다:

| 데이터 | 수준 | 범위 | 행 수 |
|--------|------|------|-------|
| `votes` | **법안별** 전체 결과 | 20-22대 | 7,997 |
| `roll_calls` | **의원별** 투표 기록 | 22대만 | 368,210 |

### votes: 법안별 표결 결과

```{r t07-votes-overview-101, eval=FALSE}
cat("법안 수:", nrow(votes), "\n")
cat("대수별:\n")
table(votes$assembly)
```

```{r t07-votes-example-102, eval=FALSE}
votes %>%
  select(bill_name, assembly, voted, yes, no, abstain) %>%
  head(5)
```

### 찬성률 분포

대부분의 법안은 압도적 다수로 통과됩니다. 논쟁적인 법안은 소수입니다.

```{r t07-yes-rate-dist-103, eval=FALSE}
votes <- votes %>%
  mutate(yes_rate = yes / voted)

ggplot(votes, aes(x = yes_rate)) +
  geom_histogram(bins = 50, fill = "steelblue", color = "white") +
  scale_x_continuous(labels = scales::percent) +
  labs(
    x = "찬성률",
    y = "법안 수",
    title = "본회의 표결 찬성률 분포 (20-22대)"
  ) +
  theme_minimal()
```

> 오른쪽에 크게 몰린 것은 대부분의 법안이 90% 이상의 찬성으로 통과됨을
> 의미합니다. 정치적으로 흥미로운 것은 왼쪽의 **논쟁적 법안**들입니다.

### 논쟁적 법안 찾기

```{r t07-contentious-104, eval=FALSE}
votes %>%
  filter(yes_rate < 0.7) %>%
  arrange(yes_rate) %>%
  select(bill_name, assembly, yes_rate, yes, no) %>%
  head(10)
```

---

## 2. roll_calls: 의원별 투표 기록

```{r t07-rc-overview-105, eval=FALSE}
cat("투표 기록:", nrow(roll_calls), "건\n")
cat("의원 수:", n_distinct(roll_calls$member_id), "\n")
cat("법안 수:", n_distinct(roll_calls$bill_id), "\n")

# 투표 종류
table(roll_calls$vote)
```

```{r t07-rc-recode-106, eval=FALSE}
# 투표를 영어로 재코딩 (분석 편의)
roll_calls <- roll_calls %>%
  mutate(vote_en = case_match(vote,
    "찬성" ~ "yes",
    "반대" ~ "no",
    "기권" ~ "abstain",
    .default = "absent"
  ))

table(roll_calls$vote_en)
```

---

## 3. 정당 결속력: Rice Index

**Rice Index**는 정당 결속력을 측정하는 고전적 지표입니다.

$$\text{Rice Index} = |찬성비율 - 반대비율|$$

- 1이면: 모든 당원이 같은 방향으로 투표 (완벽한 결속)
- 0이면: 절반은 찬성, 절반은 반대 (완전한 분열)

### 법안별 Rice Index 계산

```{r t07-rice-calc-107, eval=FALSE}
# 출석 투표만 (불참 제외)
rc_voted <- roll_calls %>%
  filter(vote_en %in% c("yes", "no"))

# 법안별-정당별 Rice Index
rice_by_bill <- rc_voted %>%
  group_by(bill_id, party) %>%
  summarise(
    n_voted = n(),
    n_yes = sum(vote_en == "yes"),
    n_no = sum(vote_en == "no"),
    rice = abs(n_yes - n_no) / n_voted,
    .groups = "drop"
  ) %>%
  filter(n_voted >= 5)  # 충분한 투표자 수

# 주요 정당의 평균 Rice Index
rice_summary <- rice_by_bill %>%
  filter(party %in% c("국민의힘", "더불어민주당", "조국혁신당")) %>%
  group_by(party) %>%
  summarise(
    n_votes = n(),
    mean_rice = round(mean(rice), 3),
    median_rice = round(median(rice), 3),
    min_rice = round(min(rice), 3)
  )

rice_summary
```

### Rice Index 분포 시각화

```{r t07-rice-plot-108, eval=FALSE}
rice_by_bill %>%
  filter(party %in% c("국민의힘", "더불어민주당", "조국혁신당")) %>%
  ggplot(aes(x = rice, fill = party)) +
  geom_histogram(bins = 30, alpha = 0.7, position = "identity") +
  scale_fill_manual(values = c(
    "국민의힘" = "#E61E2B",
    "더불어민주당" = "#004EA2",
    "조국혁신당" = "#00B0F0"
  )) +
  facet_wrap(~ party, ncol = 1) +
  labs(
    x = "Rice Index", y = "법안 수",
    fill = NULL,
    title = "정당별 결속력 (Rice Index) 분포"
  ) +
  theme_minimal() +
  theme(legend.position = "none")
```

대부분의 법안에서 Rice Index가 1에 가까우면, 해당 정당은 거의 항상
일사불란하게 투표한다는 뜻입니다.

---

## 4. 이탈투표 의원 찾기

**이탈투표(rebel vote)**란 자기 당의 다수 의견과 다르게 투표하는 것입니다.

```{r t07-rebel-calc-109, eval=FALSE}
# 각 법안에서 정당의 다수 의견 결정
party_majority <- rc_voted %>%
  group_by(bill_id, party) %>%
  summarise(
    majority_vote = ifelse(sum(vote_en == "yes") >= sum(vote_en == "no"),
                           "yes", "no"),
    .groups = "drop"
  )

# 의원별 이탈투표 식별
rebel_votes <- rc_voted %>%
  inner_join(party_majority, by = c("bill_id", "party")) %>%
  mutate(is_rebel = vote_en != majority_vote)

# 의원별 이탈투표 비율
rebel_rate <- rebel_votes %>%
  group_by(member_id, member_name, party) %>%
  summarise(
    n_votes = n(),
    n_rebel = sum(is_rebel),
    rebel_rate = round(n_rebel / n_votes, 3),
    .groups = "drop"
  ) %>%
  filter(n_votes >= 50)  # 충분한 투표 참여

# 이탈투표 비율 상위 10명
rebel_rate %>%
  filter(party %in% c("국민의힘", "더불어민주당")) %>%
  arrange(desc(rebel_rate)) %>%
  head(10)
```

### 정당별 이탈투표 분포

```{r t07-rebel-plot-110, eval=FALSE}
rebel_rate %>%
  filter(party %in% c("국민의힘", "더불어민주당", "조국혁신당")) %>%
  ggplot(aes(x = party, y = rebel_rate, fill = party)) +
  geom_boxplot(alpha = 0.7, show.legend = FALSE) +
  scale_fill_manual(values = c(
    "국민의힘" = "#E61E2B",
    "더불어민주당" = "#004EA2",
    "조국혁신당" = "#00B0F0"
  )) +
  scale_y_continuous(labels = scales::percent) +
  labs(
    x = NULL, y = "이탈투표 비율",
    title = "정당별 이탈투표 비율 (22대)"
  ) +
  theme_minimal()
```

---

## 5. 투표 패턴 히트맵

의원들의 투표 패턴을 시각화하면 정당 구조를 한눈에 볼 수 있습니다.
모든 법안을 다 그리면 너무 복잡하니, **논쟁적 법안**만 선택합니다.

```{r t07-heatmap-prep-111, eval=FALSE}
# 논쟁적 법안: 찬성률 50-85% (여야 의견 차이가 큰 법안)
contentious_bills <- votes %>%
  filter(assembly == 22, yes_rate >= 0.45, yes_rate <= 0.85) %>%
  arrange(yes_rate) %>%
  head(30) %>%  # 상위 30개
  pull(bill_id)

cat("논쟁적 법안:", length(contentious_bills), "건\n")

# 해당 법안의 의원별 투표 (양대 정당만)
rc_heat <- roll_calls %>%
  filter(bill_id %in% contentious_bills,
         party %in% c("국민의힘", "더불어민주당")) %>%
  mutate(vote_num = case_match(vote_en,
    "yes" ~ 1,
    "no" ~ -1,
    "abstain" ~ 0,
    .default = NA_real_
  )) %>%
  filter(!is.na(vote_num))
```

```{r t07-heatmap-112, fig.height=8, eval=FALSE}
# 투표 행렬 (의원 x 법안)
vote_matrix <- rc_heat %>%
  select(member_name, bill_id, vote_num, party) %>%
  pivot_wider(names_from = bill_id, values_from = vote_num, values_fill = 0)

# 의원을 정당별로 정렬
vote_matrix <- vote_matrix %>%
  arrange(party, member_name)

# 긴 형식으로 다시 변환 (ggplot용)
heat_data <- vote_matrix %>%
  pivot_longer(cols = -c(member_name, party),
               names_to = "bill_id", values_to = "vote_num") %>%
  mutate(
    vote_label = case_match(vote_num,
      1 ~ "찬성", -1 ~ "반대", 0 ~ "기권/불참"
    ),
    member_name = factor(member_name, levels = vote_matrix$member_name)
  )

ggplot(heat_data, aes(x = bill_id, y = member_name, fill = vote_label)) +
  geom_tile(color = "white", linewidth = 0.1) +
  scale_fill_manual(values = c(
    "찬성" = "#4DAF4A",
    "반대" = "#E41A1C",
    "기권/불참" = "#CCCCCC"
  )) +
  labs(
    x = "법안", y = NULL, fill = "투표",
    title = "논쟁적 법안에 대한 의원별 투표 패턴 (22대)"
  ) +
  theme_minimal() +
  theme(
    axis.text.x = element_blank(),
    axis.text.y = element_blank(),
    axis.ticks = element_blank()
  )
```

히트맵에서 정당별로 색이 뚜렷하게 구분되면 (한쪽은 초록, 다른 쪽은 빨강),
여야 대립이 강한 것입니다.

---

## 6. 의원 간 투표 유사도

두 의원이 얼마나 비슷하게 투표하는지 측정할 수 있습니다.
같은 방향으로 투표한 비율이 **일치율(agreement rate)**입니다.

```{r t07-agreement-113, eval=FALSE}
# 논쟁적 법안에서 투표 행렬 만들기 (숫자)
vote_mat <- vote_matrix %>%
  select(-member_name, -party) %>%
  as.matrix()
rownames(vote_mat) <- vote_matrix$member_name

# 샘플: 상위 20명만 (계산 효율)
set.seed(42)
sample_names <- vote_matrix %>%
  group_by(party) %>%
  slice_sample(n = 10) %>%
  pull(member_name)

vote_small <- vote_mat[rownames(vote_mat) %in% sample_names, ]

# 일치율 행렬 계산
n_bills_mat <- ncol(vote_small)
agreement <- matrix(0, nrow(vote_small), nrow(vote_small))
for (i in 1:nrow(vote_small)) {
  for (j in 1:nrow(vote_small)) {
    agreement[i, j] <- sum(vote_small[i, ] == vote_small[j, ]) / n_bills_mat
  }
}
rownames(agreement) <- rownames(vote_small)
colnames(agreement) <- rownames(vote_small)
```

### 투표 유사도 히트맵

```{r t07-agreement-heatmap-114, eval=FALSE}
# 정당 정보 추가
party_info <- vote_matrix %>%
  filter(member_name %in% sample_names) %>%
  select(member_name, party)

agree_df <- as.data.frame(as.table(agreement)) %>%
  rename(member1 = Var1, member2 = Var2, agreement = Freq) %>%
  left_join(party_info, by = c("member1" = "member_name")) %>%
  rename(party1 = party)

ggplot(agree_df, aes(x = member1, y = member2, fill = agreement)) +
  geom_tile() +
  scale_fill_gradient2(
    low = "#E41A1C", mid = "white", high = "#4DAF4A",
    midpoint = 0.5, labels = scales::percent
  ) +
  labs(
    x = NULL, y = NULL, fill = "일치율",
    title = "의원 간 투표 일치율 (22대 논쟁적 법안)"
  ) +
  theme_minimal() +
  theme(
    axis.text.x = element_text(angle = 90, hjust = 1, size = 7),
    axis.text.y = element_text(size = 7)
  )
```

같은 정당 의원끼리 일치율이 높고(초록), 다른 정당 의원과는
일치율이 낮으면(빨강), 정당이 투표의 핵심 결정 요인임을 보여줍니다.

---

## 정리: 오늘 배운 것

| 개념 | 의미 | 측정 |
|------|------|------|
| 찬성률 | 법안의 논쟁성 | `yes / voted` |
| Rice Index | 정당 결속력 | `|찬성비율 - 반대비율|` |
| 이탈투표 | 당론과 다른 투표 | 다수 의견과 불일치 |
| 투표 유사도 | 의원 간 행태 유사성 | 일치율 행렬 |

이 분석들은 정치학에서 **입법 행태(legislative behavior)** 연구의 기초입니다.
더 발전시키면 이념 스케일링(ideal point estimation)으로 의원의 이념 위치를
추정할 수 있습니다.

---

## 연습 문제

### 문제 1 (기초)

22대 국회에서 **불참률**이 가장 높은 의원 10명을 찾으시오.
(힌트: `vote_en`이 "absent"인 비율)

```{r t07c115, eval=FALSE}
# 여기에 코드를 작성하세요

```

<details>
<summary>정답 보기</summary>
```{r eval=FALSE}
roll_calls %>%
  group_by(member_name, party) %>%
  summarise(
    n_total = n(),
    n_absent = sum(vote_en == "absent"),
    absent_rate = round(n_absent / n_total, 3),
    .groups = "drop"
  ) %>%
  arrange(desc(absent_rate)) %>%
  head(10)
```
</details>

### 문제 2 (응용)

논쟁적 법안(찬성률 50-85%)에서의 Rice Index와 비논쟁적 법안(찬성률 90% 이상)에서의
Rice Index를 비교하시오. 어떤 차이가 있으며, 왜 그런지 설명하시오.

```{r t07c116, eval=FALSE}
# 여기에 코드를 작성하세요

```

<details>
<summary>정답 보기</summary>
```{r eval=FALSE}
# 법안별 찬성률 구하기
bill_yes_rate <- votes %>%
  filter(assembly == 22) %>%
  select(bill_id, yes_rate)

rice_with_type <- rice_by_bill %>%
  inner_join(bill_yes_rate, by = "bill_id") %>%
  mutate(bill_type = ifelse(yes_rate >= 0.9, "비논쟁", "논쟁"))

rice_with_type %>%
  filter(party %in% c("국민의힘", "더불어민주당")) %>%
  group_by(party, bill_type) %>%
  summarise(
    n = n(),
    mean_rice = round(mean(rice), 3),
    .groups = "drop"
  )
```
비논쟁적 법안에서는 모든 정당이 찬성하므로 Rice Index가 자연히 높습니다.
논쟁적 법안에서 Rice Index가 낮아지면, 당내 이견이 존재한다는 뜻입니다.
</details>

### 문제 3 (도전)

특정 상임위원회(예: 국토교통위원회) 소관 법안에서의 정당 결속력과
다른 위원회 법안에서의 결속력을 비교하시오. 위원회에 따라 결속력이
달라지는 패턴이 있는가?

```{r t07c117, eval=FALSE}
# 여기에 코드를 작성하세요

```

<details>
<summary>정답 보기</summary>
```{r eval=FALSE}
# votes에서 위원회 정보 가져오기
rice_committee <- rice_by_bill %>%
  inner_join(votes %>% select(bill_id, committee), by = "bill_id") %>%
  filter(party %in% c("국민의힘", "더불어민주당"),
         !is.na(committee))

rice_committee %>%
  group_by(party, committee) %>%
  summarise(
    n = n(),
    mean_rice = round(mean(rice), 3),
    .groups = "drop"
  ) %>%
  filter(n >= 10) %>%
  arrange(party, mean_rice) %>%
  group_by(party) %>%
  slice(c(1:3, (n()-2):n()))
```
위원회별로 결속력이 다르다면, 특정 정책 영역에서 당내 이견이 더 크다는
증거입니다.
</details>


## 08. 튜토리얼 8: 법안 성공 요인 분석





## 이 튜토리얼에서 배울 것

**연구 질문**: 어떤 법안이 국회를 통과하는가?

한국 국회에서 발의되는 수만 건의 법안 중 실제로 통과되는 것은 극히 일부입니다.
어떤 요인이 법안의 성패를 결정할까요? 발의자의 선수? 정당? 위원회?

이 질문은 종속변수가 "통과/불통과"라는 **이진(binary)** 변수이므로,
일반적인 OLS 회귀분석 대신 **로지스틱 회귀분석**을 사용합니다.

배울 내용:

- 법안 처리 결과의 패턴 탐색
- 이진 종속변수와 로지스틱 회귀의 필요성
- `glm()`으로 로지스틱 회귀 실행하기
- 오즈비(odds ratio)의 해석
- 예측 확률 시각화

---

## 1. 법안 처리 결과 탐색

```{r t08-result-overview-118, eval=FALSE}
# 처리 결과 분포
bills %>%
  count(result, sort = TRUE) %>%
  mutate(pct = round(n / sum(n) * 100, 1)) %>%
  head(10)
```

대부분의 법안이 "임기만료폐기" (국회 임기가 끝나면서 자동 폐기)됩니다.
이것은 한국 국회의 특징입니다: 한 대에 2만 건 이상 발의되지만, 실제로
통과되는 것은 극히 일부입니다.

### 이진 변수 만들기

분석을 위해 "통과 여부"를 이진 변수로 만듭니다.

```{r t08-binary-119, eval=FALSE}
bill_analysis <- bills %>%
  mutate(
    passed = as.integer(result %in% c("원안가결", "수정가결", "대안반영폐기")),
    year = as.integer(format(propose_date, "%Y"))
  )

cat("전체 법안:", nrow(bill_analysis), "\n")
cat("통과:", sum(bill_analysis$passed), "\n")
cat("통과율:", round(mean(bill_analysis$passed) * 100, 1), "%\n")
```

> **"대안반영폐기"를 통과로 분류한 이유**: 이것은 법안의 내용이 다른 대안 법안에
> 포함(반영)되어 통과된 것입니다. 원래 법안 자체는 폐기되지만, 실질적으로는
> 입법에 성공한 것입니다.

### 대수별 통과율

```{r t08-pass-rate-assembly-120, eval=FALSE}
bill_analysis %>%
  group_by(assembly) %>%
  summarise(
    n = n(),
    n_passed = sum(passed),
    pass_rate = round(mean(passed) * 100, 1)
  )
```

---

## 2. 발의자 특성과 법안 성공

발의자의 정보를 법안 데이터에 결합합니다.

```{r t08-merge-legislator-121, eval=FALSE}
bill_leg <- bill_analysis %>%
  inner_join(
    legislators %>% select(member_id, assembly, party, gender,
                           seniority, district_type),
    by = c("proposer_id" = "member_id", "assembly")
  )

cat("분석 대상:", nrow(bill_leg), "건 (발의자 정보 매칭)\n")
```

### 선수별 통과율

```{r t08-pass-by-seniority-122, eval=FALSE}
pass_senior <- bill_leg %>%
  group_by(seniority) %>%
  summarise(
    n = n(),
    pass_rate = mean(passed)
  ) %>%
  filter(n >= 50)  # 충분한 표본

ggplot(pass_senior, aes(x = seniority, y = pass_rate)) +
  geom_col(fill = "steelblue", width = 0.6) +
  geom_text(aes(label = paste0(round(pass_rate * 100, 1), "%")),
            vjust = -0.5, size = 3.5) +
  scale_y_continuous(labels = scales::percent,
                     expand = expansion(mult = c(0, 0.15))) +
  labs(
    x = "선수 (당선 횟수)",
    y = "법안 통과율",
    title = "선수별 법안 통과율"
  ) +
  theme_minimal()
```

경험이 많은 의원의 법안이 더 잘 통과되는 경향이 있나요?

### 위원회별 통과율

```{r t08-pass-by-committee-123, eval=FALSE}
pass_committee <- bill_leg %>%
  group_by(committee) %>%
  summarise(
    n = n(),
    pass_rate = mean(passed)
  ) %>%
  filter(n >= 100) %>%
  arrange(desc(pass_rate))

ggplot(pass_committee %>% head(15),
       aes(x = reorder(committee, pass_rate), y = pass_rate)) +
  geom_col(fill = "coral") +
  geom_text(aes(label = paste0(round(pass_rate * 100, 1), "%")),
            hjust = -0.1, size = 3) +
  coord_flip() +
  scale_y_continuous(labels = scales::percent,
                     expand = expansion(mult = c(0, 0.15))) +
  labs(
    x = NULL,
    y = "통과율",
    title = "위원회별 법안 통과율 (상위 15개)"
  ) +
  theme_minimal()
```

위원회에 따라 통과율이 크게 다릅니다. 왜 그럴까요?

---

## 3. 왜 로지스틱 회귀인가?

종속변수가 0 또는 1(통과/불통과)인 경우, 일반 OLS를 쓰면 문제가 생깁니다.

```{r t08-ols-problem-124, eval=FALSE}
# OLS로 확률 예측
m_ols <- lm(passed ~ seniority, data = bill_leg)

ggplot(bill_leg, aes(x = seniority, y = passed)) +
  geom_jitter(height = 0.05, alpha = 0.05, color = "gray50") +
  geom_smooth(method = "lm", color = "red", se = FALSE) +
  geom_smooth(method = "glm", method.args = list(family = "binomial"),
              color = "blue", se = FALSE) +
  labs(
    x = "선수", y = "통과 여부 (0 = 불통과, 1 = 통과)",
    title = "OLS (빨강) vs 로지스틱 (파랑) 비교"
  ) +
  theme_minimal()
```

- **빨간 선 (OLS)**: 직선이므로 선수가 매우 높으면 확률이 1을 넘을 수 있음
- **파란 선 (로지스틱)**: S자 곡선으로, 항상 0-1 사이에 있음

**로지스틱 회귀**는 결과가 0/1인 데이터에 적합한 모형입니다.
확률을 직접 예측하는 대신, **로그 오즈(log-odds)**를 예측합니다.

$$\log\left(\frac{p}{1-p}\right) = \beta_0 + \beta_1 X_1 + \beta_2 X_2 + \cdots$$

- $p$: 통과 확률
- $\frac{p}{1-p}$: 오즈(odds) - "통과할 확률 / 통과하지 않을 확률"

---

## 4. 로지스틱 회귀 실행

R에서는 `glm()`에 `family = binomial`을 지정합니다.

```{r t08-logit-simple-125, eval=FALSE}
m1 <- glm(passed ~ seniority, data = bill_leg, family = binomial)
summary(m1)
```

### 계수 해석: 오즈비 (Odds Ratio)

로지스틱 회귀의 계수는 **로그 오즈** 단위입니다.
직관적으로 해석하려면 `exp()`를 취해 **오즈비(odds ratio)**로 변환합니다.

```{r t08-odds-ratio-126, eval=FALSE}
exp(coef(m1))
```

> **오즈비 해석**: 선수가 1 증가할 때, 법안이 통과할 오즈가 몇 **배**
> 변하는가를 나타냅니다.
> - 오즈비 = 1: 효과 없음
> - 오즈비 > 1: 통과 가능성 증가
> - 오즈비 < 1: 통과 가능성 감소

---

## 5. 다중 로지스틱 회귀

여러 요인을 동시에 통제합니다.

```{r t08-logit-multiple-127, eval=FALSE}
bill_leg_model <- bill_leg %>%
  filter(party %in% c("국민의힘", "더불어민주당", "조국혁신당")) %>%
  mutate(party = relevel(factor(party), ref = "더불어민주당"))

m2 <- glm(passed ~ seniority + gender + district_type + party,
           data = bill_leg_model, family = binomial)
summary(m2)
```

### 오즈비 테이블

```{r t08-or-table-128, eval=FALSE}
or_df <- broom::tidy(m2, conf.int = TRUE, exponentiate = TRUE) %>%
  filter(term != "(Intercept)") %>%
  mutate(
    term = case_match(term,
      "seniority" ~ "선수",
      "genderM" ~ "남성 (vs 여성)",
      "district_typeproportional" ~ "비례대표 (vs 지역구)",
      "party국민의힘" ~ "국민의힘 (vs 민주당)",
      "party조국혁신당" ~ "조국혁신당 (vs 민주당)"
    )
  )

or_df %>%
  select(term, estimate, conf.low, conf.high, p.value) %>%
  mutate(across(c(estimate, conf.low, conf.high), \(x) round(x, 3)),
         p.value = round(p.value, 4))
```

### 오즈비 시각화

```{r t08-or-plot-129, eval=FALSE}
ggplot(or_df, aes(x = estimate, y = reorder(term, estimate))) +
  geom_vline(xintercept = 1, linetype = "dashed", color = "gray50") +
  geom_pointrange(aes(xmin = conf.low, xmax = conf.high),
                  color = "steelblue", size = 0.8) +
  labs(
    x = "오즈비 (95% 신뢰구간)",
    y = NULL,
    title = "법안 통과의 결정 요인 (로지스틱 회귀)"
  ) +
  theme_minimal(base_size = 13)
```

- 점이 1의 오른쪽: 통과 가능성을 **높이는** 요인
- 점이 1의 왼쪽: 통과 가능성을 **낮추는** 요인
- 신뢰구간이 1을 포함: 통계적으로 유의하지 않음

---

## 6. 예측 확률 시각화

로지스틱 회귀의 결과를 **예측 확률**로 변환하면 더 직관적입니다.

```{r t08-predicted-prob-130, eval=FALSE}
# 선수별 예측 통과 확률 (다른 변수는 기준값으로 고정)
new_data <- expand.grid(
  seniority = 1:7,
  gender = "M",
  district_type = "constituency",
  party = factor("더불어민주당",
                 levels = levels(bill_leg_model$party))
)

new_data$pred_prob <- predict(m2, newdata = new_data, type = "response")

ggplot(new_data, aes(x = seniority, y = pred_prob)) +
  geom_line(color = "steelblue", linewidth = 1) +
  geom_point(color = "steelblue", size = 3) +
  scale_y_continuous(labels = scales::percent,
                     limits = c(0, NA)) +
  labs(
    x = "선수 (당선 횟수)",
    y = "예측 통과 확률",
    title = "선수에 따른 법안 통과 예측 확률",
    subtitle = "남성, 지역구, 더불어민주당 기준"
  ) +
  theme_minimal()
```

### 정당별 예측 확률 비교

```{r t08-predicted-party-131, eval=FALSE}
new_party <- expand.grid(
  seniority = 1:5,
  gender = "M",
  district_type = "constituency",
  party = factor(c("더불어민주당", "국민의힘", "조국혁신당"),
                 levels = levels(bill_leg_model$party))
)

new_party$pred_prob <- predict(m2, newdata = new_party, type = "response")

ggplot(new_party, aes(x = seniority, y = pred_prob, color = party)) +
  geom_line(linewidth = 1) +
  geom_point(size = 2) +
  scale_color_manual(values = c(
    "더불어민주당" = "#004EA2",
    "국민의힘" = "#E61E2B",
    "조국혁신당" = "#00B0F0"
  )) +
  scale_y_continuous(labels = scales::percent) +
  labs(
    x = "선수",
    y = "예측 통과 확률",
    color = "정당",
    title = "정당별 법안 통과 예측 확률"
  ) +
  theme_minimal()
```

---

## 7. 모형 비교

```{r t08-model-compare-132, eval=FALSE}
# 기본 모형 vs 확장 모형
m3 <- glm(passed ~ seniority + gender + district_type + party + assembly,
           data = bill_leg_model, family = binomial)

data.frame(
  Model = c("M1: 선수만", "M2: 개인 특성", "M3: + 대수"),
  AIC = c(round(AIC(m1)), round(AIC(m2)), round(AIC(m3))),
  Pseudo_R2 = c(
    round(1 - m1$deviance / m1$null.deviance, 4),
    round(1 - m2$deviance / m2$null.deviance, 4),
    round(1 - m3$deviance / m3$null.deviance, 4)
  )
)
```

> **AIC (Akaike Information Criterion)**: 모형의 적합도와 복잡성을
> 동시에 고려합니다. **낮을수록** 좋은 모형입니다.

> **Pseudo R-squared**: OLS의 R-squared와 유사한 해석을 합니다.
> 0에서 1 사이이며, 높을수록 모형의 설명력이 좋습니다.
> 다만 OLS의 R-squared보다 일반적으로 낮은 값을 보입니다.

---

## 정리: 오늘 배운 것

| 개념 | 설명 |
|------|------|
| 이진 종속변수 | 결과가 0/1인 변수 (통과/불통과) |
| 로지스틱 회귀 | 이진 변수를 위한 회귀 모형 (`glm(..., family = binomial)`) |
| 오즈비 (OR) | `exp(계수)`, >1이면 확률 증가 |
| 예측 확률 | `predict(..., type = "response")`로 확률 변환 |
| AIC | 모형 비교 지표 (낮을수록 좋음) |

---

## 연습 문제

### 문제 1 (기초)

성별(`gender`)만으로 법안 통과를 예측하는 로지스틱 회귀를 실행하고,
남성 vs 여성의 오즈비를 구하시오.

```{r t08c133, eval=FALSE}
# 여기에 코드를 작성하세요

```

<details>
<summary>정답 보기</summary>
```{r eval=FALSE}
m_gender <- glm(passed ~ gender, data = bill_leg, family = binomial)
exp(coef(m_gender))
```
</details>

### 문제 2 (응용)

위원회(`committee`)를 독립변수로 추가한 모형을 추정하시오.
어떤 위원회의 법안이 통과될 가능성이 높은가? 상위 3개 위원회를 보고하시오.
(힌트: 위원회가 많으므로 주요 10개 위원회만 사용)

```{r t08c134, eval=FALSE}
# 여기에 코드를 작성하세요

```

<details>
<summary>정답 보기</summary>
```{r eval=FALSE}
top_committees <- bill_leg %>%
  count(committee, sort = TRUE) %>%
  head(10) %>%
  pull(committee)

bill_top <- bill_leg %>%
  filter(committee %in% top_committees) %>%
  mutate(committee = factor(committee))

m_comm <- glm(passed ~ seniority + committee, data = bill_top, family = binomial)
broom::tidy(m_comm, exponentiate = TRUE) %>%
  filter(grepl("committee", term)) %>%
  arrange(desc(estimate)) %>%
  head(3) %>%
  select(term, estimate, p.value)
```
</details>

### 문제 3 (도전)

공동발의자 수(`get_proposers()`에서 계산)가 법안 통과에 영향을 미치는지
분석하시오. 공동발의자가 많을수록 통과 확률이 높아지는가?

```{r t08c135, eval=FALSE}
# 여기에 코드를 작성하세요

```

<details>
<summary>예시 접근법</summary>
```{r t08c136, eval=FALSE}
proposers <- get_proposers()

# 법안별 공동발의자 수
n_cosponsors <- proposers %>%
  filter(!is_lead) %>%
  count(bill_id, name = "n_cosponsors")

bill_cosponsor <- bill_analysis %>%
  inner_join(n_cosponsors, by = "bill_id")

m_cosponsor <- glm(passed ~ n_cosponsors, data = bill_cosponsor,
                    family = binomial)
summary(m_cosponsor)
exp(coef(m_cosponsor))
```
</details>


## 09. 튜토리얼 9: 국회 발언 패턴 분석





## 이 튜토리얼에서 배울 것

**연구 질문**: 국회 위원회에서 누가, 얼마나, 어떻게 발언하는가?

국회 상임위원회는 법안 심사의 핵심 무대입니다. 의원들은 질의를 통해
정부를 견제하고, 관료들은 답변을 통해 정책을 설명합니다.
이 발언 데이터에는 참여 패턴, 의제 설정, 질의-응답 구조 등
풍부한 정보가 담겨 있습니다.

이 튜토리얼은 주로 **기술통계와 시각화**를 활용합니다.
복잡한 모형 없이도, 데이터를 꼼꼼히 들여다보는 것만으로
의미 있는 패턴을 발견할 수 있습니다.

배울 내용:

- 발언 데이터의 구조와 발언자 역할 분류
- 참여도 측정: 누가 많이, 길게 발언하는가?
- 질의-응답 구조 분석
- 의제별 발언 패턴
- 시간에 따른 발언 주제 변화

---

## 1. 데이터 구조 파악

`speeches` 데이터는 22대 과학기술정보방송통신위원회의 발언 전문입니다.

```{r t09-overview-137, eval=FALSE}
cat("총 발언 수:", nrow(speeches), "\n")
cat("회의 날짜:", n_distinct(speeches$date), "일\n")
cat("발언자:", n_distinct(speeches$speaker_name), "명\n")
```

### 발언자 역할

위원회에는 다양한 역할의 발언자가 참여합니다.

```{r t09-roles-138, eval=FALSE}
speeches %>%
  count(role, sort = TRUE) %>%
  mutate(pct = round(n / sum(n) * 100, 1))
```

```{r t09-role-plot-139, eval=FALSE}
role_summary <- speeches %>%
  mutate(role_kr = case_match(role,
    "legislator"       ~ "의원",
    "chair"            ~ "위원장",
    "minister"         ~ "장관",
    "vice_minister"    ~ "차관",
    "senior_bureaucrat" ~ "고위관료",
    "agency_head"      ~ "기관장",
    "committee_staff"  ~ "전문위원",
    .default = "기타"
  )) %>%
  count(role_kr, sort = TRUE)

ggplot(role_summary, aes(x = reorder(role_kr, n), y = n)) +
  geom_col(fill = "steelblue") +
  coord_flip() +
  labs(
    x = NULL, y = "발언 횟수",
    title = "발언자 역할별 발언 횟수 (22대 과방위)"
  ) +
  theme_minimal()
```

---

## 2. 참여도 분석: 누가 많이 발언하는가?

### 발언 횟수

```{r t09-freq-top-140, eval=FALSE}
leg_speeches <- speeches %>%
  filter(role == "legislator")

top_speakers <- leg_speeches %>%
  count(speaker_name, sort = TRUE) %>%
  head(15)

ggplot(top_speakers, aes(x = reorder(speaker_name, n), y = n)) +
  geom_col(fill = "coral") +
  coord_flip() +
  labs(
    x = NULL, y = "발언 횟수",
    title = "가장 많이 발언한 의원 (22대 과방위, 상위 15명)"
  ) +
  theme_minimal()
```

### 발언 길이

발언 횟수만큼 중요한 것이 **발언 길이**입니다.
짧은 질문을 자주 하는 의원과 긴 질의를 하는 의원의 패턴이 다릅니다.

```{r t09-length-analysis-141, eval=FALSE}
leg_speeches <- leg_speeches %>%
  mutate(speech_length = nchar(speech))

# 의원별 발언 통계
speaker_stats <- leg_speeches %>%
  group_by(speaker_name) %>%
  summarise(
    n_speeches = n(),
    total_chars = sum(speech_length),
    avg_length = round(mean(speech_length)),
    median_length = median(speech_length)
  ) %>%
  filter(n_speeches >= 10) %>%
  arrange(desc(total_chars))

head(speaker_stats, 10)
```

### 발언 횟수 vs 평균 길이

```{r t09-freq-vs-length-142, eval=FALSE}
ggplot(speaker_stats, aes(x = n_speeches, y = avg_length)) +
  geom_point(alpha = 0.6, color = "steelblue", size = 2) +
  labs(
    x = "발언 횟수",
    y = "평균 발언 길이 (글자 수)",
    title = "발언 횟수와 평균 발언 길이의 관계"
  ) +
  theme_minimal()
```

많이 발언하는 의원이 더 길게도 발언하나요, 아니면 짧게 자주 발언하나요?
이 그래프에서 두 가지 패턴의 의원을 구분할 수 있습니다.

---

## 3. 역할별 발언 패턴

위원회의 질의-응답 구조를 분석합니다.

```{r t09-role-length-143, eval=FALSE}
speeches %>%
  mutate(
    speech_length = nchar(speech),
    role_group = case_match(role,
      "legislator" ~ "의원",
      "chair" ~ "위원장",
      c("minister", "vice_minister", "senior_bureaucrat") ~ "정부측",
      "committee_staff" ~ "전문위원",
      .default = "기타"
    )
  ) %>%
  group_by(role_group) %>%
  summarise(
    n = n(),
    avg_length = round(mean(speech_length)),
    median_length = round(median(speech_length)),
    total_chars = sum(speech_length)
  ) %>%
  arrange(desc(total_chars))
```

### 발언 길이 분포 비교

```{r t09-role-density-144, eval=FALSE}
speeches %>%
  mutate(
    speech_length = nchar(speech),
    role_group = case_match(role,
      "legislator" ~ "의원",
      c("minister", "vice_minister", "senior_bureaucrat") ~ "정부측",
      .default = NA_character_
    )
  ) %>%
  filter(!is.na(role_group)) %>%
  ggplot(aes(x = speech_length, fill = role_group)) +
  geom_density(alpha = 0.5) +
  scale_x_log10(labels = scales::comma) +
  scale_fill_manual(values = c("의원" = "steelblue", "정부측" = "coral")) +
  labs(
    x = "발언 길이 (글자 수, 로그 스케일)",
    y = "밀도",
    fill = NULL,
    title = "의원 vs 정부측 발언 길이 분포"
  ) +
  theme_minimal()
```

의원은 주로 **짧은 질문**을 하고, 정부측은 **긴 답변**을 합니다.
이 차이는 위원회의 질의-응답 구조를 반영합니다.

---

## 4. 질의-응답 턴 구조

`speech_order` 변수를 활용하면 회의 내 발언 순서를 추적할 수 있습니다.
의원 질문 후 정부 답변이 이어지는 패턴을 확인해봅시다.

```{r t09-turn-structure-145, eval=FALSE}
# 특정 날짜의 발언 순서 추적
sample_date <- speeches %>%
  count(date, sort = TRUE) %>%
  head(1) %>%
  pull(date)

turns <- speeches %>%
  filter(date == sample_date) %>%
  arrange(speech_order) %>%
  mutate(
    role_group = case_match(role,
      "legislator" ~ "의원",
      "chair" ~ "위원장",
      c("minister", "vice_minister", "senior_bureaucrat",
        "agency_head") ~ "정부측",
      .default = "기타"
    ),
    speech_length = nchar(speech)
  ) %>%
  head(40)  # 처음 40턴

ggplot(turns, aes(x = speech_order, y = speech_length, fill = role_group)) +
  geom_col(width = 0.8) +
  scale_fill_manual(values = c(
    "의원" = "steelblue", "정부측" = "coral",
    "위원장" = "gray70", "기타" = "gray90"
  )) +
  labs(
    x = "발언 순서",
    y = "발언 길이 (글자 수)",
    fill = "역할",
    title = paste("회의 발언 턴 구조 (", sample_date, ")")
  ) +
  theme_minimal()
```

의원(파랑)과 정부측(빨강)이 번갈아 나타나는 패턴을 확인할 수 있습니다.

---

## 5. 의제별 발언 분석

특정 의제에 대한 발언을 키워드로 필터링하여 분석합니다.

```{r t09-agenda-keywords-146, eval=FALSE}
# 의제별 발언 수 비교
agendas <- list(
  "AI/인공지능"  = "인공지능|AI|에이아이",
  "반도체"       = "반도체|칩|파운드리",
  "방송/미디어"  = "방송|미디어|OTT|넷플릭스",
  "통신/5G"      = "통신|5G|이동통신|주파수",
  "개인정보"     = "개인정보|프라이버시|데이터보호"
)

agenda_counts <- do.call(rbind, lapply(names(agendas), function(topic) {
  n <- sum(str_detect(speeches$speech, agendas[[topic]]))
  data.frame(topic = topic, n_mentions = n)
}))

ggplot(agenda_counts, aes(x = reorder(topic, n_mentions), y = n_mentions)) +
  geom_col(fill = "steelblue") +
  coord_flip() +
  labs(
    x = NULL, y = "관련 발언 수",
    title = "의제별 발언 빈도 (22대 과방위)"
  ) +
  theme_minimal()
```

### 의제별 시간 추이

```{r t09-agenda-trend-147, eval=FALSE}
agenda_trend <- do.call(rbind, lapply(names(agendas), function(topic) {
  speeches %>%
    mutate(month = format(date, "%Y-%m")) %>%
    group_by(month) %>%
    summarise(
      mentions = sum(str_detect(speech, agendas[[topic]])),
      total = n(),
      .groups = "drop"
    ) %>%
    mutate(topic = topic, pct = mentions / total * 100)
}))

agenda_trend %>%
  mutate(month_date = as.Date(paste0(month, "-01"))) %>%
  ggplot(aes(x = month_date, y = pct, color = topic)) +
  geom_line(linewidth = 0.8) +
  geom_point(size = 1.5) +
  labs(
    x = NULL, y = "관련 발언 비율 (%)",
    color = "의제",
    title = "의제별 발언 추이 (22대 과방위)"
  ) +
  theme_minimal()
```

특정 시기에 급증하는 의제가 있나요? 해당 시기에 어떤 사건이 있었는지
검색해보세요.

---

## 6. 의원별 관심 의제

같은 위원회 의원이라도 관심 분야가 다릅니다.

```{r t09-member-agenda-148, eval=FALSE}
# 의원별-의제별 발언 비율
member_agenda <- do.call(rbind, lapply(names(agendas), function(topic) {
  leg_speeches %>%
    group_by(speaker_name) %>%
    summarise(
      n_total = n(),
      n_topic = sum(str_detect(speech, agendas[[topic]])),
      .groups = "drop"
    ) %>%
    filter(n_total >= 20) %>%
    mutate(topic = topic, pct = n_topic / n_total * 100)
}))

# 각 의제에서 가장 활발한 의원
member_agenda %>%
  group_by(topic) %>%
  slice_max(pct, n = 3) %>%
  select(topic, speaker_name, n_total, n_topic, pct) %>%
  arrange(topic, desc(pct))
```

### 의원별 의제 프로필 히트맵

```{r t09-member-heatmap-149, fig.height=7, eval=FALSE}
# 발언 20회 이상인 의원
active_members <- leg_speeches %>%
  count(speaker_name) %>%
  filter(n >= 30) %>%
  pull(speaker_name)

heatmap_data <- member_agenda %>%
  filter(speaker_name %in% active_members) %>%
  select(speaker_name, topic, pct)

ggplot(heatmap_data, aes(x = topic, y = speaker_name, fill = pct)) +
  geom_tile(color = "white") +
  geom_text(aes(label = round(pct, 1)), size = 2.5) +
  scale_fill_gradient(low = "white", high = "steelblue") +
  labs(
    x = NULL, y = NULL, fill = "발언 비율(%)",
    title = "의원별 의제 관심도 (22대 과방위)"
  ) +
  theme_minimal() +
  theme(axis.text.x = element_text(angle = 45, hjust = 1))
```

---

## 7. 발언 다양성 측정

의원이 얼마나 다양한 주제에 대해 발언하는지도 분석할 수 있습니다.
여러 의제에 골고루 발언하는 의원과, 한 의제에 집중하는 의원이 있을 것입니다.

```{r t09-diversity-150, eval=FALSE}
# 의제 집중도: 가장 많이 발언한 의제의 비율
member_concentration <- member_agenda %>%
  filter(speaker_name %in% active_members) %>%
  group_by(speaker_name) %>%
  summarise(
    max_pct = max(pct),
    n_topics_active = sum(pct > 5)  # 5% 이상 발언한 의제 수
  )

ggplot(member_concentration, aes(x = n_topics_active, y = max_pct)) +
  geom_jitter(width = 0.2, alpha = 0.6, color = "steelblue", size = 3) +
  labs(
    x = "활발한 의제 수 (5% 이상 발언)",
    y = "최대 의제 발언 비율 (%)",
    title = "의원별 발언 집중도 vs 다양성"
  ) +
  theme_minimal()
```

---

## 정리: 오늘 배운 것

이 튜토리얼에서는 복잡한 모형 없이, **기술통계와 시각화**만으로
발언 데이터에서 의미 있는 패턴을 발견했습니다.

| 분석 | 발견할 수 있는 것 |
|------|-------------------|
| 발언 빈도 | 활발한 의원과 소극적 의원 |
| 발언 길이 | 질문 스타일 (짧은 질의 vs 긴 연설) |
| 역할별 비교 | 위원회의 질의-응답 구조 |
| 의제 추적 | 시간에 따른 관심사 변화 |
| 의원별 의제 | 개인별 전문 분야와 관심사 |

> **데이터 분석의 핵심**: 모형은 도구일 뿐이고, 정말 중요한 것은
> **데이터를 이해하는 것**입니다. 잘 만든 기술통계와 시각화가
> 복잡한 모형보다 더 많은 것을 알려줄 때가 많습니다.

---

## 연습 문제

### 문제 1 (기초)

위원장(`role == "chair"`)의 발언 패턴을 분석하시오.
위원장은 주로 어떤 길이의 발언을 하며, 다른 역할과 어떻게 다른가?

```{r t09c151, eval=FALSE}
# 여기에 코드를 작성하세요

```

<details>
<summary>정답 보기</summary>
```{r eval=FALSE}
speeches %>%
  mutate(speech_length = nchar(speech)) %>%
  filter(role %in% c("legislator", "chair", "minister")) %>%
  mutate(role_kr = case_match(role,
    "legislator" ~ "의원", "chair" ~ "위원장", "minister" ~ "장관"
  )) %>%
  group_by(role_kr) %>%
  summarise(
    n = n(),
    avg = round(mean(speech_length)),
    median = median(speech_length)
  )
```
위원장의 발언은 대체로 매우 짧습니다. "의사진행" 발언 (발언권 부여,
안건 소개 등)이 대부분이기 때문입니다.
</details>

### 문제 2 (응용)

의원의 `member_id`를 활용하여 `legislators` 데이터와 결합하고,
**선수(seniority)별 발언 패턴** (발언 횟수, 평균 길이)을 비교하시오.
경험 많은 의원이 더 많이, 더 길게 발언하는가?

```{r t09c152, eval=FALSE}
# 여기에 코드를 작성하세요

```

<details>
<summary>정답 보기</summary>
```{r eval=FALSE}
leg_22 <- legislators %>%
  filter(assembly == 22) %>%
  select(member_id, seniority)

leg_speeches %>%
  inner_join(leg_22, by = "member_id") %>%
  mutate(speech_length = nchar(speech)) %>%
  group_by(seniority) %>%
  summarise(
    n_members = n_distinct(member_id),
    avg_speeches = round(n() / n_members),
    avg_length = round(mean(speech_length))
  )
```
</details>

### 문제 3 (도전)

자신만의 키워드 사전을 만들어 의제 분석을 수행하시오.
예를 들어, "규제", "혁신", "산업", "보호" 같은 정책 프레이밍 키워드를
선택하고, 의원별/시기별 사용 패턴을 분석하시오.

```{r t09c153, eval=FALSE}
# 여기에 코드를 작성하세요

```

<details>
<summary>예시 접근법</summary>
```{r eval=FALSE}
frames <- list(
  "규제" = "규제|규정|제한|금지",
  "혁신" = "혁신|발전|성장|촉진",
  "보호" = "보호|안전|피해|방지"
)

frame_by_member <- do.call(rbind, lapply(names(frames), function(fr) {
  leg_speeches %>%
    group_by(speaker_name) %>%
    summarise(
      n = n(),
      mentions = sum(str_detect(speech, frames[[fr]])),
      .groups = "drop"
    ) %>%
    filter(n >= 20) %>%
    mutate(frame = fr, pct = mentions / n * 100)
}))

frame_by_member %>%
  group_by(frame) %>%
  summarise(avg_pct = round(mean(pct), 1))
```
</details>

