---
title: "튜토리얼 1: R 기초와 tidyverse"
subtitle: "assemblykor 패키지로 배우는 데이터 분석"
output:
  learnr::tutorial:
    css: ../css/assemblykor.css
runtime: shiny_prerendered
---

```{r setup, include=FALSE}
library(learnr)
library(assemblykor)
library(dplyr)
knitr::opts_chunk$set(warning = FALSE, message = FALSE)
data(legislators)
data(bills)
data(wealth)
tutorial_options(exercise.eval = FALSE)
```

## 학습 목표

- R에서 데이터를 불러오고 구조를 파악하는 방법을 익힌다
- `dplyr`의 핵심 함수 5개를 사용할 수 있다
- 파이프 연산자(`%>%`)로 분석 흐름을 연결할 수 있다

## 1. 데이터 살펴보기

`assemblykor` 패키지의 `legislators` 데이터는 20-22대 국회의원 947명의 기록입니다.

`str()`로 데이터 구조를 확인해봅시다.

```{r explore, exercise=TRUE}
str(legislators)
```

`head()`와 `summary()`도 시도해보세요:

```{r explore2, exercise=TRUE}
head(legislators)
```

```{r quiz-nrow}
quiz(
  question("legislators 데이터는 몇 개의 행(row)을 가지고 있나요?",
    answer("661"),
    answer("947", correct = TRUE),
    answer("300"),
    answer("1500"),
    correct = "맞습니다! 661명의 고유 의원이 20-22대에 걸쳐 947개 행으로 기록되어 있습니다."
  )
)
```

## 2. filter(): 행 선택하기

`filter()`는 조건에 맞는 행만 골라냅니다.

```{r filter-demo, exercise=TRUE}
# 22대 여성 의원만
women_22 <- filter(legislators, assembly == 22, gender == "F")
nrow(women_22)
```

아래 코드를 수정해서 **22대 초선 의원** 수를 구해보세요:

```{r filter-ex, exercise=TRUE}
# seniority == 1 이면 초선
freshmen <- filter(legislators, ___, ___)
nrow(freshmen)
```

```{r filter-ex-hint}
# assembly와 seniority 조건을 넣으세요
freshmen <- filter(legislators, assembly == 22, seniority == 1)
nrow(freshmen)
```

## 3. select(): 열 선택하기

```{r select-demo, exercise=TRUE}
# 이름, 정당, 대표발의 건수만
legislators %>%
  filter(assembly == 22) %>%
  select(name, party, n_bills_lead) %>%
  head(10)
```

## 4. mutate(): 새 변수 만들기

`mutate()`로 기존 변수를 활용해 새로운 변수를 만듭니다.

```{r mutate-demo, exercise=TRUE}
# 공동발의 참여 건수와 대표발의 비율
legislators %>%
  mutate(
    n_cosponsor = n_bills - n_bills_lead,
    lead_ratio  = round(n_bills_lead / n_bills, 3)
  ) %>%
  filter(assembly == 22) %>%
  select(name, n_bills, n_bills_lead, n_cosponsor, lead_ratio) %>%
  arrange(desc(lead_ratio)) %>%
  head(10)
```

## 5. group_by() + summarise()

그룹별 요약 통계를 구할 때 가장 많이 쓰는 패턴입니다.

```{r group-demo, exercise=TRUE}
# 정당별 평균 대표발의 건수 (22대)
legislators %>%
  filter(assembly == 22) %>%
  group_by(party) %>%
  summarise(
    n      = n(),
    avg    = mean(n_bills_lead),
    median = median(n_bills_lead)
  ) %>%
  filter(n >= 5) %>%
  arrange(desc(avg))
```

대수별 여성 의원 비율을 계산해보세요:

```{r group-ex, exercise=TRUE}
legislators %>%
  group_by(___) %>%
  summarise(
    total = n(),
    n_women = sum(___ == "F"),
    pct_women = round(n_women / total * 100, 1)
  )
```

```{r group-ex-hint}
legislators %>%
  group_by(assembly) %>%
  summarise(
    total = n(),
    n_women = sum(gender == "F"),
    pct_women = round(n_women / total * 100, 1)
  )
```

## 6. 두 데이터 합치기 (join)

`member_id`를 기준으로 의원 정보와 재산 정보를 연결합니다.

```{r join-demo, exercise=TRUE}
leg_wealth <- legislators %>%
  inner_join(wealth, by = "member_id", relationship = "many-to-many")

dim(leg_wealth)
```

성별에 따른 순자산 차이를 확인해보세요:

```{r join-ex, exercise=TRUE}
leg_wealth <- legislators %>%
  inner_join(wealth, by = "member_id", relationship = "many-to-many")

leg_wealth %>%
  group_by(gender) %>%
  summarise(
    n = n(),
    median_nw = median(net_worth / 1e6, na.rm = TRUE)
  )
```

## 연습 문제

### 문제 1

22대 국회에서 비례대표(`district_type == "proportional"`) 의원은 몇 명인가?

```{r q1, exercise=TRUE}

```

```{r q1-solution}
legislators %>%
  filter(assembly == 22, district_type == "proportional") %>%
  nrow()
```

### 문제 2

대수별로 초선(`seniority == 1`) 의원의 비율을 계산하시오.

```{r q2, exercise=TRUE}

```

```{r q2-solution}
legislators %>%
  group_by(assembly) %>%
  summarise(
    total = n(),
    freshmen = sum(seniority == 1, na.rm = TRUE),
    pct = round(freshmen / total * 100, 1)
  )
```

### 문제 3

`bills` 데이터에서 가장 많은 법안이 배정된 상임위원회 상위 5개를 구하시오.

```{r q3, exercise=TRUE}

```

```{r q3-solution}
bills %>%
  count(committee, sort = TRUE) %>%
  head(5)
```

### 문제 4

의원별 대표발의 건수(`n_bills_lead`)와 순자산(`net_worth`)을 합친 데이터프레임을 만들어 상관계수를 구하시오.

```{r q4, exercise=TRUE}

```

```{r q4-solution}
merged <- legislators %>%
  inner_join(wealth, by = "member_id", relationship = "many-to-many")
cor(merged$n_bills_lead, merged$net_worth, use = "complete.obs")
```
