---
title: "튜토리얼 3: 회귀분석"
subtitle: "assemblykor 패키지로 배우는 데이터 분석"
output: learnr::tutorial
runtime: shiny_prerendered
---

```{r setup, include=FALSE}
library(learnr)
library(assemblykor)
library(dplyr)
library(ggplot2)
knitr::opts_chunk$set(warning = FALSE, message = FALSE, fig.width = 7, fig.height = 4)

# Korean font for ggplot2
ko_font <- if (any(grepl("Apple SD Gothic Neo", systemfonts::system_fonts()$family))) {
  "Apple SD Gothic Neo"
} else if (any(grepl("NanumGothic", systemfonts::system_fonts()$family))) {
  "NanumGothic"
} else if (any(grepl("Malgun Gothic", systemfonts::system_fonts()$family))) {
  "Malgun Gothic"
} else {
  ""
}
theme_set(theme_gray(base_family = ko_font))

data(legislators)
data(wealth)
data(seminars)

# Pre-build the merged dataset for exercises
df <- legislators %>%
  filter(assembly == 22) %>%
  inner_join(
    wealth %>% filter(year == 2024),
    by = "member_id"
  ) %>%
  mutate(log_nw = log(pmax(net_worth, 1)))

df_3party <- df %>%
  filter(party %in% c("국민의힘", "더불어민주당", "조국혁신당"))

tutorial_options(exercise.eval = FALSE)
```

```{r theme, echo=FALSE}
htmltools::includeCSS(
  system.file("tutorials/css/assemblykor.css", package = "assemblykor")
)
```

## 학습 목표

- `lm()`으로 OLS 회귀분석을 실행하고 결과를 해석할 수 있다
- 다중회귀에서 통제변수의 역할을 이해한다
- 로그 변환과 상호작용 항을 사용할 수 있다

## 1. 데이터 준비

**연구 질문**: 국회의원의 재산은 입법 활동에 영향을 미치는가?

22대 의원 데이터를 2024년 재산 정보와 결합합니다.

```{r prep, exercise=TRUE}
df <- legislators %>%
  filter(assembly == 22) %>%
  inner_join(
    wealth %>% filter(year == 2024),
    by = "member_id"
  )

dim(df)
```

## 2. 단순회귀: 재산과 발의 건수

```{r simple-ols, exercise=TRUE}
m1 <- lm(n_bills_lead ~ net_worth, data = df)
summary(m1)
```

계수를 해석해봅시다:
- `net_worth`의 단위는 천원(1,000원)이므로, 10억 원 = 1,000,000 단위
- 계수가 매우 작다면, 재산의 단위가 너무 크기 때문일 수 있습니다

```{r scatter-simple, exercise=TRUE, fig.height=4}
ggplot(df, aes(x = net_worth / 1e6, y = n_bills_lead)) +
  geom_point(alpha = 0.5) +
  geom_smooth(method = "lm", color = "red") +
  labs(x = "순자산 (10억 원)", y = "대표발의 건수",
       title = "순자산과 입법 활동") +
  theme_minimal()
```

```{r quiz-interpret}
quiz(
  question("단순회귀에서 net_worth의 계수가 매우 작은 이유는?",
    answer("표본 크기가 작아서"),
    answer("변수의 측정 단위가 천원이라 숫자가 매우 크기 때문", correct = TRUE),
    answer("데이터에 결측치가 많아서"),
    answer("종속변수가 연속변수가 아니라서"),
    correct = "맞습니다! 단위를 10억 원으로 변환하면 해석이 쉬워집니다."
  )
)
```

## 3. 로그 변환

재산 데이터는 보통 오른쪽으로 치우친 분포입니다. 로그 변환을 적용해봅시다.

```{r log-transform, exercise=TRUE}
df <- df %>%
  mutate(log_nw = log(pmax(net_worth, 1)))  # 음수/0 방지

m2 <- lm(n_bills_lead ~ log_nw, data = df)
summary(m2)
```

**해석**: 로그-선형 모형에서 계수의 의미는 "순자산이 1% 증가할 때, 대표발의 건수가 beta/100 만큼 변화"입니다.

## 4. 다중회귀: 통제변수 추가

성별, 선수, 선거구 유형을 통제합니다.

```{r multiple, exercise=TRUE}
m3 <- lm(n_bills_lead ~ log_nw + gender + seniority + district_type,
         data = df)
summary(m3)
```

통제변수를 추가했을 때 `log_nw`의 계수가 어떻게 변했나요? 이것이 왜 중요한지 생각해봅시다.

### 계수 비교

```{r coef-compare, exercise=TRUE}
m2 <- lm(n_bills_lead ~ log_nw, data = df)
m3 <- lm(n_bills_lead ~ log_nw + gender + seniority + district_type,
         data = df)

cat("Model 2 (bivariate):  log_nw =", round(coef(m2)["log_nw"], 3), "\n")
cat("Model 3 (controls):   log_nw =", round(coef(m3)["log_nw"], 3), "\n")
```

```{r quiz-controls}
quiz(
  question("통제변수를 추가하면 핵심 독립변수의 계수가 변하는 이유는?",
    answer("통제변수가 독립변수와 종속변수 모두에 영향을 미쳐 편의(omitted variable bias)를 유발하기 때문", correct = TRUE),
    answer("표본 크기가 줄어들기 때문"),
    answer("모형이 복잡해져서 항상 계수가 줄어들기 때문"),
    answer("R-squared가 높아지면 계수가 바뀌기 때문"),
    correct = "맞습니다! 누락변수 편의(OVB)를 제거하면 계수가 달라집니다."
  )
)
```

## 5. 범주형 변수

정당을 통제변수로 추가합니다. R은 자동으로 더미 변수를 생성합니다.

```{r categorical, exercise=TRUE}
df_3party <- df %>%
  filter(party %in% c("국민의힘", "더불어민주당", "조국혁신당"))

m4 <- lm(n_bills_lead ~ log_nw + gender + seniority + district_type + party,
         data = df_3party)
summary(m4)
```

**기준 범주(reference category)**: R은 알파벳/가나다 순으로 첫 번째 범주를 기준으로 잡습니다. `relevel()`로 변경할 수 있습니다.

```{r relevel, exercise=TRUE}
df_3party$party <- relevel(factor(df_3party$party), ref = "국민의힘")
m4b <- lm(n_bills_lead ~ log_nw + gender + seniority + district_type + party,
          data = df_3party)
summary(m4b)
```

## 6. 상호작용 항

재산의 효과가 성별에 따라 다른지 확인합니다.

```{r interaction, exercise=TRUE}
m5 <- lm(n_bills_lead ~ log_nw * gender + seniority + district_type,
         data = df)
summary(m5)
```

상호작용 항 `log_nw:genderM`이 유의미한가요? 유의미하다면, 재산의 효과가 남성과 여성에게 다르게 작용한다는 뜻입니다.

```{r interaction-plot, exercise=TRUE, fig.height=4}
ggplot(df, aes(x = log_nw, y = n_bills_lead, color = gender)) +
  geom_point(alpha = 0.4) +
  geom_smooth(method = "lm", se = FALSE) +
  scale_color_manual(values = c("F" = "#e66101", "M" = "#5e3c99"),
                     labels = c("여성", "남성")) +
  labs(x = "log(순자산)", y = "대표발의 건수",
       color = "성별",
       title = "재산과 발의 활동: 성별 상호작용") +
  theme_minimal()
```

## 7. 모형 진단

```{r diagnostics, exercise=TRUE, fig.height=6}
m3 <- lm(n_bills_lead ~ log_nw + gender + seniority + district_type,
         data = df)
par(mfrow = c(2, 2))
plot(m3)
```

- **Residuals vs Fitted**: 패턴이 없어야 함 (등분산성)
- **Q-Q plot**: 점이 대각선 위에 있어야 함 (정규성)
- **Scale-Location**: 수평선이어야 함
- **Residuals vs Leverage**: 극단값(influential points) 확인

## 8. 결과 정리

```{r results-table, exercise=TRUE}
m1 <- lm(n_bills_lead ~ net_worth, data = df)
m2 <- lm(n_bills_lead ~ log_nw, data = df)
m3 <- lm(n_bills_lead ~ log_nw + gender + seniority + district_type, data = df)

models <- list(m1, m2, m3)
results <- data.frame(
  Model = paste0("M", 1:3),
  Key_var = c("net_worth", "log(net_worth)", "log(net_worth)"),
  Coef = sapply(models, \(m) round(coef(m)[2], 4)),
  SE = sapply(models, \(m) round(summary(m)$coef[2, 2], 4)),
  p = sapply(models, \(m) round(summary(m)$coef[2, 4], 4)),
  R2 = sapply(models, \(m) round(summary(m)$r.squared, 3)),
  Controls = c("None", "None", "Gender, Seniority, District")
)
print(results, row.names = FALSE)
```

## 연습 문제

### 문제 1

부동산 자산(`real_estate`)을 독립변수로 사용하여 대표발의 건수를 예측하는 회귀모형을 추정하시오. 순자산(`net_worth`)을 사용했을 때와 결과가 어떻게 다른가?

```{r q1, exercise=TRUE}

```

```{r q1-solution}
m_re <- lm(n_bills_lead ~ real_estate, data = df)
m_nw <- lm(n_bills_lead ~ net_worth, data = df)
summary(m_re)
summary(m_nw)
```

### 문제 2

강남 부동산 보유 여부(`has_gangnam_property`)를 더미변수로 추가한 모형을 추정하시오. 통계적으로 유의미한가?

```{r q2, exercise=TRUE}

```

```{r q2-solution}
m_gangnam <- lm(n_bills_lead ~ log_nw + has_gangnam_property + gender + seniority,
                data = df)
summary(m_gangnam)
```

### 문제 3

`seminars` 데이터를 사용하여, 세미나 개최 건수(`n_seminars`)가 초당적 협력 비율(`cross_party_ratio`)에 미치는 영향을 분석하시오. 여당 여부(`is_governing`)를 통제하시오.

```{r q3, exercise=TRUE}

```

```{r q3-solution}
m_sem <- lm(cross_party_ratio ~ n_seminars + is_governing, data = seminars)
summary(m_sem)
```

### 문제 4

종속변수를 로그 변환한 log-log 모형을 추정하고, 계수의 의미를 탄력성(elasticity)으로 해석하시오.

```{r q4, exercise=TRUE}

```

```{r q4-solution}
df_pos <- df %>% filter(n_bills_lead > 0, net_worth > 0)
m_loglog <- lm(log(n_bills_lead) ~ log(net_worth), data = df_pos)
summary(m_loglog)
# log-log 모형: 계수 = 탄력성
# 순자산이 1% 증가하면 대표발의 건수가 beta% 변화
```

### 문제 5

자유 주제: 모든 통제변수를 포함한 "최선의 모형"을 구성하고, adjusted R-squared를 기준으로 모형 간 비교표를 만드시오.

```{r q5, exercise=TRUE, fig.height=5}

```
