---
title: "튜토리얼 4: 패널 데이터와 고정효과"
subtitle: "assemblykor 패키지로 배우는 데이터 분석"
output:
  learnr::tutorial:
    css: ../css/assemblykor.css
runtime: shiny_prerendered
---

```{r setup, include=FALSE}
library(learnr)
library(assemblykor)
library(dplyr)
library(ggplot2)
knitr::opts_chunk$set(warning = FALSE, message = FALSE, fig.width = 7, fig.height = 4)

# Korean font for ggplot2
ko_font <- if (any(grepl("Apple SD Gothic Neo", systemfonts::system_fonts()$family))) {
  "Apple SD Gothic Neo"
} else if (any(grepl("NanumGothic", systemfonts::system_fonts()$family))) {
  "NanumGothic"
} else if (any(grepl("Malgun Gothic", systemfonts::system_fonts()$family))) {
  "Malgun Gothic"
} else {
  ""
}
theme_set(theme_gray(base_family = ko_font))

data(wealth)
data(seminars)
tutorial_options(exercise.eval = FALSE)
```

## 학습 목표

- 패널 데이터의 구조(개체 x 시간)를 이해한다
- 합동 OLS, 개체 고정효과, 양방향 고정효과의 차이를 설명할 수 있다
- `fixest::feols()`로 고정효과 모형을 추정할 수 있다

## 1. 패널 데이터란?

`wealth` 데이터는 **의원-연도** 패널입니다. 같은 의원이 여러 해에 걸쳐 관측됩니다.

```{r panel-structure, exercise=TRUE}
cat("관측치:", nrow(wealth), "\n")
cat("의원 수:", n_distinct(wealth$member_id), "\n")
cat("연도:", paste(sort(unique(wealth$year)), collapse = ", "), "\n")

# 의원별 관측 횟수
obs_per_member <- wealth %>% count(member_id) %>% pull(n)
table(obs_per_member)
```

```{r quiz-panel}
quiz(
  question("패널 데이터의 핵심 특징은?",
    answer("횡단면 데이터를 여러 번 수집한 것"),
    answer("같은 개체를 여러 시점에서 반복 관측한 것", correct = TRUE),
    answer("시계열 데이터를 여러 변수로 확장한 것"),
    answer("무작위 추출된 표본 데이터"),
    correct = "맞습니다! 패널 데이터는 동일 개체(의원)를 시간에 걸쳐 추적합니다."
  )
)
```

## 2. Between vs Within 변동

고정효과 모형의 핵심: **개인 간 차이(between)**와 **개인 내 변화(within)**를 구분합니다.

```{r between-within, exercise=TRUE, fig.height=4}
# 예시: 5명의 의원 선택
set.seed(42)
sample_ids <- wealth %>%
  count(member_id) %>%
  filter(n >= 5) %>%
  slice_sample(n = 5) %>%
  pull(member_id)

wealth %>%
  filter(member_id %in% sample_ids) %>%
  ggplot(aes(x = year, y = net_worth / 1e6, color = name, group = member_id)) +
  geom_line(linewidth = 1) +
  geom_point(size = 2) +
  labs(x = "연도", y = "순자산 (10억 원)", color = "의원",
       title = "개별 의원의 순자산 변화 (5명 표본)") +
  theme_minimal()
```

- **Between**: 부자 의원 vs 가난한 의원 (수준 차이)
- **Within**: 같은 의원의 재산이 시간에 따라 어떻게 변하는가 (변화)

## 3. 합동 OLS (Pooled OLS)

개체 간 차이를 무시하고 모든 관측치를 한꺼번에 분석합니다.

```{r pooled, exercise=TRUE}
m_pooled <- lm(deposits ~ real_estate + n_properties, data = wealth)
summary(m_pooled)
```

**문제**: 관측되지 않는 개인 특성(능력, 가문 배경 등)이 편의를 발생시킬 수 있습니다.

## 4. 개체 고정효과 (Individual Fixed Effects)

각 의원에 대한 더미변수를 추가하여 관측되지 않는 개인 특성을 통제합니다.

```{r fe-individual, exercise=TRUE}
library(fixest)
m_fe <- feols(deposits ~ real_estate + n_properties | member_id,
              data = wealth)
summary(m_fe)
```

`| member_id`가 고정효과를 지정하는 부분입니다. 이 모형은 **같은 의원 내에서** 부동산 보유가 예금에 미치는 영향만 추정합니다.

```{r quiz-fe}
quiz(
  question("개체 고정효과가 통제하는 것은?",
    answer("시간에 따라 변하는 공통 추세"),
    answer("개인별로 시간에 따라 변하지 않는 특성", correct = TRUE),
    answer("개인별로 시간에 따라 변하는 특성"),
    answer("측정 오차"),
    correct = "맞습니다! 고정효과는 개인의 시불변(time-invariant) 특성을 흡수합니다."
  )
)
```

### 합동 OLS vs 고정효과 비교

```{r compare-pooled-fe, exercise=TRUE}
library(fixest)
m_pooled <- lm(deposits ~ real_estate + n_properties, data = wealth)
m_fe <- feols(deposits ~ real_estate + n_properties | member_id,
              data = wealth)

etable(m_pooled, m_fe,
       headers = c("Pooled OLS", "Individual FE"))
```

계수가 어떻게 달라졌나요? 이유를 생각해봅시다.

## 5. 양방향 고정효과 (Two-Way FE)

연도 고정효과를 추가하면, 모든 의원에게 공통으로 작용하는 시간 추세(예: 부동산 가격 상승)를 통제합니다.

```{r twfe, exercise=TRUE}
library(fixest)
m_pooled <- lm(deposits ~ real_estate + n_properties, data = wealth)
m_fe <- feols(deposits ~ real_estate + n_properties | member_id,
              data = wealth)
m_twfe <- feols(deposits ~ real_estate + n_properties | member_id + year,
                data = wealth)

etable(m_pooled, m_fe, m_twfe,
       headers = c("Pooled", "Individual FE", "Two-way FE"))
```

```{r quiz-twfe}
quiz(
  question("양방향 고정효과에서 '연도 고정효과'가 통제하는 것은?",
    answer("각 의원의 고유한 특성"),
    answer("모든 의원에게 공통으로 영향을 미치는 시간 추세", correct = TRUE),
    answer("의원별 시간 추세"),
    answer("측정 오차의 자기상관"),
    correct = "맞습니다! 예를 들어 2021-2022년 전체 부동산 가격 상승 같은 공통 충격을 통제합니다."
  )
)
```

## 6. 세미나 데이터로 DiD 연습

**연구 질문**: 여당이 되면 초당적 세미나 협력이 줄어드는가?

`seminars` 데이터에서 `is_governing`(여당 여부)이 자연스러운 처치 변수 역할을 합니다.

```{r did-prep, exercise=TRUE}
sem_panel <- seminars %>%
  filter(n_seminars > 0, year >= 2016)

cat("관측치:", nrow(sem_panel), "\n")
cat("의원 수:", n_distinct(sem_panel$name), "\n")

# 여당 전환 경험 의원 수
sem_panel %>%
  group_by(name) %>%
  summarise(ever_gov = any(is_governing), ever_opp = any(!is_governing)) %>%
  summarise(switchers = sum(ever_gov & ever_opp))
```

### DiD 추정

```{r did-estimate, exercise=TRUE}
library(fixest)
sem_panel <- seminars %>%
  filter(n_seminars > 0, year >= 2016)

m_did <- feols(cross_party_ratio ~ is_governing + n_seminars |
                 name + year,
               data = sem_panel)
summary(m_did)
```

**해석**: `is_governing`의 계수가 음수이고 유의미하다면, 여당이 되었을 때 초당적 협력이 감소한다는 증거입니다.

### 클러스터 표준오차

패널 데이터에서는 개체 수준에서 오차가 상관될 수 있으므로, 클러스터 표준오차를 사용합니다.

```{r cluster-se, exercise=TRUE}
library(fixest)
sem_panel <- seminars %>%
  filter(n_seminars > 0, year >= 2016)

m_did <- feols(cross_party_ratio ~ is_governing + n_seminars |
                 name + year,
               data = sem_panel)
summary(m_did, cluster = "name")
```

## 7. 시각적 확인

```{r did-visual, exercise=TRUE, fig.height=4}
sem_panel <- seminars %>%
  filter(n_seminars > 0, year >= 2016)

sem_panel %>%
  group_by(year, is_governing) %>%
  summarise(mean_cross = mean(cross_party_ratio, na.rm = TRUE),
            .groups = "drop") %>%
  mutate(status = ifelse(is_governing, "여당", "야당")) %>%
  ggplot(aes(x = year, y = mean_cross, color = status)) +
  geom_line(linewidth = 1) +
  geom_point(size = 2) +
  scale_color_manual(values = c("여당" = "tomato", "야당" = "dodgerblue")) +
  labs(x = "연도", y = "초당적 세미나 비율",
       color = NULL,
       title = "여당 vs 야당의 초당적 협력 (패널 데이터)") +
  theme_minimal()
```

## 연습 문제

### 문제 1

`wealth` 데이터에서 `stocks`(주식)를 종속변수로, `real_estate`를 독립변수로 하는 개체 고정효과 모형을 추정하시오. 부동산이 늘면 주식도 느는가?

```{r q1, exercise=TRUE}

```

```{r q1-solution}
library(fixest)
m <- feols(stocks ~ real_estate | member_id, data = wealth)
summary(m)
```

### 문제 2

양방향 고정효과 모형(의원 + 연도)에서, `has_seoul_property`를 독립변수로 사용하면 추정이 가능한가? 왜 그런지 설명하시오. (힌트: 시간에 따라 변하는 변수인가?)

```{r q2, exercise=TRUE}

```

```{r q2-hint}
# has_seoul_property가 시간에 따라 변하는지 확인해보세요
wealth %>%
  group_by(member_id) %>%
  summarise(changes = n_distinct(has_seoul_property)) %>%
  count(changes)
```

```{r q2-solution}
library(fixest)
# 시도해보면:
m <- feols(net_worth ~ has_seoul_property | member_id + year, data = wealth)
summary(m)
# has_seoul_property가 시간에 따라 변하지 않으면 개체 고정효과에 흡수됨
```

### 문제 3

합동 OLS, 개체 FE, 양방향 FE 세 모형의 결과를 `etable()`로 정리하고, 어떤 모형이 가장 적절한지 근거를 제시하시오.

```{r q3, exercise=TRUE}

```

```{r q3-solution}
library(fixest)
m1 <- lm(deposits ~ real_estate + stocks, data = wealth)
m2 <- feols(deposits ~ real_estate + stocks | member_id, data = wealth)
m3 <- feols(deposits ~ real_estate + stocks | member_id + year, data = wealth)
etable(m1, m2, m3,
       headers = c("Pooled", "Individual FE", "Two-way FE"))
```
