---
title: "튜토리얼 6: 공동발의 네트워크 분석"
subtitle: "assemblykor 패키지로 배우는 데이터 분석"
output: learnr::tutorial
runtime: shiny_prerendered
---

```{r setup, include=FALSE}
library(learnr)
library(assemblykor)
library(dplyr)
library(ggplot2)
knitr::opts_chunk$set(warning = FALSE, message = FALSE, fig.width = 7, fig.height = 6)

# Korean font for ggplot2
ko_font <- if (any(grepl("Apple SD Gothic Neo", systemfonts::system_fonts()$family))) {
  "Apple SD Gothic Neo"
} else if (any(grepl("NanumGothic", systemfonts::system_fonts()$family))) {
  "NanumGothic"
} else if (any(grepl("Malgun Gothic", systemfonts::system_fonts()$family))) {
  "Malgun Gothic"
} else {
  ""
}
theme_set(theme_gray(base_family = ko_font))

data(legislators)
data(bills)
tutorial_options(exercise.eval = FALSE)
```

## 학습 목표

- 공동발의 데이터로 네트워크(그래프)를 구축할 수 있다
- 중심성(centrality) 지표를 계산하고 해석할 수 있다
- 네트워크 시각화와 커뮤니티 탐지를 수행할 수 있다

## 1. 공동발의 데이터 다운로드

```{r download, exercise=TRUE, exercise.eval=FALSE}
proposers <- get_proposers()
dim(proposers)
head(proposers)
```

## 2. 엣지리스트 만들기

대표발의자와 공동발의자를 연결합니다.

```{r edgelist, exercise=TRUE, exercise.eval=FALSE}
proposers <- get_proposers()

# 22대 법안으로 한정
props_22 <- proposers %>%
  filter(propose_date >= as.Date("2024-05-30"))

# 대표발의자 - 공동발의자 쌍
leads <- props_22 %>% filter(is_lead) %>% select(bill_id, lead = member_id)
cosponsors <- props_22 %>% filter(!is_lead) %>% select(bill_id, cosponsor = member_id)

edges <- inner_join(leads, cosponsors, by = "bill_id") %>%
  filter(!is.na(lead), !is.na(cosponsor), lead != cosponsor)

# 엣지 가중치: 같이 발의한 횟수
edge_weights <- edges %>%
  count(lead, cosponsor, name = "weight")

cat("노드(의원):", n_distinct(c(edge_weights$lead, edge_weights$cosponsor)), "\n")
cat("엣지(연결):", nrow(edge_weights), "\n")
```

```{r quiz-network}
quiz(
  question("공동발의 네트워크에서 '엣지(edge)'는 무엇을 의미하나요?",
    answer("의원 개인"),
    answer("두 의원이 같은 법안을 발의한 관계", correct = TRUE),
    answer("법안 하나"),
    answer("위원회 소속"),
    correct = "맞습니다! 엣지는 두 의원 간의 공동발의 연결을 나타냅니다."
  )
)
```

## 3. igraph 네트워크 생성

```{r create-graph, exercise=TRUE, exercise.eval=FALSE}
library(igraph)
proposers <- get_proposers()

props_22 <- proposers %>%
  filter(propose_date >= as.Date("2024-05-30"))

leads <- props_22 %>% filter(is_lead) %>% select(bill_id, lead = member_id)
cosponsors <- props_22 %>% filter(!is_lead) %>% select(bill_id, cosponsor = member_id)

edge_weights <- inner_join(leads, cosponsors, by = "bill_id") %>%
  filter(!is.na(lead), !is.na(cosponsor), lead != cosponsor) %>%
  count(lead, cosponsor, name = "weight")

g <- graph_from_data_frame(edge_weights, directed = FALSE)

# 의원 메타데이터 추가
leg_22 <- legislators %>%
  filter(assembly == 22) %>%
  distinct(member_id, .keep_all = TRUE)

V(g)$party <- leg_22$party[match(V(g)$name, leg_22$member_id)]
V(g)$label <- leg_22$name[match(V(g)$name, leg_22$member_id)]

cat("노드:", vcount(g), "\n")
cat("엣지:", ecount(g), "\n")
cat("밀도:", round(graph.density(g), 4), "\n")
```

## 4. 중심성 지표

```{r centrality, exercise=TRUE, exercise.eval=FALSE}
library(igraph)
proposers <- get_proposers()

props_22 <- proposers %>%
  filter(propose_date >= as.Date("2024-05-30"))

leads <- props_22 %>% filter(is_lead) %>% select(bill_id, lead = member_id)
cosponsors <- props_22 %>% filter(!is_lead) %>% select(bill_id, cosponsor = member_id)

edge_weights <- inner_join(leads, cosponsors, by = "bill_id") %>%
  filter(!is.na(lead), !is.na(cosponsor), lead != cosponsor) %>%
  count(lead, cosponsor, name = "weight")

g <- graph_from_data_frame(edge_weights, directed = FALSE)

leg_22 <- legislators %>%
  filter(assembly == 22) %>%
  distinct(member_id, .keep_all = TRUE)

V(g)$party <- leg_22$party[match(V(g)$name, leg_22$member_id)]
V(g)$label <- leg_22$name[match(V(g)$name, leg_22$member_id)]

# 중심성 계산
centrality_df <- data.frame(
  member_id   = V(g)$name,
  name        = V(g)$label,
  party       = V(g)$party,
  degree      = degree(g),
  betweenness = round(betweenness(g, normalized = TRUE), 6),
  closeness   = round(closeness(g, normalized = TRUE), 6),
  stringsAsFactors = FALSE
) %>%
  filter(!is.na(name))

# 연결 중심성 상위 10명
centrality_df %>%
  arrange(desc(degree)) %>%
  head(10)
```

```{r quiz-centrality}
quiz(
  question("매개 중심성(betweenness centrality)이 높은 의원의 역할은?",
    answer("가장 많은 법안을 발의한 의원"),
    answer("서로 다른 그룹을 연결하는 '다리' 역할을 하는 의원", correct = TRUE),
    answer("한 정당 내에서만 활동하는 의원"),
    answer("가장 최근에 당선된 의원"),
    correct = "맞습니다! 매개 중심성이 높은 의원은 네트워크 내 다양한 그룹 사이를 연결합니다."
  )
)
```

### 매개 중심성 상위 의원

```{r betweenness-top, exercise=TRUE, exercise.eval=FALSE}
# (위 코드 실행 후) centrality_df가 있다고 가정
centrality_df %>%
  arrange(desc(betweenness)) %>%
  head(10)
```

## 5. 정당별 네트워크 구조

```{r party-stats, exercise=TRUE, exercise.eval=FALSE}
# (위 코드 실행 후) centrality_df가 있다고 가정
centrality_df %>%
  filter(party %in% c("국민의힘", "더불어민주당", "조국혁신당")) %>%
  group_by(party) %>%
  summarise(
    n = n(),
    avg_degree = round(mean(degree), 1),
    avg_betweenness = round(mean(betweenness), 6),
    max_degree = max(degree)
  )
```

```{r party-boxplot, exercise=TRUE, exercise.eval=FALSE, fig.height=4}
# (위 코드 실행 후) centrality_df가 있다고 가정
centrality_df %>%
  filter(party %in% c("국민의힘", "더불어민주당", "조국혁신당")) %>%
  ggplot(aes(x = party, y = degree, fill = party)) +
  geom_boxplot(show.legend = FALSE) +
  labs(x = NULL, y = "연결 중심성 (degree)",
       title = "정당별 공동발의 네트워크 연결 중심성") +
  theme_minimal()
```

## 6. 커뮤니티 탐지

네트워크에서 밀접하게 연결된 하위 그룹(커뮤니티)을 찾습니다.

```{r community, exercise=TRUE, exercise.eval=FALSE}
library(igraph)
# (위 코드에서 g가 구축되었다고 가정)
# Louvain 알고리즘
comm <- cluster_louvain(g)
V(g)$community <- membership(comm)

cat("커뮤니티 수:", max(membership(comm)), "\n")
cat("모듈성(modularity):", round(modularity(comm), 3), "\n")

# 커뮤니티와 정당의 관계
comm_party <- data.frame(
  community = V(g)$community,
  party = V(g)$party
) %>%
  filter(!is.na(party))

table(comm_party$community, comm_party$party) %>%
  as.data.frame() %>%
  filter(Freq > 5) %>%
  arrange(Var1, desc(Freq))
```

```{r quiz-community}
quiz(
  question("모듈성(modularity) 값이 0.5라면 어떤 의미인가?",
    answer("네트워크가 5개의 커뮤니티로 나뉜다"),
    answer("커뮤니티 내 연결이 랜덤 네트워크보다 훨씬 밀접하다", correct = TRUE),
    answer("전체 의원의 50%가 하나의 커뮤니티에 속한다"),
    answer("초당적 연결이 50%이다"),
    correct = "맞습니다! 모듈성이 높을수록 커뮤니티 구조가 뚜렷합니다 (0에 가까우면 랜덤)."
  )
)
```

## 7. 네트워크 시각화

```{r network-viz, exercise=TRUE, exercise.eval=FALSE, fig.height=6}
library(igraph)
# (위 코드에서 g가 구축되었다고 가정)
# 주요 2당 의원만 시각화
main_parties <- c("국민의힘", "더불어민주당")
keep <- V(g)$party %in% main_parties & !is.na(V(g)$party)
g_sub <- induced_subgraph(g, which(keep))

party_colors <- ifelse(V(g_sub)$party == "국민의힘", "tomato", "dodgerblue")

set.seed(42)
layout <- layout_with_fr(g_sub)

# 약한 연결 제거 (가중치 10 미만)
g_viz <- delete_edges(g_sub, which(E(g_sub)$weight < 10))

plot(g_viz,
     vertex.color = party_colors,
     vertex.size = sqrt(degree(g_viz)) * 0.8,
     vertex.label = NA,
     edge.width = E(g_viz)$weight / 50,
     edge.color = rgb(0, 0, 0, 0.1),
     layout = layout,
     main = "22대 국회 공동발의 네트워크 (국민의힘 vs 더불어민주당)")

legend("bottomleft",
       legend = main_parties,
       col = c("tomato", "dodgerblue"),
       pch = 19, pt.cex = 1.5, bty = "n")
```

## 8. 초당적 연결

정당 간 공동발의(cross-party edges)의 비율을 계산합니다.

```{r cross-party, exercise=TRUE, exercise.eval=FALSE}
library(igraph)
# (위 코드에서 g가 구축되었다고 가정)
edge_df <- as_data_frame(g, what = "edges") %>%
  mutate(
    party_from = V(g)$party[match(from, V(g)$name)],
    party_to   = V(g)$party[match(to, V(g)$name)],
    cross_party = party_from != party_to
  ) %>%
  filter(!is.na(party_from), !is.na(party_to))

cat("전체 엣지:", nrow(edge_df), "\n")
cat("초당적 엣지:", sum(edge_df$cross_party), "\n")
cat("초당적 비율:", round(mean(edge_df$cross_party) * 100, 1), "%\n")
```

## 연습 문제

### 문제 1

여성 의원의 매개 중심성 평균과 남성 의원의 매개 중심성 평균을 비교하시오.

```{r q1, exercise=TRUE, exercise.eval=FALSE}

```

```{r q1-solution}
# centrality_df 구축 후:
leg_22 <- legislators %>%
  filter(assembly == 22) %>%
  distinct(member_id, .keep_all = TRUE)

centrality_df %>%
  left_join(leg_22 %>% select(member_id, gender), by = "member_id") %>%
  group_by(gender) %>%
  summarise(
    n = n(),
    avg_betweenness = round(mean(betweenness, na.rm = TRUE), 6)
  )
```

### 문제 2

Louvain 대신 `cluster_walktrap()` 알고리즘을 사용하여 커뮤니티를 탐지하고, 결과를 비교하시오.

```{r q2, exercise=TRUE, exercise.eval=FALSE}

```

```{r q2-solution}
library(igraph)
# g가 있다고 가정
comm_louvain <- cluster_louvain(g)
comm_walktrap <- cluster_walktrap(g)

cat("Louvain 커뮤니티 수:", max(membership(comm_louvain)), "\n")
cat("Walktrap 커뮤니티 수:", max(membership(comm_walktrap)), "\n")
cat("Louvain 모듈성:", round(modularity(comm_louvain), 3), "\n")
cat("Walktrap 모듈성:", round(modularity(comm_walktrap), 3), "\n")
```

### 문제 3

자유 주제: 공동발의 네트워크에서 흥미로운 패턴을 찾아보세요.

```{r q3, exercise=TRUE, exercise.eval=FALSE, fig.height=6}

```
